ACORDAO-COMPLETO-2416877

ACÓRDÃO 1822/2020 ATA 26/2020 - PLENÁRIO

VISTOS, relatados e discutidos estes autos de tomada de contas especial instaurada por força do subitem 9.2.1 do Acórdão 1447/2014-TCU-Plenário, em razão do indício de superfaturamento identificado no Contrato 21/2001, cujo objeto foi a execução da infraestrutura e superestrutura ferroviárias no trecho compreendido entre o km 0,00 e o km 40,074 da Ferrovia Norte-Sul no Estado de Goiás, relativo ao lote s/n da Concorrência 4/2001,
ACORDAM os Ministros do Tribunal de Contas da União, reunidos em sessão do Plenário, ante as razões expostas pelo Relator, em:
9.1. excluir da relação processual o Sr. Luiz Otávio Costa Michirefe;
9.2. considerar revéis os Srs. Ulisses Assad e José Francisco das Neves, nos termos do art. 12, § 3º, da Lei 8.443/1992;
9.3. com fundamento nos arts. 1º, inciso I, e 16, inciso III, alíneas "c" e "d", e § 2º, ambos da Lei 8.443/1992 c/c os arts. 19, caput, e 23, inciso III, da mesma lei, julgar irregulares as contas dos Srs. José Francisco das Neves, Ulisses Assad, Jorge Antônio Mesquita Pereira de Almeida, Renato Luiz de Oliveira Lustosa, Carlos Miguel Pires e João Ricardo Auler, bem como da empresa Construções e Comércio Camargo Corrêa S.A., condenando-os solidariamente ao pagamento das quantias a seguir especificadas, fixando-lhes o prazo de 15 (quinze) dias, a contar da notificação, para que comprovem, perante o Tribunal (art. 214, inciso III, alínea "a", do Regimento Interno do TCU) , o recolhimento da dívida aos cofres da Valec Engenharia, Construções e Ferrovias S.A., atualizada monetariamente e acrescida dos juros de mora, calculados a partir das datas discriminadas até a data do recolhimento, na forma prevista na legislação em vigor, abatendo-se na oportunidade os valores já ressarcidos:
	9.3.1. responsáveis solidários: Srs. Jorge Antônio Mesquita Pereira de Almeida, Renato Luiz de Oliveira Lustosa, Carlos Miguel Pires, João Ricardo Auler e a empresa Construções e Comércio Camargo Corrêa S.A.:
	Data de ocorrência
	Débito (R$) 

	20/12/2002
	236.920,74

	20/12/2002
	33.747,00

	9.3.2. responsáveis solidários: Srs. José Francisco das Neves, Jorge Antônio Mesquita Pereira de Almeida, Renato Luiz de Oliveira Lustosa, Carlos Miguel Pires, João Ricardo Auler e a empresa Construções e Comércio Camargo Corrêa S.A.:
	Data de ocorrência
	Débito (R$) 

	17/7/2003
	116.769,01

	17/7/2003
	242.315,12

	17/7/2003
	188.224,50

	17/7/2003
	139.400,95

	17/7/2003
	174.728,01

	17/7/2003
	136.899,22

	9.3.3. responsáveis solidários: Srs. José Francisco das Neves, Ulisses Assad, Jorge Antônio Mesquita Pereira de Almeida, Renato Luiz de Oliveira Lustosa, Carlos Miguel Pires, João Ricardo Auler e a empresa Construções e Comércio Camargo Corrêa S.A.:
	Data de ocorrência
	Débito (R$) 

	17/12/2003
	46.080,20 

	22/12/2003
	104.559,51 

	23/12/2003
	79.319,68 

	1/7/2004
	597.743,07 

	8/9/2004
	781.186,56 

	20/12/2004
	300.348,07 

	20/5/2005
	1.395.505,43 

	8/7/2005
	1.374.189,70 

	8/7/2005
	675.149,13 

	12/8/2005
	428.747,41 

	12/8/2005
	247.140,09 

	12/8/2005
	168.360,77 

	12/8/2005
	529.167,42 

	12/8/2005
	200.420,92 

	12/8/2005
	185.851,76 

	15/9/2005
	356.557,14 

	15/9/2005
	49.562,87 

	15/9/2005
	2.689,36 

	15/9/2005
	2.531,79 

	15/9/2005
	4.397,32 

	20/10/2005
	741.299,69 

	21/12/2007
	820.520,21 

	21/12/2007
	275.368,41 

	21/12/2007
	172.357,77 

	21/12/2007
	418.328,35 

	21/12/2007
	201.280,63 

	21/12/2007
	351.806,58 

	21/12/2007
	195.833,78 

	21/12/2007
	631.923,60 

	21/12/2007
	478.048,32 

	21/12/2007
	530.105,19 

	21/12/2007
	297.940,63 

	21/12/2007
	654.472,71 

	21/12/2007
	152.394,01 

	21/12/2007
	12.358,32 

	21/12/2007
	72.209,89 

	16/7/2007
	9.945,07 

	16/7/2007
	20.691,11 

	16/7/2007
	5.139,70 

	16/7/2007
	4.627,68 

	16/7/2007
	4.699,10 

	16/7/2007
	4.562,95 

	30/8/2007
	4.323,21 

	26/9/2007
	4.461,87 

	2/10/2007
	4.099,19 

	31/10/2007
	4.783,50 

	27/11/2007
	14.130,81 

	21/12/2007
	2.805,60 

	1/2/2008
	6.577,82 

	29/2/2008
	7.019,42 

	1/4/2008
	12.016,72 

	26/4/2008
	592.395,17 

	26/5/2008
	1.146.100,76 

	26/6/2008
	520.215,64 

	26/7/2008
	715.865,50 

	26/8/2008
	1.259.258,40 

	29/9/2008
	734.385,88 

	29/10/2008
	514.618,47 

	28/11/2008
	1.725.922,04 

	20/12/2008
	1.094.648,90 

	26/1/2009
	487.589,48 

	26/2/2009
	304.339,67 

	27/3/2009
	253.401,76 

	28/4/2009
	336.616,25 

	26/5/2009
	403.738,66 

	25/6/2009
	335.398,51 

	30/7/2009
	82.755,25 

	27/8/2009
	559.219,98 

	28/9/2009
	260.245,82 

	10/11/2009
	168.122,29 

	2/12/2009
	57.996,46 

	18/12/2009
	17.180,60 

	5/2/2010
	830.450,95 

	3/3/2010
	2.766.052,45 

	30/3/2010
	3.145.138,40 

	26/4/2010
	4.188.219,44 

	27/5/2010
	2.475.866,40 

	25/6/2010
	2.048.327,52 

	26/7/2010
	873.318,99 

	25/8/2010
	1.464.531,64 

	27/9/2010
	1.122.510,29 

	26/10/2010
	165.620,83 

	25/11/2010
	225.869,00 

	14/12/2010
	126.692,74 

	26/1/2011
	38.323,10 

	25/2/2011
	25.014,87 

	28/3/2011
	13.638,54 

	25/4/2011
	34.389,29 

	25/5/2011
	89.518,66 

	27/6/2011
	33.589,01 

	25/7/2011
	95.402,34 

	26/8/2011
	193.213,77 

	26/9/2011
	218.409,55 

	26/10/2011
	4.266,08 

	28/11/2011
	1.515,68 

	2/1/2012
	190.377,93 

9.4. aplicar aos responsáveis abaixo indicados a multa prevista no art. 57 da Lei 8.443/1992, nos valores a seguir discriminados, fixando-lhes o prazo de 15 (quinze) dias, a contar da notificação, para comprovarem, perante o Tribunal, o recolhimento das dívidas ao Tesouro Nacional, sob pena de cobrança judicial dos valores atualizados monetariamente, na forma da legislação em vigor, desde a data deste acórdão até a do efetivo recolhimento, se forem pagas após o vencimento: 
	Responsável
	Valor da Multa

	José Francisco das Neves
	R$ 5.950.000,00

	Ulisses Assad
	R$ 5.800.000,00

	Construções e Comércio Camargo Corrêa S.A.
	R$ 18.000.000,00

9.5. considerar graves as infrações cometidas pelos Srs. José Francisco das Neves e Ulisses Assad;
9.6. nos termos do art. 60 da Lei 8.443/1992, inabilitar os Srs. José Francisco das Neves e Ulisses Assad para o exercício de cargo em comissão ou função de confiança no âmbito da Administração Pública por um período de 8 (oito) anos;
9.7. autorizar, desde logo, nos termos do art. 28, inciso II, da Lei 8.443/1992, a cobrança judicial das dívidas caso não atendidas as notificações;
9.8. encaminhar cópia desta deliberação ao Procurador-Chefe da Procuradoria da República no Estado de Goiás, nos termos do § 3º do art. 16 da Lei 8.443/1992; 
9.9. determinar à Valec, por meio dos seus advogados e com o auxílio da Advocacia-Geral da União, que sejam adotadas as medidas necessárias ao arresto dos bens dos responsáveis julgados em débito, nos termos do art. 61 da Lei 8.443/1992, seja de forma antecipada ou incidental;
9.10. dar ciência desta deliberação aos responsáveis e à Valec Engenharia, Construções e Ferrovias S.A.

Tomada de contas especial instaurada em razão de indício de superfaturamento identificado em contrato cujo objeto foi a execução da infraestrutura e superestrutura ferroviárias no trecho compreendido entre o km 0,00 e o km 40,074 da Ferrovia Norte-Sul no Estado de Goiás. Análise das alegações de defesa.

3. Interessados/Responsáveis:
3.1. Responsáveis: Carlos Miguel Pires (XXX.958.507-XX); Construções e Comércio Camargo Corrêa S.A. (61.522.512/0001-02); João Ricardo Auler (XXX.666.088-XX); Jorge Antônio Mesquita Pereira de Almeida (XXX.332.917-XX); José Francisco das Neves (XXX.833.301-XX); Luiz Otávio Costa Michirefe (XXX.494.457-XX); Renato Luiz de Oliveira Lustosa (XXX.512.977-XX); Ulisses Assad (XXX.266.408-XX).

13.1. Ministros presentes: José Mucio Monteiro (Presidente), Walton Alencar Rodrigues, Benjamin Zymler (Relator), Aroldo Cedraz, Raimundo Carreiro, Ana Arraes, Bruno Dantas e Vital do Rêgo.
13.2. Ministro-Substituto convocado: Marcos Bemquerer Costa.
13.3. Ministros-Substitutos presentes: Augusto Sherman Cavalcanti, André Luís de Carvalho e Weder de Oliveira.

ACORDAO-COMPLETO-2484890

Acórdão 1417/2021 - Plenário

ACORDAO-COMPLETO-2422248

Acórdão 2002/2020 - Plenário

BENJAMIN ZYMLER

Transcrevo inicialmente a instrução inserta à peça 149, de lavra de auditores da Secretaria Extraordinária de Operações Especiais em Infraestrutura (SeinfraOperações) :
"INTRODUÇÃO
1.	Trata-se de Tomada de Contas Especial (TCE) constituída em atendimento ao Acórdão 2447/2014-TCU-Plenário, de relatoria do Exmo. Ministro Aroldo Cedraz, para apuração do débito e identificação dos responsáveis pela ocorrência de superfaturamento no âmbito do Contrato 21/2001 (peça 40) , referente à construção de 40 km da Ferrovia Norte Sul (FNS) , trecho situado entre Campo Limpo/GO e Ouro Verde/GO (Lote s/n) .
A contratação foi celebrada entre a Construções e Comércio Camargo Correa S.A. (CCCC) e a Valec Engenharia Construções e Ferrovias S.A (Valec) , estatal dependente vinculada à época ao Ministério dos Transportes (MT) , atualmente ao Ministério da Infraestrutura, oriundo do edital de concorrência 4/2001 (peça 37) , com valor original (p0) de R$ 88.150.722,44 (data base jul/2001) . 	
O presente processo teve sua responsabilidade transferida para a Secretaria Extraordinária de Operações Especiais em Infraestrutura (SeinfraOperações) , em virtude do disposto no art. 32 da Portaria-Segecex n. 5 de 2017 e Ordem de Serviço-Segecex 6/2017, combinadas com a determinação da Coinfra (peça 30) . Além disso, o presente processo tem tratamento prioritário no TCU desde a instauração até o julgamento, por conta de débito atualizado superior a R$ 5 milhões, consoante art. 13 da Decisão Normativa TCU n. 155 de 23 de novembro de 2016.
HISTÓRICO
A construção da FNS foi iniciada em 1987. A Valec recebeu do governo federal, por meio do Decreto 94.813, de 1º de setembro de 1987, e da Lei 11.772, de 17 de setembro de 2008 a concessão para a construção e operação da Ferrovia Norte-Sul (FNS) , denominada no plano nacional de viação de EF-151, cujo traçado planejado (3.100 km) , é iniciado em Belém, no Pará, e segue até o município de Panorama, em São Paulo. Hoje existe a intenção de se estender o projeto para que no futuro ligue Barcarena (PA)  ao Rio Grande (RS) . A figura 1 mostra um esquema de como ficaria a ferrovia.
Figura 1 - Mapa de situação da Ferrovia Norte Sul

Fonte: Valec (http://www.valec.gov.br/ferrovias/ferrovia-norte-sul/a-ferrovia-norte-sul, acesso em 30/9/2019) .
Cabe o registro que apenas 1.575 km da FNS estão em condições de utilização:
Trecho Açailândia (MA) - Porto Nacional (TO) 720 km de extensão - em operação;
Trecho Porto Nacional (TO) - Anápolis (GO) 855 km - concluso; e
Trecho Ouro Verde (GO) - Estrela D' Oeste (SP) 680 km - em obras.
O segmento ferroviário objeto do contrato que gerou a presente TCE está compreendido no trecho Porto Nacional/TO e Anápolis/GO. A construção ferroviária desse segmento foi contratada em lotes (trechos) entre 2001 e 2007, para construção do então denominado tramo sul da FNS. Alguns contratos foram encerrados, outros recontratados e, por fim, essas obras ferroviárias foram concluídas por contratos complementares celebrados por regime diferenciado de contratação (RDC) em 2015.
Recentemente esse trecho ferroviário foi objeto de leilão de subconcessão da FNS promovido pela Agência Nacional de Transportes Terrestres (ANTT) , o Ministério de Infraestrutura e a Secretaria do PPI, em março de 2019, sagrando-se vencedora do certame a proponente Rumo ao oferecer o valor de outorga de R$ 2.719.530.000,00, com ágio de 100,92%.
Atuação do TCU nas obras da FNS
		A construção da FNS vem sendo auditada pelo TCU há mais de 10 anos, identificando-se irregularidades de toda ordem, tais como sobrepreço, superfaturamento, jogo de planilha, avanço desproporcional entre as etapas de serviços, gestão temerária, direcionamento nos procedimentos licitatórios, deficiência nos projetos de engenharia e falta de planejamento na execução das obras conforme se depreende, entre outros, dos Acórdãos do Plenário do TCU 2.843/2008, 593/2009, 462/2010, 2.115/2010, 2.478/2010, 1.922/2011, 1.923/2011, 2.433/2011, 3.061/2011, 1.910/2012, 1.978/2012, 1.103/2013, 2.447/2014, 1.514/2015 e 2.313/2015.
Em 2008, a FNS-GO foi objeto do Fiscobras (TC Processo 021.283/2008-1) . Após extenso debate processual, o processo foi apreciado no mérito pelo Acórdão 2447/2014-TCU-Plenário, de relatoria do Ministro Aroldo Cedraz, o qual determinou, a constituição de processos específicos de tomada de contas especial relativos a cada um dos contratos supracitados. Além disso, o referido acórdão multou gestores por problemas nos projetos de engenharia e restrições à competividade na licitação.
Com isso, a apuração do débito decorrente do sobrepreço e superfaturamento por preços excessivos, no Contrato 21/2001 (lote s/n) , está a cargo do presente processo de contas. Em relação aos demais processos de TCE, os responsáveis foram citados pelos débitos decorrentes de superfaturamento nas obras e suas alegações de defesa estão em fase de análise ou aguardando apreciação pelo colegiado deste Tribunal. O quadro a seguir apresenta a relação dos processos referentes à FNS/GO:
Tabela 1: Relação dos Processos Referentes à FNS-GO
	 
	Instauração
	Citação

	Contrato
	Empresa
	Lote
	UF
	TCE
	Acórdão
	Item
	Acordão
	Relator

	CT 21/2001
	Camargo Corrêa
	S/N
	GO
	Processo 004.056/2015-9
	2.447/2014
	9.2.1
	1.831/2017
	BZ

	CT 14/2006
	Queiroz Galvão
	lote 1
	GO
	Processo 004.057/2015-5
	2.447/2014
	9.2.2
	296/2018
	BZ

	CT 15/2006
	Camargo Corrêa
	lote 2
	GO
	Processo 004.058/2015-1
	2.447/2014
	9.2.3
	Despacho 
	BZ

	CT 58/2009
	Constran
	lote 2
	GO
	Processo 014.361/2015-9
	1.498/2015
	9.1.1
	1.601/2017
	BZ

	CT 16/2006
	Andrade Gutierrez
	lote 3
	GO
	Processo 004.060/2015-6
	2.447/2014
	9.2.4
	Despacho
	BZ

	CT 13/2006
	Constran
	lote 4
	GO
	Processo 014.364/2015-8
	1.498/2015
	9.1.3
	2.310/2017
	BZ

	CT 60/2009
	SPA
	lote 4
	GO
	Processo 014.362/2015-5
	1.498/2015
	9.1.2
	2.305/2017
	BZ

Nestes processos, devido aos sobrepreços/superfaturamentos apontados, houve determinação de retenção cautelar. Faz-se oportuno trazer deliberação do TCU no Voto condutor do Acórdão 2495/2016-TCU-Plenário, de Relatoria do Exmo. Ministro Benjamin Zymler:
4. No bojo do TC Processo 021.283/2008-1, relativo à auditoria realizada nas obras em questão, no âmbito do Fiscobras/2008, foi apontada a ocorrência sobrepreço nos contratos 14/2006 (Lote 1) , 15/2006 (Lote 2) , 16/2006 (Lote 3) , 13/2006 (Lote 4) e 21/2001 (Lote s/n) , o que resultou na determinação de retenção cautelar de 40% dos valores apontados como sobrepreço em cada lote da ferrovia. (...) 
12. Nesta fiscalização, a unidade técnica apurou a situação atualizada de todas as retenções cautelares determinadas pelo TCU, as quais se encontram consolidadas na tabela a seguir:
	Lote
	Contrato
	Retenção TCU
	Situação Atual

	Lote S/N
	21/2001
	9,28%
	Os valores retidos, no total de R$ 8.641.347,88, foram devolvidos à contratada e substituídos por apólice de seguro garantia, que se encontrava com validade somente até 16/3/2014. Restam retidos apenas R$ 270.713,97. 

	Lote 01
	14/2006
	3,54%
	Havia sido retido R$ 2.489.360,14, porém, a determinação de retenção foi declarada nula pela Justiça Federal. Restam ainda retidos tão somente R$ 15.109,42. 

	Lote 02
	15/2006
	11,26%
	A contratada ingressou com Ação Ordinária contra a retenção (2009.34.00.034608-1) , cujo pedido foi julgado improcedente pela Justiça Federal, mas a empresa interpôs recurso de apelação (0034009-90.2009.4.01.3400) e, atualmente, o processo encontra-se concluso para relatório e voto na Quinta Turma do TRF-1. Ou seja, não há decisão judicial transitada em julgado. A determinação do TCU quanto à retenção de 11,26% continua aplicável, embora informação atualizada da Valec noticie que os valores retidos durante a execução contratual, num total de R$ 543.740,97, foram liberados. Portanto, não há valores retidos quanto a esse contrato. 

	Lote 02
	58/2009
	11,26%
	Encontra-se retido o valor de R$ 20.583.175,50. Há ação judicial (Processo 39062-18.2010.4.01.3400) solicitando liberação das retenções referentes a esse Contrato e ao Contrato 13/2006, ambos assinados com a Constran, mas que se encontra em grau de recurso, sem decisão judicial transitada em julgado, mantendo-se a determinação deste TCU quanto à retenção de 11,26%. 

	Lote 03
	16/2006
	9,78%
	Há retenção de R$ 3.794.429,93. Foi proferida decisão judicial desobrigando a retenção dos valores, mas a Procuradoria Jurídica da Valec entendeu que, até a decisão final de mérito do processo, as retenções já realizadas não deveriam ser devolvidas. 

	Lote 04
	13/2006
	10,35%
	Encontra-se retido o valor de R$ 6.056.693,96. Há ação judicial não transitada em julgado solicitando liberação das retenções referentes a esse Contrato. 

	Lote 04
	60/2009
	10,35%
	Durante a execução contratual houve a retenção de R$ 17.015.437,34 que, em função de sentença liminar no processo 0035896-75.2010.4.01.3400, foram liberados. Não há qualquer valor retido referente a esse contrato, embora a sentença ainda não tenha transitado em julgado. 

Obras de construção do lote s/n da FNS (Contrato 21/2001) 
O objeto do Contrato 21/2001 (peça 40) , com valor original (p0) de R$ 88.150.722,44 (data base julho de 2001) , oriundo da Concorrência 4/2001 (peça 37) , celebrado entre a Valec e a CCCC, em 1º/11/2001, para a construção de 40 km da FNS, trecho situado entre Campo Limpo/GO e Ouro Verde/GO (Lote s/n) . O Contrato 21/2001 já foi encerrado, conforme termo de recebimento definitivo de serviços executados, datado de 19/3/2013 (peça 33) .
Durante a execução da obra foram pagos R$ 109.548.193,20 (p0) , conforme informação contida na última medição desse contrato (120ª) , referente ao mês de janeiro de 2012 (peça 38) , alcançando aproximadamente o limite de 25% de alterações contratuais permitido pela Lei de Licitações, contudo, sem que isso resultasse na conclusão do objeto contrato, pois a Valec teve que providenciar uma contratação complementar para finalizar o objeto.
Como havia sido identificado sobrepreço no contrato, no âmbito do Fiscobras 2008, o TCU adotou medida cautelar, com fundamento na Lei de Diretrizes Orçamentárias (LDO) da época, de retenção percentual de 9,28% de pagamentos feitos à construtora. Esse percentual foi adotado no intuito de resguardar o erário até a decisão de mérito do Tribunal (Acórdão 593/2009-TCU-Plenário, de relatoria do Exmo. Ministro Aroldo Cedraz) .
Insurgindo-se administrativamente contra determinação cautelar de retenção de pagamentos do TCU, a CCCC obteve a liberação dos valores retidos pela Valec mediante a apresentação de apólice de seguro garantia. Havia sido retido R$ 8.641.347,88 até a apresentação da apólice. Restam ainda retidos somente R$ 270.713,97, valor histórico, conforme informação prestada pela Valec em atendimento ao subitem 9.6 do Acórdão 1831/2017-TCU-Plenário (peça 105) .
	Por meio do Acórdão 2495/2014-TCU-Plenário, este Tribunal determinou a constituição de processo apartado de TCE relativo ao contrato em análise. No âmbito destes autos, o valor total do débito decorrente do superfaturamento por preço foi apurado em R$ 30.369.027,81 (data base jul/2001) . O montante superfaturado representa 27,72 % do contrato e 33,50 % da amostra analisada. A planilha completa (curva ABC) e as composições de preço unitário de referência constam da peça 58.
	Com base nos apontamentos feita pela unidade técnica na instrução inicial (peça 69) , por intermédio do Acórdão 1.831/2017, de relatoria do Ministro Benjamin Zymler, o Plenário desta Corte determinou a realização de citação dos seguintes responsáveis solidários:
9.7. em razão de indícios de superfaturamento apurado no bojo do Contrato 21/2001 e com fundamento nos arts. 10, § 1º, 12, incisos I e II, e 16, §2º, da Lei 8.443/1992 c/c o art. 202, incisos I e II, e 209, §§ 5º e 6º, do Regimento Interno/TCU, determinar a citação solidária dos responsáveis elencados a seguir para que, no prazo de até 15 (quinze) dias, apresentem alegações de defesa ou recolham aos cofres da Valec Engenharia, Construções e Ferrovias S.A. as quantias abaixo indicadas, com a incidência dos devidos encargos legais, a partir das respectivas datas até o efetivo recolhimento, abatendo-se, na oportunidade, as quantias eventualmente já ressarcidas, na forma da legislação em vigor:
9.7.1. responsáveis solidários: Srs. José Francisco das Neves, Ulisses Assad, Jorge Antônio Mesquita Pereira de Almeida, Renato Luiz de Oliveira Lustosa, Carlos Miguel Pires, João Ricardo Auler, Luiz Otávio Costa Michirefe e a empresa Construções e Comércio Camargo Corrêa S.A; 
	Data da Ocorrência
	Débito (R$) 

	17/12/03
	52.994,81

	22/12/03
	120.249,30

	23/12/03
	91.222,07

	01/07/04
	687.438,01

	08/09/04
	898.408,30

	20/12/04
	345.417,10

	20/05/05
	1.604.909,39

	08/07/05
	1.580.395,12

	08/07/05
	776.459,31

	12/08/05
	493.083,53

	12/08/05
	284.224,95

	12/08/05
	193.624,31

	12/08/05
	608.572,16

	12/08/05
	230.495,28

	12/08/05
	213.739,94

	15/09/05
	410.060,68

	15/09/05
	57.000,08

	15/09/05
	3.092,92

	15/09/05
	2.911,70

	15/09/05
	5.057,17

	20/10/05
	852.536,16

	21/12/07
	943.644,20

	21/12/07
	316.689,10

	21/12/07
	198.221,09

	21/12/07
	481.101,03

	21/12/07
	231.484,00

	21/12/07
	404.597,27

	21/12/07
	225.219,81

	21/12/07
	726.747,53

	21/12/07
	549.782,34

	21/12/07
	609.650,66

	21/12/07
	342.648,41

	21/12/07
	752.680,27

	21/12/07
	175.261,64

	21/12/07
	14.212,76

	21/12/07
	83.045,42

	16/07/07
	11.437,39

	16/07/07
	23.795,93

	16/07/07
	5.910,94

	16/07/07
	5.322,09

	16/07/07
	5.404,23

	16/07/07
	5.247,64

	30/08/07
	4.971,93

	26/09/07
	5.131,41

	02/10/07
	4.714,30

	31/10/07
	5.501,30

	27/11/07
	16.251,22

	21/12/07
	3.226,59

	01/02/08
	7.564,86

	29/02/08
	8.072,73

	01/04/08
	13.819,90

	26/04/08
	681.287,63

	26/05/08
	1.318.080,06

	26/06/08
	598.277,12

	26/07/08
	823.285,42

	26/08/08
	1.448.217,68

	29/09/08
	844.584,89

	29/10/08
	591.840,06

	28/11/08
	1.984.907,00

	20/12/08
	1.258.907,54

	26/01/09
	560.755,21

	26/02/09
	350.007,66

	27/03/09
	291.426,21

	28/04/09
	387.127,54

	26/05/09
	464.322,07

	25/06/09
	385.727,07

	30/07/09
	95.173,18

	27/08/09
	643.134,30

	28/09/09
	299.297,26

	10/11/09
	193.350,05

	02/12/09
	66.699,18

	18/12/09
	19.758,66

	05/02/10
	955.065,10

	03/03/10
	3.181.115,23

	30/03/10
	3.617.085,30

	26/04/10
	4.816.686,92

	27/05/10
	2.847.385,02

	25/06/10
	2.355.691,37

	26/07/10
	1.004.365,74

	25/08/10
	1.684.293,41

	27/09/10
	1.290.949,70

	26/10/10
	190.473,23

	25/11/10
	259.762,00

	14/12/10
	145.703,74

	26/01/11
	44.073,71

	25/02/11
	28.768,50

	28/03/11
	15.685,08

	25/04/11
	39.549,61

	25/05/11
	102.951,48

	27/06/11
	38.629,25

	25/07/11
	109.718,04

	26/08/11
	222.206,65

	26/09/11
	251.183,22

	26/10/11
	4.906,24

	28/11/11
	1.743,11

	02/01/12
	218.945,28

9.7.2. responsáveis solidários: Srs. José Francisco das Neves Jorge Antônio Mesquita Pereira de Almeida, Renato Luiz de Oliveira Lustosa, Carlos Miguel Pires, João Ricardo Auler, Luiz Otávio Costa Michirefe e a empresa Construções e Comércio Camargo Corrêa S.A; 
	Data da Ocorrência
	Débito (R$) 

	17/07/03
	134.290,90

	17/07/03
	278.675,96

	17/07/03
	216.468,72

	17/07/03
	160.318,90

	17/07/03
	200.947,00

	17/07/03
	157.441,77

9.7.3. responsáveis solidários: Srs. Jorge Antônio Mesquita Pereira de Almeida, Renato Luiz de Oliveira Lustosa, Carlos Miguel Pires, João Ricardo Auler, Luiz Otávio Costa Michirefe e a empresa Construções e Comércio Camargo Corrêa S.A; 
	Data da Ocorrência
	Débito (R$) 

	20/12/02
	272.472,12

	20/12/02
	38.810,94

II.2.	Objeto conexo com a Operação LavaJato
A Polícia Federal (PF) e o Ministério Público Federal (MPF) , após tomarem ciência das graves irregularidades apontadas pelo TCU no Fiscobras 2008 (peça 1, p. 183, TC Processo 021.283/2008-1) , identificaram condutas criminosas e de improbidade nas contratações da Valec. Com isso, entre outras investigações, deflagrou-se a "Operação Tabela Periódica" em 2016 que investiga cartel, fraude em licitações, corrupção, peculato e lavagem de dinheiro em obras da FNS (http://www.mpf.mp.br/go/sala-de-imprensa/noticias-go/deflagrada-operacao-201ctabela-periodica201d-em-goias, acesso em 30/9/2019) .
	Nesse contexto, em 2016 o TCU recebeu o produto dos acordos de colaboração premiada trazidos na denúncia do MPF recebida pela justiça federal (Ação Penal n. 17620-74.2016.4.01.3500) . Em razão desse acordo, gestores da Camargo Correa confessaram a prática de cartel, corrupção, lavagem de dinheiro e crimes de licitação, além de se comprometerem a restituir os danos aos cofres públicos. A Camargo Correa entregou provas documentais e testemunhais contra as demais empreiteiras integrantes do esquema ilícito, bem como contra o ex-presidente da Valec, José Francisco das Neves (peças 41-55) .
Em virtude do disposto no art. 32 da Portaria-Segecex n. 5 de 2017, combinado com a determinação da Coinfra (peça 30) , o presente processo teve sua responsabilidade transferida para a Secretaria Extraordinária de Operações Especiais em Infraestrutura (SeinfraOperações) .
EXAME TÉCNICO
	Em cumprimento ao subitem 9.7 do Acórdão 1831/2017-TCU-Plenário (peça 70) , foi promovida a citação dos Srs. José Francisco das Neves, Ulisses Assad, Renato Luiz de Oliveira Lustosa, Jorge Antônio Mesquita Pereira de Almeida, Carlos Miguel Pires e João Ricardo Auler, bem como da empresa CCCC mediante os Ofícios 374, 375, 380, 382, 383, 384 e 386-TCU/SeinfraOperações (peças 77 a 84) , datados de 31/8/2017 e 1º/9/2017.
	Os defendentes tomaram ciência dos ofícios que lhes foram remetidos (peças 87, 94-98 e 116) , tendo os Srs. Renato Luiz de Oliveira Lustosa, Jorge Antônio Mesquita Pereira de Almeida, Carlos Miguel Pires e João Ricardo Auler e a empresa CCCC comparecido aos autos conforme documentação integrante das peças 106, 107, 124, 136, 140, 141 e 142. Os Srs. José Francisco das Neves e Ulisses Assad não apresentaram suas alegações de defesa.
Para melhor compreensão dos assuntos tratados no exame técnico desta instrução, o resumo das alegações de defesa (quando for o caso) e a respectiva análise desta unidade técnica estão segmentadas em três tópicos, de acordo com a conduta dos responsáveis citados nestes autos:
		a) signatários do "Relatório de Análise das Propostas de Preços" (membros da comissão de licitação) que aprovou proposta de preços com sobrepreço;
	b) ex-dirigentes da Valec por suposta participação em atos de corrupção e de conluio; e
	c) empresa contratada por ter se beneficiado do superfaturamento por preços excessivos, e seus colaboradores.
I. Da citação dos signatários do "Relatório de Análise das Propostas de Preços"
I.1 Responsável: Sr. Jorge Antônio Mesquita Pereira de Almeida (peça 106) 
I.1.1. Síntese das alegações de defesa
	Em suma, quanto à acusação de aprovar proposta de preço em valores superiores aos de mercado, resultado em superfaturamento no Contrato 21/2001 no valor R$ 30.369.027,81 (data base jul/2001) , o defendente apresentou os seguintes argumentos:
	a) declara que o edital somente estabelecia que o critério de julgamento seria o de menor preço (subitem 12.4) , ou seja, não havia outros critérios de aceitabilidade das propostas de preços;
	b) informa que essa regra de julgamento já sido indicada no edital da concorrência 7/2000 (revogada) e foi empregada nos editais de concorrências posteriores a Concorrência 4/2001;
	c) argumenta que não foi o elaborador do edital e do orçamento, visto que o setor de origem do edital era a Sucon e que sempre trabalhou na Supro;
	d) alega que anteriormente nunca havia sido apontado pelo TCU sobrepreços ou irregularidades nos editais da Valec;
	e) assevera que os critérios de julgamento foram analisados e chancelados pela Asjur (Assessoria Jurídica) quando coube a esta a análise do edital;
	f) ressalta que a licitação foi homologada pela Presidência da Valec em 17/9/2001, sem qualquer objeção e com aval da Asjur oportunidade em que poderia ocorrer uma possível revisão da concorrência por parte da direção da estatal;
	g) destaca que a emissão do contrato foi aprovada pela Diretoria Executiva da Valec e pelo Conselho de Administração (Consad) sem que houvesse ressalva ou crítica ao processo licitatório;
	h) alega ainda que somente a partir de 2006 o TCU, por meio do Acórdão 1511/2006-TCU-Plenário determinou à Valec fizesse constar dos editais critérios de aceitabilidade dos preços unitário e global, o que foi atendido no edital da Concorrência 1/2007;
	i) lembra que como membro da comissão de licitação não tinha poderes para alterar ou incluir cláusulas em edital previamente aprovado;
	j) rechaça qualquer a atribuição de quaisquer fatos estranhos ao objeto da citação, como a inclusão de atividades relacionadas à prática de conluio e de corrupção;
	k) realça a inexistência de culpa ou dolo na conduta como membro da comissão e a inexistência de fato que tenha causado dano ao erário;
	l) afirma que não tinha conhecimento de que o orçamento da licitação poderia conter sobrepreço e que, à época, nunca tinha tomado conhecimento de que órgãos de fiscalização havia apontando sobrepreços nos orçamentos da Valec;
	m) cita ainda o art. 44 da Lei 8.666/1993, dispositivo que dispõe sobre o julgamento das propostas pela comissão de licitação com base nos critérios objetivos definitivos no edital; e
	n) aduz ainda que não se pode afastar a responsabilidade da direção da Valec à época dos fatos (2001) , desde a preparação do edital até a contratação da empresa vencedora do certame, com base nos critérios de "culpa in vigilando" e "culpa in eligendo".
	Sobre as colaborações premiadas mencionadas nestes autos, o defendente assevera que nenhum membro da comissão teve contatos prévios com dirigentes das licitantes para acertar ações relativas à Concorrência 4/2001. Para tanto, faz transcrições de trechos das colaborações para destacar que seu nome não foi mencionado enquanto membro da comissão da referida licitação. Com isso, rechaça qualquer vínculo, relação ou nexo de causal entre as atividades dos denunciados pelo MPF por formação de cartel, corrupção e outros desvios e as condutas dos membros da comissão de licitação.
	Por fim, requer sua exclusão do polo passivo deste processo por entender que não foi o responsável pela elaboração do edital nem do orçamento que integrou a Concorrência 4/2001, já que essas responsabilidades eram do setor responsável pela requisição dos serviços (Sucon) e da diretoria, ou seja, a comissão de licitação recebia o edital devidamente aprovado e analisado pela Assessoria Jurídica, publicando o instrumento convocatório somente após essas tramitações no âmbito da estatal.
I.1.2. Análise
	Inicialmente, deve-se registrar que o defendente acima mencionado não foi citado para apresentar suas alegações de defesa sob a acusação de participação de atos de corrupção ou conluio no âmbito da Concorrência 4/2001 e do Contrato 21/2001. O Sr. Jorge foi citado em virtude da aprovação da proposta de preços da empresa CCCC com valores manifestamente superiores aos de mercado, contrariando, inclusive, o valor do orçamento base do certame, em afronta ao disposto no art. 6º, inciso IX, alínea "f" c/c art. 40, inciso X, e art. 43, inciso V, da Lei 8.666/1993.
	Sobre o mérito das alegações de defesa, assiste razão ao defendente ao afirmar que o edital de licitação não estabeleceu critério de aceitabilidade de preços unitários e global, assim como limite de preço máximo, conforme dispõe o art. 40, inciso X, da Lei 8.666/1993. De fato, à época não havia entendimento consolidado no TCU acerca da obrigatoriedade da fixação desses critérios de aceitabilidade. Analisando os julgados deste Tribunal, constata-se que o primeiro acórdão direcionado à Valec tratando deste tema foi publicado somente em 2006 (Acórdão 1511/2006-TCU-Plenário, de rel. Ministro Augusto Nardes) , data posterior à licitação (2001) .
	Contudo, no caso ora em exame, considera-se que não foi a ausência ou insuficiência de critérios de aceitabilidade de preços que culminou na assinatura do Contrato 21/2001 com sobrepreço, o que posteriormente teria resultado no superfaturamento por preços excessivos, mas sim a aceitação de proposta de preço da empresa CCCC (vencedora do certame) com valores acima dos de mercado e do orçamento referencial elaborado pela própria Valec para servir de parâmetro de estimativa do custo da contratação das obras e serviços de engenharia.
	Ressalta-se que um dos principais procedimentos a ser adotado por uma comissão de licitação, em especial nas licitações do tipo menor preço, deve ser a verificação da conformidade de cada proposta com os preços correntes no mercado (art. 43, inciso IV, da Lei 8.666/1993) , de forma a evitar que os licitantes majorem artificialmente os preços ofertados, ocasionando prejuízos ao erário.
	No presente caso, o processo licitatório foi precedido de orçamento estimativo para que pudesse ser utilizado, não só nessa verificação da conformidade do preço ofertado com o de mercado durante o julgamento da licitação, como também para servir de parâmetro de estimativa do custo da contratação das obras e serviços de engenharia. Assim, como os integrantes da comissão de licitação não observaram essa obrigação legal de promover a desclassificação da proposta desconforme ou incompatível com os preços referenciais da licitação, não há como acolher as suas alegações de defesa.
	Cabe frisar que o superfaturamento teve origem na aprovação da proposta de preços contida no documento intitulado "Relatório de Análise das Propostas de Preços" (peça 36, p. 274-281) , que acompanha a ata da comissão de licitação de 24/8/2001, o qual atestou a conformidade da proposta de preços da CCCC, apesar de a citada proposta conter valor manifestamente acima do orçamento base. Com isso, foi celebrado contrato com montante (R$ 88.150.722,14) cerca de 30% acima do orçamento base (R$ 67.491.964,30) , sob a justificativa principal de atualização dos valores de mercado.
	Ainda que o edital da concorrência não tenha fixado critério de limite de preço máximo, o que, por si só, não autorizava a comissão de licitação aceitar preço global acima do referencial do orçamento base, verifica-se que o percentual de 30% representa um patamar excessivamente distante dos parâmetros estabelecido pela estatal, principalmente se for considerado que a minuta de contrato, anexa ao instrumento convocatório, já previa cláusula de reajustamento anual dos preços unitários dos serviços contratados (peça 37, p. 102) .
	Ademais, importa ressaltar que a Lei de Licitações estabelece que a escolha da proposta mais vantajosa deve ser apurada segundo os critérios objetivos definidos no edital (art. 43, inciso V, c/c art. 44) e não com base na escolha dos julgadores em considerar válida a proposta pela própria vantagem que ela traria para a Administração, pois assim estariam contrariando as normas e princípios estabelecidos pela legislação, como os da economicidade, eficiência, julgamento objetivo e legalidade.
	Considerando que competia à comissão de licitação examinar a conformidade das propostas apresentadas pelos licitantes com o preço corrente no mercado, não há como acatar os argumentos oferecidos pelos membros da comissão, signatários do referido documento. Ressalte-se que, para evitar o superfaturamento apurado, caberia exigir, no presente caso, uma conduta diversa àquela adotada pelos responsáveis quando da aprovação da proposta de preços da empresa vencedora do certame, qual seja, a adoção de critério para a avaliação da compatibilidade do preço da proposta com o preço de mercado, neste caso com o preço referencial da Administração.
	A jurisprudência deste Tribunal há muito é pacífica quanto à responsabilidade solidária dos membros da comissão de licitação quando ficar caracterizado dano ao erário decorrente de irregularidade na fase de julgamento das propostas (p. ex. Acórdão 1235/2004-TCU-Plenário, de relatoria do Ministro Benjamin Zymler) . Além disso, não há qualquer fundamento na alegação de que a responsabilidade por todos os atos da licitação seria exclusivamente da autoridade superior que aprovou o edital de licitação e/ou homologou o procedimento. Isso seria considerar inócuo o dispositivo legal citado.
	Portanto, não merecem ser acolhidos os argumentos trazidos pelo defendente. Considera-se que os membros da comissão de licitação, signatários do documento intitulado "Relatório de Análise das Propostas de Preços", devem ser responsabilizados pelo superfaturamento apurado nesta TCE pois aprovaram proposta de preço da empresa contratada com valores manifestamente superiores aos de mercado, contrariando, inclusive, os valores do orçamento base da licitação.
I.2. Responsável: Sr. Carlos Miguel Pires (peça 107) 
I.2.1. Síntese das alegações de defesa
	O defendente inicia suas alegações informando que a Valec divide sua estrutura organizacional em diversas ramificações/diretorias e que as atribuições relativas aos projetos são outorgadas e divididas por área/órgão competente, a exemplo da elaboração de projeto (Supro) , elaboração de orçamentos (Sucon) , dentre outras.
	Argumenta que a elaboração e análise dos projetos de engenharia dos empreendimentos da Valec eram de competência da Supro e que a validação dos cronogramas de execução de obras e suas alterações, dentre outras funções, era de responsabilidade da Sucon. Afirma que, após a elaboração dos projetos pela Supro, eram enviadas planilhas contendo os quantitativos dos serviços/materiais para a Sucon incluir os custos unitários. Nesse sentido, assevera que a Supro não teria competência para realizar o orçamento das obras, sendo a Sucon o setor responsável pela definição dos custos unitários.
	O defendente alega também que, na qualidade de membro da comissão de licitação, teve a função de receber os documentos e encaminhar cada qual para os órgãos responsáveis pela análise dos mesmos, sendo os assuntos de capacidade técnica ou financeiros enviados para as áreas de engenharia ou contábil e financeira, respectivamente, em consonância com o art. 6º, inciso XVI, da Lei 8.666/1993. Relata que a sua convocação para compor a comissão se deu em razão da sua expertise profissional como engenheiro na elaboração dos projetos que realizava junto a Supro, setor que atuava como servidor.
	Registra que, à época da licitação, houve uma análise comparativa de custos por item de serviço, tendo como base o orçamento da Valec elaborado em dezembro de 2000 e o valor da proposta de preços da empresa Camargo Correa, datada de julho de 2001. Reconhece que constatou uma diferença de valor, maior ou menor, decorrente da variação de preços ocorrida no período entre a elaboração do orçamento da estatal e a proposta apresentada pela licitante, segundo consulta realizada a Sucon.
	Destaca que, embora membro da comissão de licitação, não detinha competência para argumentar com relação aos preços e pesquisas efetuados pela Sucon, que levaram ao relatório de análise das propostas de preços. Afirma que a comissão não era responsável pela limitação dos valores dos custos unitários devidos para cada item constante do edital e que as alterações de valores eram de competência da Sucon, juntamente com a Diretoria da Valec.
	O defendente conclui suas alegações afirmando que sua participação na comissão de licitação se deu apenas como colaborador na análise dos documentos apresentados pelos setores responsáveis envolvidos no objeto do edital da concorrência e que não merece ser punido por fato que foge de sua competência e habilidades técnicas. Por fim, junta aos autos certidões criminais para demonstrar sua conduta ilibada.
I.2.3. Análise
	As alegações de defesa apresentadas pelo defendente não merecem acolhimento pelos motivos expostos a seguir. Primeiramente, nestes autos, não se imputa responsabilidade pela ocorrência de superfaturamento àqueles que elaboraram o orçamento base da licitação, de modo que as atribuições contidas no regimento interna da Valec, vigentes à época, em relação às áreas de projeto e construção, por exemplo, não se aproveitam na presente análise.
	Conforme já relatado no tópico precedente, quando na análise das alegações de defesa do Sr. Jorge Antônio Mesquita Pereira de Almeida, a origem do superfaturamento se deu com a aceitação de proposta de preço da empresa Camargo Correa com valores acima dos de mercado e dos contidos no orçamento referencial elaborado pela própria Valec, em desconformidade com o art. 43, inciso IV, da Lei 8.666/1993, o que culminou no superfaturamento apurado nesta TCE na ordem de R$ 30.369.027,81, representando 27,72% do valor contratado.
	Os demais argumentos adotados para não acolher as alegações de defesa do presidente da comissão de licitação, igualmente signatário do documento intitulado "Relatório de Análise das Propostas de Preços" (peça 36, p. 274-281) , também devem ser considerados na presente análise para confirmar a responsabilidade do Sr. Carlos Miguel Pires quanto ao superfaturamento apurado nesta TCE, pois ele aprovou proposta de preço da empresa contratada com valores manifestamente superiores aos de mercado, contrariando, inclusive, os valores do orçamento base da licitação.
I.3 Responsável: Sr. Renato Luiz de Oliveira Lustosa (peça 136) 
I.3.1. Síntese das alegações de defesa
	O defendente compareceu aos autos para informar não possuía condições de responder aos fatos que lhe foram atribuídos quanto ao superfaturamento apurado no âmbito do Contrato 21/2001, em virtude de estar acometido por grave doença psíquica, conforme documentos juntados aos autos (peça 136) .	
	Alega ainda que, em decisão proferido pela justiça federal, que apura as mesmas irregularidades, foi deferida a paralização da marcha processual. Dessa forma, requer a suspensão do presente processo até que o requerente recobra sua condição física para que possa apresentar sua defesa de maneira ampla e irrestrita.
I.3.2. Análise
Quanto à alegação de incapacidade mental do defendente para apresentar suas alegações de defesa por motivo de grave doença psíquica, verifica-se que não há elemento nos autos que indicam que o defendente estava incapacitado de produzir atos da vida civil à época da apuração dos fatos irregulares apontados nesta TCE.
A jurisprudência dominante neste Tribunal é no sentido de que a interdição judicial do defendente posterior aos atos tidos por irregulares não obsta, por si só, a aplicação de multa pelo TCU, pois a incapacidade civil superveniente não é causa de extinção da punibilidade. Neste sentido, cita o Acórdão 10634/2015-TCU-Segunda Câmara (rel. Augusto Nardes) . No presente caso, são constam dos autos sequer a comprovação de uma eventual interdição judicial do defendente.
Quanto à alegada decisão proferida na Justiça Federal, que suspostamente deferiu a paralisação de ação judicial que apura irregularidades semelhantes, verifica-se que o juízo determinou a realização de exame de insanidade mental (peça 136, p. 20) . No entanto, cabe ressaltar que se aplica aos processos de controle externo o princípio da independência das instâncias, segundo o qual os trabalhos desenvolvidos em várias instâncias sobre o mesmo fato correm de forma independente, o que pode desencadear condenações simultâneas nas esferas cível, criminal e administrativa, conforme se extrai do Acórdão 3125/2013-TCU-Plenário, de relatoria do Exmo. Ministro Raimundo Carreiro.
Portanto, considera-se que não há que se admitir a inimputabilidade do servidor ou a paralisação do presente processo até a plena recuperação física do defendente, devendo a citação ser considerada válida e capaz de surtir todos os efeitos legais perante este Tribunal, tendo em vista que o responsável compareceu aos autos por meio de seu representante legal, munido de procuração com poderes outorgados em cartório (peça 136, p. 7-8) .
II. Da citação dos ex-dirigentes da Valec
II.1. Responsáveis: Srs. José Francisco das Neves e Ulisses Assad (não apresentaram alegações de defesa) 
	Os Srs. José Francisco das Neves, ex-presidente da Valec, e Ulisses Assad, ex-diretor de engenharia, foram instados a se manifestar pela conduta de participar de atos de corrupção no âmbito do Contrato 21/2001, conforme conjunto probatório juntado aos autos: Denúncia do MPF/GO (peça 41) e termos e anexos dos acordos de colaboração (peças 42-55) celebrados por dirigentes da CCCC entre 2015 e 2016.
	Os defendentes, devidamente citados, deixaram transcorrer em branco o prazo para resposta, estando configurada sua revelia, o que autoriza o prosseguimento do processo, nos termos do art. 12, § 3º, da Lei 8.443/1992, c/c o art. 202, § 8º, do Regimento Interno do TCU. Considerando o princípio da verdade material que rege esta Corte de Contas, os argumentos de defesa apresentados pelos demais defendente citados poderão ser aproveitados em favor dos ex-gestores da Valec, se for o caso.
	Não havendo manifestação das partes interessadas nem elementos para que se possa efetivamente aferir e reconhecer a ocorrência de boa-fé na conduta dos responsáveis, este Tribunal pode, desde logo, proferir o julgamento de mérito pela irregularidade de suas contas, conforme art. 202, §§ 2º e 6º, do Regimento Interno do TCU. Esse entendimento está amparado, por exemplo nos Acórdão 3604/2015-TCU-Primeira Câmara (rel. Ministro Bruno Dantas) , 5.070/2015-TCU-2ª Câmara (rel. Ministro-Substituto André Luís de Carvalho) e 2.424/2015-TCU-Plenário (rel. Ministro Benjamin Zymler) .
	Propõe-se ainda a aplicação aos responsáveis, individualmente, a multa prevista no art. 57 da Lei 8.443/1992, bem como considerar grave as infrações por eles cometidas para fins de aplicação da sanção de inabilitação para o exercício de cargo em comissão ou função de confiança, nos termos do art. 60 da Lei 8.443/1992.
III. Da citação da empresa e seus colaboradores
III.1. Construções e Comércio Camargo Corrêa (peça 142) .
	Preliminarmente, a construtora centra-se em parecer técnico trazido pela empresa e de autoria da Sra. Sandra Patrícia Echeverría Fernandez, mestre em engenharia. Alega que o parecer não teria tratado de defender os preços contratuais praticados, mas sim de colaborar com o TCU no sentido de remontar uma referência de preços de obras similares, em termos de localização, extensão, prazo e/ou período histórico. Afirma que a comparação teria sido idêntica à realizada pela unidade técnica e que a sua conclusão é de que não teria havido superfaturamento no contrato objeto destes autos.
	Argumenta que este trabalho tem por objetivo auxiliar este Tribunal não apenas nesta TCE mas em outros processos existentes que envolvam obras ferroviárias similares. 	Nesse sentido, requer formalmente que seja formado um grupo de trabalho com participação da empresa e de unidade técnica desta Corte, a exemplo do que teria sido realizado no caso do Metrô de Salvador e do Canal do Sertão Alagoano, para que, com discussões técnicas e jurídicas aplicáveis, "possa-se chegar aos melhores e mais justos preços deste tipo de empreendimento".
	A construtora argumenta ainda que deveria haver um grupo, com equipe interdisciplinar, formado por representantes do TCU, da empresa defendente e da expert contratada (Sra. Sandra Patrícia Echeverría Fernandez) , o qual faria exame detalhado dos preços da obra. Aduz que o objetivo de suas alegações ultrapassaria o contrato específico destes autos e visaria "a construção de uma nova referência apta e capaz de parametrizar preços de obras similares, seja em sua localização, extensão, prazo e/ou período histórico".
	Sobre o mérito, a empresa Camargo Correa apresenta suas alegações de defesa segregando em dois aspectos: custos diretos e BDI. 	
	Quanto aos custos diretos, sustenta que o referencial adotado, o Sicro não seria adequado para obras ferroviárias, pois seriam obras de natureza mais complexa que as obras rodoviárias. Argumenta que as composições do Sicro devem ser adaptadas ao caso concreto, considerando as peculiaridades de obras ferroviárias quando comparadas às obras rodoviárias. Nesse sentido, cita trechos de literatura para reforçar seu argumento.
	Registra que as adaptações feitas nas composições de preço unitário de referência (CPUs) relativas aos itens da planilha de serviços direta da obra objeto desta TCE, seja para maior ou menor, tem-se que o contrato em análise apresenta um subpreço total de R$ 6.574.642,08. Ressalta, assim, que o custo direto contratado junto à construtora está abaixo dos referenciais de mercado ajustados.
	A respeito da taxa de BDI, a partir da suposta demonstração de que não haveria sobrepreço ao se comparar os custos diretos de contrato e de referência ajustados pela defendente, deduz que o superfaturamento apontado decorreria, em essência, da "diferença entre o BDI contratado e o BDI do Sicro (23,9%) , utilizado como referência".
	Sustenta que tal BDI não seria compatível com uma obra ferroviária, "inclusive segundo parâmetros desse próprio Tribunal de Contas, adotados na sua mais recentemente (sic) jurisprudência quanto ao tema". Segundo a defendente, as principais distorções estariam nos percentuais adotados para os itens "administração local" e "administração central", que afrontariam os parâmetros definidos no Acórdão 2622/2013-TCU-Plenário, de relatoria do Ministro Marcos Bemquerer.
	Para a defendente, adotando-se como parâmetro os percentuais definidos no 3º quartil do Acórdão 2622/2013-TCU-Plenário, o BDI apurado seria de 39,50%, "muito acima dos insuficientes 23,90% adotados como referência nas análises". A partir de tal percentual, entende que mesmo sem efetuar qualquer ajuste nas composições referenciais, "não há de se cogitar de qualquer irregularidade pecuniária na avença em exame".
	Por último, a construtora expõe que teria firmado acordos de colaboração com o MPF e com o Cade. Entende que esses acordos teriam consequências jurídicas tendo em vista que a empresa e seus colaboradores teriam pagos vultuosas quantias aos cofres públicos e se comprometido a colaborar com as investigações, além de ter introduzido o mais completo e efetivo programa de compliance existente. Segundo suas afirmações, "Tudo vem sendo cumprido rigorosamente, a justificar necessidade de tratamento diferenciado à empresa".
	Em seguida, traça conceitos teóricos relacionados ao instituto do acordo de leniência, argumentando que se trata de um instrumento dúplice, visto que de um lado consiste em técnica especial de investigação, de outro lado, consiste em meio de defesa à disposição do infrator para que possa avaliar os cenários relacionados a sua "efetiva punição".
	Argumenta que o acordo de leniência pressupõe a obrigação de o particular prestar ao Estado as informações requisitadas, em contrapartida, o Estado deve garantir a segurança jurídica da avença, com observância ao devido processo legal, ao contraditório, à ampla defesa, à boa-fé e à expectativa legítima de obtenção de benefícios por colaborar.
	Alega que o acordo celebrado com o MPF teria sido aprovado pelos procuradores da Força-Tarefa da Lava Jato em Curitiba e homologado pelo Juiz Sérgio Moro. Conclui, portanto, a empresa que "não havendo identificação de descumprimento do Acordo de Leniência em questão, não há de se aventar a possibilidade de imposição de qualquer outra penalização à CCCC e/ou aos seus Colaboradores".
	Aduz que o acordo de leniência deve ser pautado por consistência material alcance amplo de forma a evitar incongruências, repetição de sanções (bis in idem) ou efeitos injustos em relação ao colaborador, com a múltipla incidência punitiva. Após essas questões, passa a defender que o MPF seria a instituição com competência para celebrar acordo de leniência. Em razão disso, a empresa argumenta que seria necessário estabelecer uma relação cooperativa entre o MPF e os demais órgãos de controle.
	Dessa maneira, defende que os efeitos dos acordos sejam levados em consideração por este Tribunal, especialmente em relação aos valores que já foram lá negociados a título de reparação em razão dos ilícitos que foram confessados e seus efeitos neste caso concreto. Indaga como lidar com a vedação ao bis in idem tendo em vista que a reparação de dano pode ser alcançada em todas esferas e por diferentes órgãos de controle.
	Ressalta que se comprometeu a pagar os valores relativos aos contratos firmados com a Valec e que os valores eventualmente indicados neste TCE devem ser compensados com aqueles valores adimplidos ou em processo de pagamento. Destaca ainda a necessidade de reconhecimento, por exemplo, da suficiência do apenamento para o colaborador, bem como sua condição privilegiada, com a aplicação de atenuantes pela colaboração prestada e a desnecessidade de reincidência de penas, quando já exaurida sua finalidade com a aplicação de uma ou algumas delas.
	Com isso, entende que a indicação de prejuízo aos cofres públicos nestes processos já foi devidamente ressarcido, sendo a compensação necessária, diante dos termos e condições, inclusive pecuniárias, dos acordos existentes já firmados com o MPF e Cade. Por fim, reitera que não há como não se reconhecer a regularidade dos preços praticados pela empresa neste contrato específico, muito embora confessado o ilícito de cartel.
III.2. Análise
	Inicialmente, cabe ressaltar que os argumentos técnicos acerca das composições de preços unitários expostos pela empresa defendente, por meio de parecer técnico da lavra de profissional por ela contratada, serão examinados no tópico seguinte desta instrução.
	Especificamente quanto à apresentação do referido parecer elaborado por profissional contratada pela empresa defendente, merecem ser feitos alguns comentários. Em primeiro lugar, o valor probatório desse parecer é mitigado pelo fato de se tratar de autora não equidistante das partes. A jurisprudência do TCU traz esse entendimento, conforme Acórdão 3605/2015-TCU-Primeira Câmara (Rel. Min. Bruno Dantas) e 3.947/2009-Primeira Câmara (Rel. Min. Augusto Nardes) . Eventuais laudos técnicos particulares possuem baixo valor probatório, embora devam ser considerados e examinados, o que, frise-se, será feito nesta instrução em outro tópico específico mais adiante.
	No tocante à solicitação da empresa de formação de grupo de trabalho para debater novamente o caso, a empresa se vale do exemplo do caso das obras civis do Metrô de Salvador/BA (Acórdão 2861/2018-TCU-Plenário, Rel. Min. Subs. Augusto Sherman Cavalcanti) . Ocorre que aquele caso possui várias peculiaridades que o diferenciam dos presentes autos, a começar pelo fato de que, no caso das obras civis do Metrô de Salvador (Contrato SA-01) , o contrato não contava com planilha orçamentária detalhada de preços e quantidades.
	Ademais, em razão da baixa qualidade do projeto, houve significativas e profundas mudanças de concepção de engenharia da obra. Posteriormente, o consórcio contratado elaborou uma planilha orçamentária, a qual foi considerada imprestável pelo Tribunal. 	Por fim, a etapa de interação entre a unidade técnica (SeinfraPortoFerrovia) e o consórcio contratado foi excepcionalmente realizada em razão dessas peculiaridades, consoante expõe o Voto do Relator abaixo transcrito:
49. As alegações de defesa produzidas pelas empresas integrantes do Consórcio Metrosal conduziram à excepcional etapa de conversações entre a unidade técnica deste Tribunal e representantes daquela, consoante explicitado em instrução de peça 617, onde restou consignado que "4. Dado o elevado volume dos Estudos empreendidos pela Proficenter, contratada do Consórcio para a elaboração do seu orçamento, o Consórcio Construtor Metrosa1 propôs à então SecobHidroferrovias, unidade técnica responsável pela instrução do TC Processo 002.588/2009-0, a realização de um ciclo de reuniões para que fossem explicitados de forma detalhada os ajustes empreendidos e as principais conclusões alcançadas." (os destaques constam do texto original) 
	Situação diversa ocorre nos presentes autos. Não é necessário realizar tal etapa de reuniões, haja vista o conhecimento acumulado pelas equipes técnicas do TCU acerca de obras da FNS, as quais são recorrentemente auditadas pelo TCU desde, pelo menos, o ano de 2008.
	Não obstante, de forma a privilegiar sempre o contraditório e a ampla defesa, convém comentar que esta unidade técnica tem recebido representantes da CCCC para tratar deste e de outros processos, sempre que solicitado formalmente pela empresa e obtida a anuência do respectivo Ministro Relator. Ante essas razões, não cabe acolher o requerimento da empresa de realizar reuniões ou novas conversas entre unidade técnica e a empresa defendente.
	Sobre a utilização do Sicro em obras ferroviárias nos casos dos custos diretos, inicialmente, nos processos de fiscalização de obras desta Corte, como presunção, adotam-se os referenciais oficiais da Administração Pública como balizador de preços, estes considerados como preços de mercado. No presente caso, foi utilizada como referência a metodologia já sedimentada neste Tribunal na análise de obras ferroviárias, a partir dos preços delineados no Acórdão 462/2010-TCU-Plenário, de rel. Min. Valmir Campelo (TC Processo 018.509/2008-9) .
	Naquele processo, após ampla e profícua discussão acerca do sobrepreço no Contrato 22/2006, o Pleno deliberou pela viabilidade de utilização do Sicro, com adoção integral dos preceitos, critérios e métodos constantes no Manual de Custos Rodoviários, para serviços de terraplenagem, drenagem, obras-de-arte correntes e especiais, sinalização vertical, obras complementares, proteção vegetal e demais serviços de infraestrutura ferroviária. Nesse sentido, citam ainda os Acórdão 1922/2011-TCU-Plenário, de rel. Min. Valmir Campelo.
	Por questão de uniformização, os preços de referência passaram a ser utilizados em todas as auditorias do TCU nos diversos lotes da FNS, estando já assentado na jurisprudência da Casa o acerto da metodologia empregada pela unidade técnica especializada para a avaliação dos preços avençados e que culminou na constatação da existência de dano ao erário em todos os outros dez lotes da ferrovia, no trecho fiscalizado em 2008.
	Ainda que se tenha adotado a metodologia empregada no TC Processo 018.509/2008-9, cabe ressaltar que foram realizadas adaptações nas composições de preços unitários para levar em consideração as particularidades das obras em comento, a exemplo da inclusão de determinados custos de transporte, dentre outros itens, além de algumas observações feita pela própria construtora. Dessa forma, as particularidades das obras que impactam os preços referenciais utilizados foram contempladas nas análises de preço.
	Em relação às alegações trazidas pela empresa defendente atinentes ao BDI referencial adotado pela SeinfraOperações, observa-se que a taxa adotada pela unidade técnica é proveniente do Sicro na data-base em questão (nov./2004) . Nesse particular, o BDI paradigma do Sicro é composto por percentuais médios de mercado, muito utilizados em obras rodoviárias e ferroviárias. Esta Corte de Contas também o utilizou no exame de sobrepreço e superfaturamento de vários empreendimentos dessa tipologia.
	Acerca disso, vale destacar que a jurisprudência do TCU é pacífica no sentido de ser viável a adoção do Sicro como paradigma de preços para obras ferroviárias, inclusive a taxa de BDI, conforme Acórdãos 2.843/2008, 462/2010, 3.061/2011, 3.003/2014 e 1.884/2014, todos do Plenário. Nesse diapasão, os valores informados no Sistema de Custos Rodoviários - Sicro para os BDI e para os custos unitários de serviços e respectivos insumos aplicam-se, também, a obras ferroviárias, dada a similaridade dos empreendimentos.
	Sobre as alegações relativas ao acordo de leniência celebrado com o MPF, de plano, verifica-se que a empresa defendente não adotou postura efetivamente colaborativa no tocante aos processos que tramitam nesta Corte que tratam da apuração de superfaturamento nos contratos de execução de obras da FNS, especificamente quanto ao Contrato 21/2001-Lote s/n (presentes autos) e ao Contrato 15/2006-Lote 2 (TC Processo 004.058/2015-1) . 	No presente caso, não obstante tenha admitido a ocorrência de ilícitos graves na execução do objeto contratado, a empresa não admitiu a existência de superfaturamento.
	Conquanto reconheça que não haja óbices à empresa adotar o caminho de se defender, trazendo reiterados questionamentos aos apontamentos feitos pela unidade técnica, sendo tal procedimento perfeitamente possível e viável em nosso ordenamento jurídico, o que se quer dizer é que se requer de uma empresa que celebrou acordos de colaboração com o Estado brasileiro uma postura compatível com o princípio da boa-fé objetiva.
	Considera-se que a empresa celebrante de acordo de não persecução com o MPF deveria juntar aos autos elementos que apontem para o ressarcimento ao erário, admitindo a ocorrência de superfaturamento, por esse ser um ilícito tipificado na Lei 12.846/2013 (art. 5º, inciso IV, alíneas "f" e "g") . No caso em tela, há ainda que se considerar que as fiscalizações do TCU demonstraram haver robustos indícios de superfaturamento em diversos contratos da FNS, o que balizou a conversão dos vários processos de fiscalização em TCE.
	Cabe ressaltar ainda que os acordos de leniência e outras formas de colaboração não podem afastar o Tribunal do exercício de suas funções. Este Tribunal vem mantendo o entendimento de que, embora se deva levar em consideração as louváveis iniciativas de colaboração, ao tomarmos suas decisões, esta Corte não pode se furtar de cumprir seu papel constitucional de buscar o ressarcimento do dano sofrido pelos cofres públicos, conforme consignado no Acórdão 483/2017-TCU-Plenário, de rel. Min. Bruno Dantas) e de acordo com o art. 16, § 3, da Lei 12.846/2013 (Lei Anticorrupção) .
	Quanto à eventual compensação do débito, frisa-se que este Tribunal entende que, constatado superfaturamento, é legítima a compensação de débitos pela empresa contratada, diante de indiscutível existência de dívidas recíprocas e das dificuldades inerentes ao processo de reparação de dano ao erário, bem como com fundamento no art. 54 da Lei 8.666/1993, que prevê a aplicação supletiva de normas do direito privado aos contratos administrativos, como é o caso do instituto da compensação, constante do art. 368 da Lei 10.406/2002 (Código Civil) . Nesse sentido, cita-se o Acórdão 1127/2017-TCU-Plenário, rel. Min. José Múcio Monteiro.
	No entanto, no caso de compensação do débito ora imputado em relação a valores abarcados por acordos de não persecução celebrados com o MPF, algumas considerações relevantes devem ser feitas para elucidações do caso concreto. Nos termos do art. 16, §§ 2º e 3º, da Lei 12.846/2013, o acordo de leniência só pode dispor sobre as sanções do art. 6º, inciso II (publicação extraordinária da decisão condenatória) ; do art. 19, inciso IV (proibição de receber incentivos, subsídios, subvenções, doações ou empréstimos de órgãos ou entidades públicas e de instituições financeiras públicas ou controladas pelo poder público) e de redução da multa.
	Verifica-se, assim, que não há qualquer previsão na Lei 12.846/2013 de que parcelas inseridas em acordos de leniência possam abater os danos causados, a não ser que alguma parcela esteja expressamente prevista na avença como reconhecimento de superfaturamento e consequente ressarcimento, por parte da empresa leniente, de danos provocados à Administração Pública. Nesse sentido, vale mencionar trechos do Voto condutor do referido Acórdão 2677/2018-TCU-Plenário, Exmo. Ministro Benjamin Zymler anotou os seguintes entendimentos:
Avalio que na fase de cobrança executiva desta tomada de contas especial eventuais ressarcimentos efetuados pela Odebrecht em face dos acordos de leniência com o MPF e com a CGU/AGU poderão ser utilizados para abatimento das dívidas ora imputadas, desde que configurada a identidade dos fatos geradores.
	Ainda nesse sentido, vale trazer à baila as discussões travadas na sessão em que foi prolatado o referido decisum (Sessão Ordinária de 21/11/2018) , em que a Douta Procuradora-Geral do Ministério Público junto ao TCU (MPTCU) , Dra. Cristina Machado da Costa e Silva, formulou pergunta ao Ministro Relator sobre essas questões, conforme a seguir transcrito:
Procuradora-Geral do MPTCU Cristina Machado da Costa e Silva: (...) . Aqui no item 9.1.2, diz assim, isso foi em razão do despacho do Juiz Sérgio Moro, que "os pagamentos efetuados no âmbito dos acordos de leniência e de colaboração, a título de multas ou confiscos, devem ser considerados para amortização dos valores das indenizações, se maiores, apuradas contra os responsáveis colaboradores. A minha dúvida é a gente vai permitir a utilização do valor pago a título de multa para quitar o dano?
Porque eu vejo aqui no seu voto, no parágrafo 157, diz assim: Avalio que na fase de cobrança executiva desta tomada de contas especial eventuais ressarcimentos efetuados pela Odebrecht em face dos acordos de leniência com o MPF e com a CGU/AGU poderão ser utilizados para abatimento das dívidas ora imputadas, desde que configurada a identidade dos fatos geradores, que é o que eu penso também que deve ser.
A gente vai ter que ver, se realmente lá no âmbito do acordo foi feito o pagamento de um dano, e aqui no Tribunal a gente vai utilizar o mesmo fato gerador para aplicar o dano? Não, a gente realmente tem que verificar e fazer esse abatimento. Agora, no item, como Vossa Excelência acompanhou o que disse o Juiz Sérgio Moro, a gente estaria permitindo, da forma como ele colocou, que as multas, que tem caráter sancionatório, seriam utilizadas para quitar danos. Era esse o esclarecimento que eu gostaria de obter.
 (...) 
Ministro Benjamin Zymler: (...) . A pergunta que coloca a Douta Representante do Ministério Público é difícil de ser respondida pelo seguinte. Os acordos de leniência assinados pelo Ministério Público, os primeiros, não trazem expressamente as imputações dos valores a serem pagos, ou seja, não discriminam o que é débito, o que é dano, o que é multa. Esses acordos de leniência, no fundo, recebem o nome de acordo de leniência, mas os próprios procuradores, em debates que tenho participado, explicaram que isso têm apenas o nomen iuris de acordo de leniência, são fechamentos de delações premiadas em que se busca...
Ministro Bruno Dantas: São acordos de não persecução, na verdade, em que se compromete a não propor a ação de ressarcimento.
Ministro Benjamin Zymler: Eles não apresentam mais nenhuma informação adicional, além daquelas das delações premiadas dos dirigentes e dão um fecho com uma imputação de uma sanção, uma contraprestação pecuniária imputada à empresa e, como disse o Ministro Bruno Dantas, o Ministério Público se propõe a não entrar com ações de improbidade, transcendem o limite da esfera penal. Essa é uma questão a ser decidida a posteriori.
 (...) 
Ministro Benjamin Zymler: Alguns sim, outros não. Houve uma evolução no sentido de, em alguns acordos de leniência, há uma menção de que esses valores deverão ser abatidos de eventuais débitos a posteriori definidos contra a empresa. Mas, os primeiros acordos de leniência, como o da Camargo Corrêa, não havia nenhuma menção à natureza jurídica do pagamento que a Camargo Corrêa se comprometeu a fazer ao Estado. Então, eu não saberia responder a Vossa Excelência. E, por isso, eu coloquei 'multas' (...) para que, se deduzido, a posteriori, que a multa tem um caráter de ressarcimento, que, a posteriori na execução... Eu estou deixando a bola para depois. Não quero entrar numa dividida agora numa zona muito complicada.
 (...) 
Ministro Bruno Dantas: A respeito desse tema, na tarde de hoje, o CADE está decidindo sobre a homologação de alguns acordos de leniência referentes (...) ao Cartel da Lava Jato. Uma das cláusulas que eles estão colocando, até porque o CADE não pode dispor sobre dano, eles somente dispõem sobre as multas, eles criaram uma fórmula de cálculo da multa, que pode decrescer à medida que o dano seja pago aqui perante o TCU. Eles criaram uma fórmula que amarra o valor da multa ao pagamento do dano. (...) .
Ministro Benjamin Zymler: Só para complementar (...) . Em relação aos acordos de leniência com a CGU, a coisa é bem diferente. Eles usam aquele método tripartite. O valor a ser pago pela empresa é o valor da corrupção devolvida, o valor do lucro ilícito deduzido dos demonstrativos contábeis e dos outros dados da empresa, e a multa proveniente da Lei de Improbidade Administrativa ou da Lei Anticorrupção. Então, por certo, essa multa não pode ser utilizada para fins de abatimento de débito. Mas, eu botei a palavra 'multas', porque assim foi denominado em alguns acordos de leniência. Mas, essa é uma discussão que deve ser feita a posteriori. E mais, no acordo de leniência da Odebrecht com a CGU, há uma imputação do débito aos diversos contratos, então, a gente saberá, a priori, quais são os valores relativos a UDA/UHDT para fins de abatimento, não será todo o débito [inserido no acordo]. No caso do acordo de leniência do Ministério Público, não há essa imputação, então o que abater, quanto abater, isso vai ter que ficar para a fase de execução e eu não saberia responder a essa pergunta agora. (...) .
 (transcrição de parte da sessão ordinária do Plenário do TCU de 21/11/2018 - elaboração própria e destaques acrescidos) 
	Portanto, a partir de: (i) manifestações dos ministros na sessão ordinária do Plenário do TCU de 21/11/2018; (ii) leitura sistemática da parte dispositiva do acórdão e do voto do Relator; e (iii) assente em um princípio de harmonização e concordância lógica entre ambos os excertos, compreendo que o Plenário do TCU insculpiu tal entendimento (amortização parcial ou total de débitos imputados pelo TCU a partir de valores pagos em acordos de leniência ou de não persecução) para fins de execução de medida de arresto de bens, não havendo se pronunciado sobre eventual amortização de valores para o efetivo ressarcimento do débito apontado pelo Tribunal.
	Ademais, cabe lembrar que esse tema foi objeto de embargos de declaração opostos pelo MPTCU (cf. peça 335 do TC Processo 000.168/2016-5) em face do Acórdão 2677/2018-TCU-Plenário. Em sua peça recursal, a E. Procuradora-Geral do MPTCU consigna entendimento de que:
32. A omissão e a obscuridade que fundamentam este recurso residem no fato de que, nos termos como redigido o subitem 9.11.2 do acórdão embargado, pode-se chegar a uma conclusão diferente da que foi ventilada no Voto. Conforme o texto do aludido subitem, impõe-se como premissa a ser aplicada na execução da medida de arresto de bens, que "os pagamentos efetuados no âmbito dos acordos de leniência e de colaboração, a título de multas ou confiscos devem ser considerados para amortização dos valores das indenizações, se maiores, apuradas contra os responsáveis colaboradores".
33. A redação do subitem 9.11 do Acórdão 2677/2018-TCU-Plenário, de ciência à Advocacia-Geral da União e à Petrobrás de seus termos, reproduz as condicionantes impostas ao compartilhamento de provas com o TCU, em despacho exarado no dia 2/10/2018 pelo d. Juízo da 13ª Vara Federal de Curitiba, no âmbito da Petição n° 5054741-77.2015.4.04.7000/PR, em particular das premissas a serem aplicadas na execução da medida de arresto de bens.
34. Mesmo tendo tais condicionantes sido impostas por despacho judicial, entende-se que sua interpretação deve guardar harmonia com as competências e prerrogativas do TCU e manter coerência com a argumentação desenvolvida no Voto condutor do Acórdão. A leitura mais apropriada da decisão judicial à luz do caso tratado nesta tomada de contas é a de que se pode amortizar o valor da indenização, entendida como o débito imputado no acórdão, dos pagamentos efetuados no âmbito dos acordos de leniência e de colaboração a título de ressarcimentos, mas não de multas.
35. O próprio texto do subitem 9.11.2, ao afirmar que "devem ser considerados" os pagamentos dos acordos para amortização de indenizações, não explicitou a forma como essa amortização deve ser efetuada, não impondo regra taxativa. A razão subjacente à amortização é evitar a dupla condenação do responsável ao ressarcimento, quando imposto por distintos órgãos pelo mesmo dano. No entanto, é necessário esclarecer de que modo o arresto de bens deve ser executado.
36. Portanto, para superar a omissão apontada no subitem 9.11.2 do julgado ora embargado, pugna-se para que se esclareça como o arresto de bens deve ser conduzido pelos executores do acórdão, visando manter a coerência lógica do ordenamento, com a distinção entre multa e ressarcimento. Nesse sentido, entende-se que o subitem 9.11.2 do Acórdão 2677/2018-TCU-Plenário deve ser reavaliado para que fique esclarecida a possibilidade de amortização do débito apenas em relação às parcelas dos acordos de leniência e de colaboração relativas ao ressarcimento do dano, excluídas as multas.
37. Observe-se que o subitem 9.11 trata de ciência de caráter geral à Advocacia-Geral da União e à Petrobrás. Assim, ele é aplicado não apenas à Odebrecht, mas também aos demais condenados em solidariedade que tenham celebrado acordos com outras instituições. (os destaques constam do texto original) 
Por fim, dado o caráter de restituição que tem o débito imputado pelo TCU, sua compensação na fase de cobrança também deve estar condicionada à paridade entre os cofres credores das parcelas de restituição das duas origens. Não faria sentido considerar quitado um débito se o pagamento não se destinou à entidade ou empresa que sofreu o dano.
Ante o exposto, conclui-se que eventuais recolhimentos ao erário feitos em outras instâncias devem ser levados em conta, com a devida compensação, na fase de execução do acórdão condenatório, de forma a evitar ressarcimento em duplicidade, caso haja configurada a identidade dos fatos geradores e dos cofres de destino nestes autos e o acordo de leniência celebrado pela empresa defendente. Não obstante, é imprescindível que esse abatimento ocorra apenas no tocante às parcelas que respondem pelo dano acordado nas avenças tanto do MPF, como da CGU. Nos termos da Lei 8.443/1992, dano e multa possuem natureza distintas.
III.2. Parecer técnico trazido pela Camargo Correa (peça 145) .
A parecerista MSc Sandra Patrícia Echeverría Fernandez em nome da empresa Construções e Comércio Camargo Correa S/A - CCCC, aponta que "grande parte relevante do indício de sobre preço está ligada à grande diferença entre o BDI adotado pelo SICRO 2 (23,90%) e o praticado no Contrato (48,00%) ".
Ao refazer a planilha do superfaturamento, descontando-se apenas os respectivos BDI's, a parecerista aponta que a diferença de sobrecusto foi de 11,12% em relação aos parâmetros do Sicro2 adotada pela unidade técnica. Ou seja, a diferença de sobrecusto seria de R$ 12.183.494,62, a preços iniciais de jul/2001 (Anexo da peça 142, em mídia digital e cópia na peça 145) .
A metodologia empregada pela parecerista será objeto de análises nos itens seguintes:  
III.2.1. Dormente monobloco de concreto protendido para bitola de 1,60/1,00m (peça 145, p. 8-14) .
A parecerista indica que a composição considerada pela unidade técnica foi baseada em um estudo realizado pela Valec, mostrando toda a sistemática utilizada no processo de fabricação do dormente monobloco de concreto protendido, utilizando a montagem de uma fábrica padrão com tecnologia nacional (Anexo I, peça 145, p. 177-227) .
Segundo a parecerista, estabelecendo-se um comparativo da composição referencial com o estudo realizado pela consultoria contratada pela Valec, estariam faltando "algumas premissas que diz não se enquadrar no orçamento analisado", conforme segue:  
As composições foram montadas para uma produção variando de 210.000,00 até 330.000,00 dormentes, situação que não acontece no orçamento questionado já que a quantidade de dormentes é de 71.908,00.
Prazo de produção máxima de 16 meses, com dois turnos de trabalho e horas extras adicionais. O prazo inicial da obra foi de 12 meses, pelo anterior seria inexequível a montagem da fábrica e a produção dos dormentes.
	Acrescenta outros pontos que julga não permitir a utilização do preço sugerido pelo TCU:
Não foi contabilizada uma área especifica dentro do canteiro de obra destinada à montagem da fábrica.
O solo que sustentará a fábrica de dormentes em algumas situações (dependendo do tipo de solo) deverá receber um reforço na sua estrutura já que suportara esforços bastante consideráveis. Estes tipos de melhoramento de solo não estão considerados em nenhum momento e ignorar este item poderá criar situações que posteriormente atrasariam consideravelmente a obra.
Para a montagem da fábrica foram utilizados inúmeros equipamentos, no entanto foi verificado que o custo da mobilização e da desmobilização não está contabilizado nem na composição dos dormentes, nem como um item separado, nem na mobilização total da obra.
Também não foram contabilizadas as refeições, nem o acréscimo na área do refeitório, do alojamento e das demais instalações que dependem da quantidade de funcionários.
Dentro da composição não está representado o pagamento das horas extras.
A composição do TCU não considera o transporte de alguns materiais desde seu fornecedor até a obra, como por exemplo, o aço de protensão, que na memória de cálculo do mesmo TCU foi considerada como 1.000,00 km.
Com relação à protensão não foi observado na composição os equipamentos nem a mão de obra especializada para esse serviço.
As composições tanto do TCU, como o apresentado no Anexo 1, consideram os dormentes entregues na fábrica (dentro do canteiro) , devendo ser incluídos outros, conforme segue:
- Carga de dormentes;
- Transporte local da fábrica até a obra;
- Descarga de dormentes;
A parecerista manifesta-se ainda por considerar "a composição sugerida pelo TCU não representa a produção de dormentes utilizados na obra por todos os itens acima questionados", e que para a quantidade utilizada nesta obra (Contrato 021/2001) "o mais coerente é comprar os dormentes prontos" (peça 145, p.10) . 
Conclui após empreender o comparativo entre a composição referencial e o estudo da consultoria da Valec, ser mais adequado adotar as composições baseadas na estrutura do "NOVO SICRO", retroagidos para a data-base contratual, conforme segue:
3009006 - Dormente de concreto monobloco protendido, bitola mista (und) ;
3009283 - Posicionamento com pórtico de dormentes de concreto, bitola mista (km) ;
5909126 - Carga, descarga e manobra de dormentes de concreto - bitola mista - em vagões plataforma com capacidade de 100 t (t) ;
5909129 - Transporte de dormentes em via férrea com locomotiva diesel/elétrica (t.km) .
Apresenta o custo do dormente, em R$127,61/unidade (peça 145, p. 10) 
III.2.1.1. Análise:
Inicialmente, registra-se que o critério adotado pela parecerista ao propor comparar apenas os custos dissociados dos respectivos BDIs, contraria a Jurisprudência do Tribunal, a exemplo do julgamento proferido nos autos do TC Processo 021.283/2008-1, que envolveu a própria empresa CCCC no lote S/N, prolatado pelo Acórdão 2447/2014-TCU-Plenário (Rel. Voto Ministro Aroldo Cedraz) . 
O Ministro ponderou ser "impertinente o argumento de que se deveria comparar o custo de cada item de serviço previsto no Sicro com o custo consignado no contrato, sem considerar o BDI. Porquanto, "o que interessa ao Tribunal é comparar preços que, ao final, são aqueles que nos fazem chegar aos valores efetivamente gastos pela administração". 
Em relação à alegação da parecerista ao mencionar a composição da unidade técnica ter relação com o estudo realizado pela Valec, contido no Anexo I (peça 142) . Esclarece-se que a composição referencial de preço para dormentes decorreu no âmbito do processo TC Processo 018.509/2008-9, para as obras localizadas no estado do Tocantins, e no âmbito do TC 021.283/2008- 1, para as obras no estado de Goiás. Sendo ratificadas pelo Tribunal pelo Acórdão 462/2010-TCU-Plenário.
A seguir, a análise do estudo realizado por uma consultoria contratada pela Valec, em 2012, que subsidiou os apontamentos da parecerista frente à composição referencial:
III.2.1.1.1 Análise da composição de preços da consultoria Valec referenciado pela parecerista da CCCC.
Rememora-se que as obras dos lotes 01 a 07 da Fiol foram licitadas pela Valec na Concorrência nº 005/10, em 04/05/2010, e as obras da Extensão Sul, da Ferrovia Norte-Sul, 1S a 5S, foram licitadas pela Valec na Concorrência 004/2010, em 18/08/2010. Ambas as licitações foram no ano de 2010, com data-base para o mês set/2009. Não havendo qualquer vínculo que pudesse relacionar o estudo realizado pelo consultor da Valec, por ser 2 (dois) anos posterior às licitações dos lotes da Fiol e da Extensão Sul da FNS.  
Caso houvesse alguma relação, poderia estar relacionada com o processo de repactuação dos contratos da Fiol e da Extensão Sul, em 2012. Porém em nenhum momento ficou demonstrada pela parecerista.  Rememora-se que o Tribunal prolatou o Acórdão 1712/2012-TCU-Plenário (Rel. Voto Min. José Mucio Monteiro) , determinando que a Valec repactuasse os contratos para fornecimento de dormentes e materiais de fixação de trilhos, após constatar preços acima dos de mercado. 
Algumas incongruências no estudo da consultoria da Valec, estão adiante relacionadas, que permite concluir pela inadequação do comparativo apresentado pela parecerista: 
 estimativa de vida útil das fábricas inferiores ao previsto no Sicro
A vida útil da fábrica foi fixada em 5 (cinco) anos pelo consultor da Valec.  O tempo estimado pelo Sicro é de 10 (dez) anos. Pelo comparativo infere-se que uma menor vida útil do empreendimento acarretará a elevação do custo horário operativo da fábrica de dormentes, por conseguinte um maior custo unitário para os dormentes;
	b) conceito de Canteiro de Obra divergente do previsto no Sicro
O Manual de Custos Rodoviários, Volume1_un_2003, Metodologia e Conceitos, prevê para as instalações das fábricas de pré-moldados, compor o Canteiro de Obras. Ou seja, os custos das instalações das fábricas devem estar computados como canteiro de obras. De modo a não diluir os custos das instalações físicas dos barracões e outras instalações no preço unitário de dormentes;
Inadequação nos custos operativos das fábricas prevista no estudo da consultoria da Valec, frente aos previstos na tabela de custos da própria Valec  
O referencial de preços da Valec/2009, apresenta o custo operativo da fábrica de dormentes em R$ 612,50/h (tab. set/09) , para produção de 30 dormentes/hora. Equivalente ao custo unitário/dormente de R$ 20,42/unidade.  
O referencial de custo apresentado pelo estudo do consultor da Valec prevê para o custo operativo da fábrica em R$ 1.218,95/h, para produção de 44,44 unidades/hora. Equivalente ao valor unitário do dormente de R$ 27,43/unidade. 
A diferença percentual de sobrepreço no estudo do consultor da Valec é na ordem de 34,33% (R$27,43-R$ 20,42) /R$ 20,42. Denotando-se equívoco da parecerista ao propor comparar o referencial de preços paradigma do TCU com o estudo realizado pelo consultor, sem observar a devida aderência aos preceitos trazidos pelo Sicro, os preços de mercado para os dormentes e materiais de fixação, conforme prolatado no Acórdão 1712/2012-TCU-Plenário.
Quanto à proposta da inclusão de horas extraordinária e noturnas na fabricação de dormentes, pela parecerista, não procede. O Manual de Custos Rodoviários do Dnit não prevê a inclusão de horas extraordinárias ou noturnas nas composições de preços:
1.2.2 CÁLCULO DOS CUSTOS DE MÃO-DE-OBRA
a) Custo da Mão-de-obra em Horas Normais, Horas Extraordinárias e em Trabalho Noturno
O custo da mão de obra é calculado pelo SICRO considerando todo o trabalho desenvolvido em horas normais, o que é satisfatório para a obtenção de preços de referência. Não serão incluídos no sistema os cálculos do custo da mão-de-obra em horas extraordinárias e em trabalho noturno. Volume1_un_2003, Metodologia e Conceitos, p. 17) 
Considerando-se a produção referencial de 30 (trinta) dormentes/hora, em turno normal de serviço de 8 horas é possível produzir 240 dormentes/dia. No mês de 24 dias úteis seriam produzidas 5.760 unidades. Para produzir 71.908 dormentes bastariam apenas 12 meses e 15 dias. Percebe-se que não haveria a necessidade de horas extraordinárias ou horas noturnas para os trabalhadores. 
Em relação à pretensão da parecerista de retroação de custos do "NOVO SICRO", lançado em 2017 (atual Sicro/FGV) , com interstício temporal acima de 15 anos, deve ser rejeitada. A Jurisprudência do Tribunal neste caso, considera não reproduzir adequadamente as exatas condições da obra à época da assinatura do contrato, em 2001 (implantação do novo SICRO foi, em 26/4/2017, http://www.dnit.gov.br/noticias/dnit-lanca-novo-sistema-de-custos-referenciais-de-obras-sicro) .
No mesmo sentido, o Voto condutor ao Acórdão 854/2016-TCU-Plenário (Rel. Min. Benjamin Zymler) , estabelece as limitações para a sua adoção:
Com efeito, a correção ou a retroação de referenciais de preços, como o Sicro, por longos períodos não se presta para a verificação da compatibilidade dos valores contratados com os praticados no mercado à época do ajuste, uma vez que correções monetárias por períodos demasiadamente longos geram distorções, por não considerarem outras variáveis incidentes sobre a variação de preços. [..]. 
O mais adequado seria o emprego de referenciais da época da licitação, conforme Acórdão 173/2019-TCU-Plenário (Rel. Min. Benjamin Zymler) , que tratou da apuração do superfaturamento no Lote 2 da FNS, com referência a preços contemporâneos à contratação:
74. Assim, não tenho dúvidas de que, em face da proximidade temporal, a utilização do Sicro-2 com data mais próxima da data-base do contrato é a referência mais escorreita, por ser o critério que se presta melhor a avaliar o aspecto subjetivo das condutas dos responsáveis, visto que o exame que se exigiria de um agente público seria a comparação dos preços orçados com os vigentes em sistemas referenciais contemporâneos da contratação.
A partir das Jurisprudências acima, o emprego de referencial de custos do sistema "NOVO SICRO", retroagido à data-base do Contrato 021/2001, não devem ser acolhidos para os itens: 3009006 - Dormente de concreto monobloco protendido, bitola mista (und) ; 3009283 - Posicionamento com pórtico de dormentes de concreto, bitola mista (km) ; 5909126 - Carga, descarga e manobra de dormentes de concreto - bitola mista - em vagões plataforma com capacidade de 100 t (t) , e 5909129 - Transporte de dormentes em via férrea com locomotiva diesel/elétrica (t.km) . 
Em relação ao transporte de material do fornecedor até a obra para o Aço de Protensão. O transporte de 1.000,00 km, está referenciado como "Arame" na composição de preços. Porém, trata-se de fio de aço de 6 mm entalhado para protensão. Quanto ao sistema hidráulico de protensão, o dispositivo integra a fábrica de dormentes, não sendo remunerado em apartado do custo operativo da fábrica.
Sobre o transporte de dormentes para os locais de assentamentos e demais operações de carga e descarga nas frentes de serviços, encontra-se remunerado na Montagem de Linha (montagem de grade, na distância de 20 km) . Portanto, não integra a composição de dormentes.
Quanto ao equipamento de posicionamento com pórticos, não integra a composição de dormentes. A composição referencial prevê, conservadoramente, o transporte de dormente rodoviário, apresentando custos mais elevados que o modal ferroviário. Para o manuseio dos dormentes estão previstos outros equipamentos substitutos: a Empilhadeira, Cavalo Mecânico com Reboque para 29,5 toneladas e o Caminhão carroceria com Guindauto. Ou seja, embora o transporte de dormentes esteja previsto em outra composição, a parcela relativa à carga e o manuseio dos dormentes no pátio ou no local de aplicação podem ser realizados com esses equipamentos.
Além disso, a descarga e manobras de dormentes para transporte em via férrea (locomotiva Diesel/Elétrica, vagões plataforma) também não foram considerados. Na composição de preços da Montagem de Grade estão previstos o transporte rodoviário de dormentes e a carga e descarga de trilhos realizados com a Pá Carregadeira, Escavadeira Hidráulica e o Caminhão Guindauto, para eventuais deslocamentos de insumos na obra, inclusive para atender ao transporte de acessórios de fixação dos trilhos nos dormentes.
Por todo exposto, a composição apresentada pela Parecerista da CCCC, com o custo de R$ 127,6/unidade de dormente, não deve ser acolhida. O preço referencial calculado é de R$ 138,1839/unidade, após ajustes nas casas decimais conforme se apresentam nas tabelas do Sicro para custos horários de equipamentos, materiais e para a mão-de-obra (peça 146, p. 23) .
III.2.2. Lançamento de linha Bitola 1,60m (peça 145, p. 15-26) .
A parecerista informa que para este serviço também deveriam ser consideradas nas análises as seguintes composições de custos: alívio de tensões; carga de trilhos; descarga de trilhos; e transporte de trilhos. Alega ainda que não foi levado em consideração o acréscimo na mobilização e desmobilização de equipamentos e nem no custo da instalação e manutenção do canteiro de obras.
III.2.2.1. Análise:
Assiste razão à empresa quanto à inclusão do alívio de tensões para trilhos. O valor a ser incluído foi acolhido o cálculo demonstrado pela parecerista no valor de R$ 304,89/km, constante na composição da montagem de grade, na razão de 2 km/por km de via.
Quanto à carga de trilhos e descarga de trilhos, estão considerados na composição de Montagens de Grade (CPU 4, peça 146, p.8) , a Carregadeira de Pneus, a Escavadeira Hidráulica, bem como Caminhão Carroceria com Guindauto. Esses equipamentos atendem as operações com os trilhos, bem como para a descarga de dormentes e seu posicionamento. O transporte de dormentes está previsto na mesma composição CPU 4, numa distância média de 20km, indicada como Custo Unitário de Transporte (cut aço) por transporte local sem pavimento.
Em que pese a empresa alegar que a mobilização e desmobilização de equipamentos e a instalação e manutenção do canteiro de obras devesse ser considerada nesta composição, os critérios adotados nas composições de preços da Valec e do Sicro não preveem essa possibilidade.
Cabe esclarecer que a mobilização e desmobilização de equipamentos e instalação e manutenção do canteiro de obras encontram-se previstos no item I e subitens da planilha de preços unitários, de forma que a inclusão desses itens deve ser rejeitada por constar em item específico da planilha contratual.
Assim, o novo preço de referência do serviço é de R$ 35.328,5437/km (peça 146, p. 8) .
III.2.3. Escavação, carga, descarga e espalhamento, Mat. 1º cat (peça 145, p. 27-33) .
A parecerista alega que a produção da equipe considerada na composição de custos da unidade técnica deve ser alterada, "considerando que a motoniveladora para realizar o serviço de espalhamento tem uma velocidade de 130 m/min, não de 100 m/min, largura da lâmina 3,66 m e não de 3,55 m, largura útil de 0,61 L - 0,20 = 0,61 x 3,66 - 0,20 = 2,0326 e não 3,35 e número de passadas 4 e não 6, considerando o tempo fixo de 0,25 min."
Outra discrepância na produção de equipe feita pelo TCU estaria na formula para o cálculo da produtividade da motoniveladora P = 60.f.i.m.t/n. Afirma que o correto seria adotar fórmula de acordo com o Manual do de Custos Rodoviários Volume 4 - Composições de Custos Unitários de Referência Obras de Construção Rodoviária, Tomo 1 - Terraplenagem e Pavimentação.
III.2.3.1. Análise:
Assiste razão à parecerista quanto ao comprimento da lâmina da Motoniveladora modelo 120 G ser de 3,66 m (L) . Aplicando-se a fórmula 0,61L-0,20, obtém-se o comprimento útil de 2,0326 m.
Todavia, na operação de cálculo da produção, conforme leitura das premissas constantes na tabela do Sicro 2, a velocidade média de ida e retorno é de 130m/minuto; Largura útil da lâmina = 2,0326 m e 4 (quatro passadas) . Os dados diferem da apresentada pela empresa que considera os tempos de ida e retorno os mesmos valores, o que é irreal para a produção da motoniveladora, devendo ser adotada a média trazida apresentada pelo Sicro.
Deve ser desconsiderado o tempo fixo de 0,25 minutos por se referir de uso condicional apenas nos casos de execução de serviços para "Espalhamento" e "Acabamento" simultâneos. A indicação (*) , define não ser aplicável ao presente caso, conforme indica a tabela do Sicro2 (Vol. 4, Tomo 1 - Terraplenagem e pavimentação, p. 28) .
Os cálculos realizados a partir dos dados fornecidos pelo Sicro 2 resultam em produtividade de 658 m3/h (CPU 2, Produção da Equipe mecânica - PEM (peça 146, p.4-6) .
Devido à produção ser superior à calculada na planilha referencial de 556 m3/h, o que faria com que reduzisse o custo unitário, manteve-se inalterada a composição referencial, com o preço calculado de R$ 2,29/m3, com BDI de 23,9% incluso (peça 146, p. 46) .
III.2.4. Aterro grau de compactação 95% (proctor normal) (peça 145, p. 34-38) 
A parecerista argumenta que a composição adotada pela unidade técnica tem como referência a composição do Sicro 2. "2 S 01 513 01 - Compactação de material de bota-fora", mas dentro do mesmo sistema existe a composição: "2 S 01 510 00 - Compactação de aterros a 95% proctor normal". Nesse sentido, cita o Manual de Custos Rodoviários, Volume 4 - Composições de Custos Unitários de Referência, Obras de Construção Rodoviária, Tomo 1, Terraplenagem e Pavimentação, 2003, pág. 188.
III.2.4.1. Análise:
Assiste razão à empresa quanto ao emprego da composição código do Sicro 2: 2 S 01 510 00, para o serviço de aterro com grau de compactação de 95% do Proctor Normal, em substituição à composição para compactação de aterros em bota-fora, código Sicro 2: 2 2S 513 01.
Após recálculo com o referencial da composição Código Sicro 2 2 S 01 510 00, com os ajustes da exclusão da Motoniveladora, por ser remunerada no serviço de escavação, carga, descarga e espalhamento, obteve-se o preço de R$ 1,0222/m3, com BDI incluso de 23,9% (peça 146, p. 1617) . O item se apresenta superfaturado em R$ 0,86/m3.
III.2.5. Transporte até 2000 m material de 1ª Categoria (peça 145, p. 39-45) .
A parecerista alega que a composição analisada pela unidade técnica é a de "Transporte ATÉ 2000m de material de 1ª categoria", mas o correto seria a composição de "Transporte além 2000m". Menciona que a velocidade adotada deveria ser com média de DMT de 2500m.
Afirma que também foi observado fatores de correção diferentes ao especificado no Manual de Custos Rodoviários, Volume 4, Composições de Custos Unitários de Referência Obras de Construção Rodoviária, Tomo 1, Terraplenagem e Pavimentação, 2003.
III.2.5.1. Análise:
Assiste razão à empresa pelo equívoco do referencial adotado ser para transporte de material de 1ª categoria acima de 2000 metros (item 3.1.3) , já que a composição se refere a transporte de material de 1ª categoria até 2000 metros (item 3.1.2) . A produção horária foi para Caminhão Basculante de 10m3, para transporte de material de 1ª categoria, por rodovia não pavimentada, carga c/ escavadeira.
A Metodologia prevista no Sicro deve ser adaptada para a distâncias média de 1000 metros, por ser transporte até 2000 metros. Os valores de referência para as faixas de transportes que são escalonadas de DMT 800 a 1000 e DMT 1000 a 1200 devem ser tomadas pelas médias de tempos de percurso de ida e retorno: média de tempo de ida: 5,84 minutos [ (5,68+6,00) /2]; média do tempo de retorno: 2,18 minutos [ (2,00+2,36) /2].
O mesmo procedimento das médias foi aplicado para a velocidade de ida: 170,83 m/min [ (9,50+11,00) /2] km/h; e para a média da velocidade de retorno: 458,33m/min [ (27,00+28,00) /2] km/h.
Após os cálculos, obteve-se a produção horária de 60,24 m3/h. Valor muito próximo do obtido pela empresa de 60,13 m3/h, devido ao arredondamento. Conservadoramente manteve-se a produção de 60,24m3/h, para calcular o preço do item, em R$ 1,3429/m3, com BDI de 23,9% incluso (peça 146, p.12-15) .
III.2.6. Cercas em mourões de concreto armado c/5 fios de arame liso (peça 145, p. 46-54) .
A parecerista afirma que a composição adotada pela unidade técnica (Sicro 2: "2 S 06 400 01 - Cerca arame farp. c/ mourão concreto seção quadrada") não considerou onde seria inserida a cerca (material de 1ª, 2ª ou 3ª categoria) já que para cada tipo de solo existe uma dificuldade gradativa, conforme aponta Estudo realizado para a Valec (peça 145, p. 228-291) .
Alega que a composição adaptada pelo TCU é para uma cerca comum fincada em material de 1ª categoria, o que não representa a situação real do serviço. Para tentar representar a real situação da obra, apresenta duas composições: a) Fornecimento de cerca tipo I em material de 1ª e 2ª categoria com 5 fios representando 70% do quantitativo = 62.198,40 m; e b) Fornecimento de cerca tipo I em material de 3ª categoria com 5 fios representando 30% do quantitativo = 26.656,46 m.
Com base nestes Estudos, a empresa estimou que 70% das cercas foram fincadas em material de 1ª e 2ª categorias, com custo calculado em R$ 9,0192/m e 30% em material de 3ª categoria, com custos calculados em R$ 12,5984/m.
III.2.6.1. Análise:
Apesar de a empresa diferenciar custos de acordo com os tipos de solos estudados pela consultoria contratada pela Valec, nenhum desses Estudos foram para o presente Lote s/n. A empresa também não apresenta qualquer outro elemento que demonstre a real necessidade de diferenciar os preços para adotar os percentuais de 70% para 1ªe 2ª categoria e 30% para 3ª categoria. Com isso, mantem-se inalterada a composição referencial de preço de R$ 11,0226/m, com BDI de 23,9% incluso (peça 146, p. 24-29) .
III.2.7. Trilho TR-57, barras c/ 12m (peça 145, p. 55-61) .
A parecerista destaca que Valec homologou a licitação para o fornecimento, descarga e nacionalização trilhos a serem empregados nas ferrovias FNS e Fiol e que custo do insumo depende da variação do dólar pois são trilhos importados. Alega que o preço fornecido pelo TCU foi de R$ 3.189,5/ton para a data de fevereiro de 2007, sendo que a cotação do dólar era R$ 2,1182, dessa forma o preço da tonelada de trilho em dólar é de US$1.505,76.
Afirma com isso que, a partir da variação do preço da tonelada de trilho daquela época, obtêm-se o valor de R$ 3.660,9533/ton, com data base da proposta (janeiro/2001) . Ressalta ainda que que o contrato inicialmente tinha uma duração de um ano e que, se for observada a variação do preço do trilho entre julho/2001 e julho/2002, valor médio seria de R$3.875,71/ton.
Informa também que foi pesquisado o preço do trilho na referência oficial do novo Sicro disponível (Maio/2017) . Segundo a parecerista, a "cotação do dólar para maio de 2017 foi de R$ 3,2357, por tanto o preço do trilho em dólar seria de US$1.562,935/ton, levando esse preço para o valor do dólar da data base o preço do trilho ficaria em R$3.799,965/ton, bem próximo do cálculo com o preço calculado a partir o preço fornecido pelo TCU."
Conclui, no entanto, que para efeitos de cálculo foi utilizado o preço obtido para a data base (janeiro/2001) de R$ 3.660,9533/ton. 
III.2.7.1. Análise:
Primeiramente, verifica-se que, ao empregar ancoragem do preço do trilho com a variação do dólar no tempo, a parecerista adota uma metodologia que não deve ser acolhida em virtude do longo período de retroação. Mais de seis anos transcorreram desde a data-base do contrato (julho/2001) até fev/2007. Assim, considera-se que a metodologia empregada pela equipe técnica e pacificada pelo tribunal é a mais adequada para o caso concreto.
As importações de trilhos pela Valec, conforme o Pregão realizado em fev/2007, coincide com a retomada das obras da FNS, inclusive pela empresa CCCC no âmbito do Contrato 21/2001. Assim, as medições que constavam trilhos do Contrato 21/2001 (a partir da medição 95, fev/2010) coincidem com os períodos de chegado dos trilhos importados pela Valec.
Isso demonstra que o valor pago pela Valec no Pregão fev/2007, prevendo-se a entrega futura, é referencial mais adequado e pertinente como o referencial de mercado da época da medição realizada pela CCCC no Lote s/n.
Em relação à metodologia empregada pela unidade técnica, considera-se que ela está alinhada com o Voto que conduziu o Acórdão 930/2019-TCU-Plenário, de relatoria do Exmo. Ministro Relator Benjamin, para caso semelhante da aquisição de grampos elásticos Pandrol que não havia referência nas tabelas oficiais do Dnit e do Sinap. Naquele julgado, o Ministro Relator entendeu ser "imperativo que os auditores desta Corte de Contas realizem sua própria pesquisa de mercado em busca de referências para avaliação dos preços contratados, ainda que tal pesquisa seja realizada após certo período de tempo da contratação".
O Ministro Relator ressaltou ainda para importância do referencial de preços para grampos a partir do valor constante em nota fiscal de aquisição e que: "os responsáveis que poderiam contraditar as análises das equipes de auditoria simplesmente apresentando notas fiscais que demonstrassem o custo efetivamente incorrido na compra de tais insumos". Entende-se que tal medida poderia ter sido adotado pela empresa em relação aos trilhos.
No caso em apreço, portanto, é pertinente colacionar trechos daquele voto pela similaridade de grampos com os trilhos, por não constar em referencial próximo da data da contração no sistema, nem no Sicro e no Sinapi. Assim, os custos devem ser ancorados em referências de preços efetivamente praticados pela administração, na data dos pagamentos, por ser medida aceita e reconhecida pela jurisprudência do Tribunal, conforme trechos do Voto ao Acórdão 930/2019-TCU-Plenário:
33.	No caso concreto, observo que os valores do Acórdão 2930/2011-TCU-Plenário, com os ajustes que realizarei em seguida, podem, sim, ser considerados parâmetros adequados de mercado. Primeiramente, foram construídos a partir de preços efetivamente praticados pela administração, procedimento que se encontra alinhavado com o disposto no art. 15, inciso V, da Lei 8.666/1993:
"Art. 15. As compras, sempre que possível, deverão:
 (...) 
V - balizar-se pelos preços praticados no âmbito dos órgãos e entidades da Administração Pública."
34.	Cabe esclarecer que, no TC Processo 008.839/2011-5 (processo em que foi prolatado o Acórdão 2930/2011-TCU-Plenário) , também foi coletado o preço de R$ 4,00 por grampo no Pregão 032/2009, realizado em 14/12/2009 pela Companhia Brasileira de Trens Urbanos - CBTU, em Maceió.
35.	O disposto no art. 6º do Decreto 7.983/2013, que regulamenta as regras e critérios para elaboração do orçamento de referência de obras e serviços de engenharia, contratados e executados com recursos dos orçamentos da União, também corrobora com a possibilidade de realização de pesquisas de mercado, em caso de inviabilidade de utilização do Sicro ou Sinapi.
36.	Outro fator que me faz divergir pontualmente do MP/TCU quanto ao preço de referência do grampo é o fato de que tal item do Contrato 60/2009, embora estivesse referenciado em novembro/2004, só foram liquidados e pagos entre a 7ª e a 14ª medição do citado ajuste, processadas entre julho/2010 e fevereiro/2011 (conforme demonstrativo constante do anexo I do parecer do MP/TCU, inserto à peça 171) .
37.	Tais medições são contemporâneas data-base do parâmetro de mercado pesquisado no Acórdão 2930/2011-TCU-Plenário (nota fiscal emitida em 23/5/2011) . Dessa forma, concluiu-se que os preços constantes naquela deliberação eram preços fidedignos de mercado na época em que houve os pagamentos dos grampos no âmbito do Contrato 60/2009. A deflação dos preços do Acórdão 2930/2011-TCU-Plenário pelos próprios índices de reajustamento contratual para a data-base do ajuste (novembro/2004) , apenas deslocou o período de comparação para novembro/2004. (grifo acrescido) .
Destarte, mantém-se os preços referenciais adotados pela equipe técnica com fulcro no entendimento jurisprudencial prolatado no Acórdão 930/2019-TCU-Plenário, por concluir que os preços pagos pela aquisição de trilhos pela Valec no pregão eram fidedignos de mercado à época e por estarem mais próximos da data de aplicação na obra do Lote s/n, Contrato 21/2001. Deslocando-se apenas o período de comparação para a data-base de julho/2001 pelos próprios índices de reajustamentos (peça 146, p. 7) .
III.2.8. Escavação, carga, descarga e espalhamento, Mat 3ª Cat (peça 145, p. 62-65) .
A parecerista afirma que se aplicam aqui as mesmas considerações feitas para o item de serviços "3.1.1 Escavação, Carga, Descarga e Espalhamento (Mat 1ª Cat) ", incluindo-se nesta composição a motoniveladora para abertura dos caminhos de serviço.
III.2.8.1. Análise:
Muito embora a empresa adote a mesma composição para espalhamento de material de 1ª categoria, com a alteração da produtividade da Motoniveladora, em decorrência de acolhimento do emprego do Trator de Esteiras em outros processos de TCE referentes a obras da FNS, no presenta caso será adotado na análise o emprego do Código Sicro2 "2 S 01 512 01, para a construção de corpo de aterro em rocha", conforme prevê o Manual de Custos Rodoviários V.4.Tomo.1, p.11 e 191.
A produtividade do Trator de Esteiras foi ajustada conforme a produtividade do equipamento líder, a Perfuratriz de Rocha (36m3/h) , para obter o índice de utilização operativo em 0,29 e utilização improdutivo em 0,71. Assim, substitui-se uma das Motoniveladoras por Trator de Esteiras e mantém-se a outra para a manutenção dos caminhos de serviços.
Após os ajustes na composição, o preço calculado é de R$ 13,67/m3, com BDI de 23,9% incluso (peça 146, p. 32) .
III.2.9. Material drenante (incl. transp. até 3 km) (peça 145, p. 66-68) .
A parecerista afirma que esta composição adotada pela unidade técnica está coerente e que foi modificada a partir das considerações já realizadas.
III.2.9.1. Análise:
Uma vez que a composição da equipe técnica já tomou, conservadoramente, o transporte da brita para a distância de 25 km (CPU9) , não deve ser acrescido o transporte para até 3km, conforme pretende a parecerista. Assim, mantém-se o preço calculado em R$ 25,7255/m3, com BDI de 23,9% incluso (peça 146, p.18) .
III.2.10. Brita para lastro (incl. transporte até 3 km) (peça 145, p. 69-75) .
A parecerista considera coerente a composição adota pela unidade técnica, adicionando unicamente o transporte de 3 km como transporte local.
III.2.10.1. Análise:
Em que pese a parecerista considerar coerente o preço calculado para o item 8.1.2.1 - Brita para lastro, inclusive transporte de até 3 km, por equívoco da composição que fundamentou a citação já constou a distância de transporte de 25 km. Desse modo, mantém-se a composição original sem alteração. O preço calculado é de R$ 23,8881/m3, com BDI de 23,9% incluso (peça 146, p. 19-23) .
III.2.11. Revestimento vegetal de taludes (Hidrossemeadura) (peça 145, p. 76-78) .
A parecerista afirma que esta composição foi baseada na composição do Sicro 2: "2 S 05 102 00 - Hidrossemeadura", mas a composição apresentada pela unidade técnica apresenta valores diferentes de alguns insumos.
III.2.11.1. Análise:
Assiste razão à empresa. De fato, o custo do insumo inseticida (Código M603) encontrava-se equivocado. O valor correto da Tabela Sicro/julho/2001 é de R$ 17,00 ao invés de R$ 4,44. Após os ajustes, o preço calculado é de R$ 0,7286/m2, com BDI de 23,9% incluso (peça 146, p. 38) .
III.2.12. Transporte além de 2000 m material de 1ª categoria (peça 145, p. 79-84) .
A parecerista alega que os fatores de correção adotados na composição da unidade técnica estão diferentes ao especificado no Manual de Custos Rodoviários, Vol. 4, Composições de Custos Unitários de Referência Obras de Construção Rodoviária, Tomo 1, Terraplenagem e Pavimentação, 2003.
III.2.12.1. Análise:
Assiste razão à parecerista. Os índices foram alterados para obter o custo de transporte, em R$ 0,6908/m3, e o preço em R$ 0,8555/m3, com BDI de 23,9% incluso (peça 146, p. 30-31) .
III.2.13. Concreto FCK >= 15 mpa bueiros tubulares e celulares (peça 145, p. 85-89) .
A parecerista argumenta que a unidade técnica utilizou uma composição baseada na composição principal 2 S 03 326 51, que apresenta uma produtividade de 5,60 m³/h e consumos diferentes à composição auxiliar do Sicro 2 utilizada nos dispositivos de drenagem. Afirma também que deve ser alterada a porcentagem de adicional de mão de obra de 15,51% para 20,51% de acordo com a composição utilizada como base.
III.2.13.1. Análise:
De fato, assiste razão à empresa quanto a que a composição empregada pelo TCU deva ser ajustada por empregar a composição "Sicro2 - 1 A 01 415 01 ADAPTADA com equipamentos, equipe e produção da 2 S 03 326 51".
Não obstante as obras de fato tenham sido executadas com Central de Concreto, obtendo ganhos de escala, maior produtividade, menor utilização de mão-de-obra, uso de cimento a granel (menor custo em relação ao similar em sacos) e a possibilidade de distribuição do concreto por intermédio de caminhões betoneira, os quais seriam responsáveis pelo abastecimento de cada uma das diversas frentes de serviço com pequenas quantidades do material, o referencial de custos foi mantido em benefício da contratada.
Destarte, mantém-se a composição Sicro2 - 2 S 03 324 01 - Conc.estr.fck=15 MPa-contr.raz.c/adit.conf. e lanç, com produção de 5,6 m3/h, incluindo-se a título de ferramentas manuais o acréscimo de 5% do custo sobre a mão-de-obra e a alteração do índice do consumo de areia de 0,614 m3, para 0,641 m3, por erro material.
Mantendo-se as demais premissas, o preço calculado é de: R$ 188,9505/m3, com BDI de 23,9% incluso (peça 146, p. 49) .
III.2.14. Transporte remoção de solo mole (peça 145, p. 90-95) .
A parecerista alega que a composição apresentada pelo TCU foi utilizada como base a composição do Sicro 2: 2 S 01 100 27: Esc. carga transp. mat 1ª cat DMT 1000 a 1200m, mas que a composição questionada deve ser baseada nas composições onde o material transportado e manuseado é solo mole e não material de 1ª categoria. Afirma que a produção de equipe deve ser baseada no serviço de Esc. carga transp. solos moles DMT 800 a 1000m.
III.2.14.1. Análise:
Acolheu-se a composição da parecerista. Com ajustes a composição de transporte de solos moles foi calculada em R$ 1,7369 m3.km (peça 146, p. 46) .
III.2.15. Grampo elástico tipo pandrol (peça 145, p. 96-104) .
A parecerista assevera que, no Acórdão 2930/2011-TCU-Plenário (rel. Ministro José Mucio Monteiro) , foi estipulado que a Valec negociaria o preço do insumo Grampo Pardol com o valor de R$ 4,80/und (custo do insumo sem BDI) , sem deixar claro a data base do insumo. No entanto, alega que no TC Processo 008.839/2011-5 o preço para o mesmo insumo é de R$ 5,23/und (sem BDI) .
III.2.15.1. Análise:
Em que pese o entendimento da parecerista concluir que o frete não esteja incluso no preço, na peça 147 do processo TC Processo 008.839/2011-5, que embasou o Voto e o Acórdão 2930/2011-TCU-Plenário, encontra-se a cópia da Nota Fiscal 651, emitida pela Empresa BR Railparts Ind. Comércio de Materiais Ferroviários Ltda. (CNPJ 06.914.065/0002-00) , onde se observa que o produto foi adquirido para ser entregue no município de Santa Helena-GO, BR 452, km 23 (Lote 2 da FNS, obras também executadas pela CCCC) .
Ao se considerar que a compra para o Lote s/n esteja mais próximo ao fornecedor que o do Lote 2, o frete deveria ser ainda mais barato. Com isso, mantém-se o preço calculado para fornecimento de Grampos Pandrol em R$ 2,3303/ unidade, com BDI de 23,9% incluso (peça 146, p. 42) .
III.2.16. Transporte além de 3 km (Sublastro) (peça 145, p. 105-109) .
A parecerista argumenta que os fatores de correção estão diferentes ao especificado no Manual de Custos Rodoviários, Vol. 4, Composições de Custos Unitários de Referência Obras de Construção Rodoviária, Tomo 1, Terraplenagem e Pavimentação, 2003. Aduz que, para a distância média de transporte de 3 km, foram utilizadas as velocidades de: 19,5 km/h de ida (média de 18 km/h e 21 km/h) e 36,25 km/h de retorno (média de 34,5 km/h e 38 km/h) .
III.2.16.1. Análise:
Em que pese os argumentos apresentados pela parecerista, a produção calculada pela equipe técnica considerou que a produção horária é de 94,81 m3.km/h, com o emprego de Caminhão Código E404. Portanto, em termos de produção o valor adotado é inferior ao calculado pela empresa, em benefício para a empresa de obter maior custo horário de produção.
Todavia, conforme prevê a composição do Sicro 2, o caminhão empregado deve ser para cargas de 1ª e 2ª categorias, não se necessitando o emprego de caminhão para rocha neste serviço como pretende a empresa. Com isso, mantém-se o preço calculado, em R$ 0,5844 m3.km, com BDI de 23,9% incluso (peça 146, p. 39) .
III.2.17. Transporte de material drenante além de 3 km (peça 145, p. 110-114) .
A parecerista argumenta que os fatores de correção estão diferentes ao especificado no Manual de Custos Rodoviários, Vol. 4, Composições de Custos Unitários de Referência Obras de Construção Rodoviária, Tomo 1, Terraplenagem e Pavimentação, 2003. Aduz que, para a distância média de transporte de 3000 m foram utilizadas as velocidades de: 19,5 km/h de ida (média de 18 km/h e 21 km/h) e 36,25 km/h de retorno (média de 34,5 km/h e 38 km/h) .
III.2.17.1. Análise:
Equivoca-se a parecerista ao considerar que o material drenante do presente item corresponderia a Rachão ou Pedra de Mão para aduzir a necessidade de fator de correção correspondente a esses materiais. O volume ao qual o quantitativo do serviço se refere já é o efetivamente transportado, não havendo que se falar em fatores de carga e de conversão entre material in natura e material carregado.
Por outro lado, o item 5.4.3 também foi referenciado equivocadamente pela equipe técnica como sendo material de 3ª categoria, mas, na realidade, refere-se a rochas de tamanho reduzido - rachão ou pedra de mão - que são destinados a valas de drenagem ou material de preenchimento de Colchão Drenante de Rachão ou Pedra de mão, de modo que a utilização, na composição de referência, do caminhão basculante para rocha E433 já é conservadora.
Desse modo, manteve-se a composição original e aplicou-se sobre o preço unitário a conversão de t.km, para m3.km, pelo fator multiplicador de 1,5 (t.km/m3.km) . Com os ajustes, o preço calculado foi de R$ 0,8550 m3.km (peça 146, p. 44) .
III.2.18. Forma bueiros tubulares e celulares (peça 145, p. 115-118) .
A parecerista alega que na composição adotada pela unidade técnica (Sicro 2: "1 A 01 402 01 - Forma de placa compensada resinada") deveria ser a forma comum de madeira e não a forma compensada resinada.
III.2.18.1. Análise:
Assiste razão à parecerista quanto ao sistema Sicro 2, de julho/2001, prever a composição de preços com o emprego de tábuas de madeira para formas, com reaproveitamento de 2 vezes. Devendo ser acolhida a composição informada pela empresa com ajustes. Com ajustes o preço calculado é de R$ 28,8278/m2, com BDI de 23,9% incluso (peça 146, p. 48) .
III.2.19. Concreto FCK >= 18 mpa bueiros tubulares e celulares (peça 145, p. 119-121) .
A parecerista alega que a composição adotada pela unidade técnica foi baseada na composição do Sicro 2: "1 A 01 418 01 - Concr. Estr. fck= 18Mpa contr raz uso ger conf e lanç", mas que dentro do Sicro 2 existe a composição principal para concreto de 18Mpa: "2 S 03 325 00 - Concr. Estr. fck= 18Mpa contr raz uso ger conf e lanç".
III.2.19.1. Análise:
Assiste razão à parecerista para o emprego da composição Sicro 2 2 S 03 325 00 - Concr. Estr. fck= 18Mpa contr raz uso ger conf e lanç", com produção de 2,5 m3/h. O preço final calculado foi de R$ 203,7949/m3, com BDI de 23,9% incluso (peça 146, p. 41) .
III.2.20. Execução de sublastro (incl. transporte até 3 km) (peça 145, p. 122-128) .
A parecerista alega que na composição adotada pela unidade técnica o preço da composição auxiliar de expurgo da jazida está diferente da composição do Sicro 2.
III.2.20.1. Análise:
Assiste razão à parecerista quanto a inclusão da composição auxiliar de Expurgo de Jazida (Código sicro2 1 A 01 105 01) . Recalculando o item com as alterações acolhidas, o preço é de R$ 7,2769/m3, com BDI de 23,9% incluso (peça 146, p. 54) .
III.2.21. Escavação, carga, descarga e espalhamento, mat 2ª cat (peça 145, p. 129-133) .
A parecerista afirma que se aplicam aqui as mesmas considerações feitas para o item de serviços "3.1.1 Escavação, Carga, Descarga e Espalhamento (Mat 1ª Cat) ".
Rememora-se que as alterações foram para a Motoniveladora no espalhamento de material de aterro, considerando a largura útil da lâmina em 2,0326 m; o tempo de percurso de ida e retorno do caminhão, em: 1,1538446154 minutos, com a produção calculada em 297 m3/h, obtendo ao final, o fator de hora produtiva de 0,43 e hora improdutiva de 0,57. O valor calculado de custo é R$ 2,6968m3/h.
III.2.21.1. Análise:
Assiste razão à parecerista quanto ao comprimento da lâmina da Motoniveladora, modelo 120 G, medir 3,66 m (L) . Assim a largura útil deve ser calculada pela fórmula 0,61L-0,20, para encontrar o comprimento de 2,0326 m, de acordo com o Sicro 2.
Todavia, efetuando-se o cálculo com as premissas constantes na tabela do Sicro2, com velocidade de 130m/minuto; largura útil da lâmina = 2,0326 m e 4 (quatro) passadas, e desconsiderando o tempo fixo de 0,25 minutos, por esse tempo se referir a uso condicional apenas nos casos de execução de serviços para "Espalhamento" e "Acabamento", de forma concomitante, conforme consta a indicação (*) daquela tabela do Sicro 2, obteve-se o valor da produção da motoniveladora em 658 m3/h (peça 145, p. 31) .
Devido à produção calculada estar superior ao valor da planilha referencial de 556 m3/h. Produção que implicaria custo unitário inferior ao já admitido, mantem-se inalterada a composição referencial, com o preço calculado em R$ 3,2300/m3, com BDI de 23,9% incluso (peça 146, p. 51) .
III.2.22. Mobilização, instalação e desmobilização / III.2.23. manut. e oper. das instal.de fiscalização (peça 145, p. 134-138) .
A parecerista argumenta que nas composições de serviços preliminares foram observadas duas situações, in verbis:
A. Segundo a IS n° 01/2004, de 26 de Maio de 2004, para os orçamentos antes de 2004 o procedimento para determinar os custos da instalação e manutenção do canteiro de obras e da mobilização e desmobilização de equipamentos tem um teto em porcentagem total da obra de 8,66%.
No orçamento em questão o custo das instalações do Canteiro de Obras incluindo a mobilização e desmobilização dos equipamentos (sem BDI) é de R$ 4.506.841,63 representando uma porcentagem de 4,11 % e (com BDI) R$ 6.670.125,61 (6,09%) , bem abaixo dos 8,66 % estipulados pela IS em referência. A seguir é apresentada a instrução de serviço:
 (...) 
B. O TCU questiona a composição: Manut. e oper. das instal.de fiscalização com unidade m² x mês. Se se considera que a obra teve uma duração muito maior que a inicialmente estipulada o valor total deste serviço aumentará consideravelmente mesmo que o custo unitário do serviço não altere já que a quantidade de meses alterara.
C. Várias composições foram alteradas e incluídos equipamentos e instalações e não foram contabilizados na mobilização e desmobilização de equipamentos nem no canteiro de obras.
Alega ainda que, com base nas considerações acima, o preço dos itens questionados foi alterado chegando à porcentagem de 8,66% do valor total da obra, conforme metodologia explicitada na peça 145, p. 135-136, chegando-se aos seguintes resultados quanto aos custos unitários: Mobilização, instalação e desmobilização R$ 2.926.510,17; Manut. e oper. das instal.de fiscalização: R$ 6,26.
III.2.22/23.1. Análise:
O presente item não foi objeto de apontamento de superfaturamento, portanto, o preço a ser considerado é o mesmo da planilha contratual, conforme jurisprudência do Tribunal, para itens não constante de sistemas referenciais. Nesse sentido, cita o Acórdão 1923/2016-TCU-Plenário, de rel. do Exmo. Ministro Bruno Dantas.
No caso da abrangência da amostra não analisada, cita-se o Acórdão 2396/2018-TCU-Plenário, de rel. do Exmo. Ministro Benjmim Zymler, que mediante análise de contrato obtido por fraude à licitação, contendo proposta do auditor-instrutor para a extrapolar o percentual de superfaturamento sobre a amostra não analisada. O Ministro Relator, seguindo a jurisprudência da Corte, acompanhou a proposta da unidade técnica no sentido de não haver extrapolação do superfaturamento para itens cujos preços não foram confrontados com aqueles de mercado.
Nas tomadas de contas especiais, o TCU possui ampla liberdade de cognição, tendo autonomia para que, antes de aberta a etapa de contraditório e ampla defesa, possam ser revistos o cálculo do débito, a identificação dos responsáveis ou outros aspectos, não sendo necessários que sejam repetidos os mesmos parâmetros da fase interna das contas ou do julgamento de conversão do processo em TCE (cf. Acórdão 5384/2016-TCU-Segunda Câmara, de rel. do Exmo. Ministro Vital do Rêgo; e 7.107/2010-TCU-1ª Câmara, de rel. do Exmo. Ministro Marcos Bemquerer) .
Destarte, para o presente item acolheu-se o valor cotado pela empresa, da planilha contratual. Não sendo objeto de apontamento de superfaturamento. 
III.2.24. 	Cravação de perfil W200x35,9, inclusive material (peça 145, p. 139) .
A parecerista informa que esta composição não foi analisada já que a unidade técnica apropriou o custo do serviço igual ao custo original da proposta do orçamento questionado.
III.2.24.1. Análise:
O presente item também não foi objeto de apontamento de superfaturamento, portanto, o preço a ser considerado é o mesmo da planilha contratual. Aplica-se aqui as mesmas considerações feitas no item precedente.
III.2.25. 	Reaterro manual em obras de arte correntes (peça 145, p. 140-142) .
A parecerista alega que a composição apresentada pelo TCU apresenta vários erros na estrutura, listados a seguir: · Nome da composição diferente ao do serviço executado: Escavação, carga, descarga e espalhamento (mat 3a cat) . · Código do equipamento Compactador Manual - soquete vibratório (2kW) , errado. · Custo unitário do equipamento Compactador Manual - soquete vibratório (2kW) errado (foi utilizado custo de julho 2007) A partir das observações anteriores foi montada uma composição baseada no serviço do SICRO 2: "2 S 03 950 01 - Reaterro e compactação".
III.2.25.1. Análise:
Assiste razão à parecerista que na referida composição houve equívoco na descrição do serviço e no conteúdo da composição. Acolhe-se a composição apresentada pela empresa, com o custo de R$ 9,6894/m3 (peça 145, p. 142) . Aplicando-se o BDI referencial de 23,9%, sobre o custo informado pela empresa, obtém-se o preço de R$ 12,0052/m3.
III.2.26. 	Solda aluminotermica para trilho curto sobre a via TR-57 (peça 145, p. 143-145) .
A 	parecerista afirma apenas que a composição apresentada pelo TCU está coerente e foi alterada.
III.2.26.1. Análise:
A parecerista afirma que a composição foi alterada, mas não se verificou alteração relevante, exceto pelo custo unitário do Mestre de Linha. Como não foi explicada a origem do valor adotado na composição do parecer, manteve-se a composição original.
Destarte, mantém-se a composição referencial com o preço calculado em R$ 297,9004/unidade (peça 146, p. 50) .
III.2.27. Armadura de aço CA 50/60 (peça 145, p. 146-175) .
A parecerista afirma apenas que a composição apresentada pelo TCU está coerente e foi alterada. O cotejamento entre a composição original e a alterada pelo parecer revela que a alteração promovida foi nos custos unitários dos transportes de materiais.
III.2.27.1. Análise:
Como o valor da composição de referência é ligeiramente maior do que a apresentada no parecer (R$ 0,0024 no custo) , mantém-se a composição original. O preço calculado é de R$ 3,5914/kg, com BDI de 23,9% incluso (peça 146, p. 35) .
III.3. Responsável: Sr. Luiz Otávio Costa Michirefe, ex-gerente da CCCC (peça 140) 
III.3.1. Síntese das alegações de defesa
O defendente alega que não teve participação nos fatos que resultou na frustação do caráter competitivo da concorrência que deu origem ao contrato em tela. Afirma que somente trabalhou nas obras da FNS a partir de 2010, ou seja, na fase final das obras e quase dez anos após a licitação.
Acrescenta que, em caso de eventual débito, este não seria passível de lhe ser imputado, visto ter sido funcionário da empresa e, por este motivo, estaria obrigado a executar o que lhe era determinado, o que teria logrado fazer a partir de 1º de abril de 2010. Entende que sua atuação era meramente funcional, não podendo ser invocada para lhe imputar culpa pelos eventuais prejuízos decorrentes da execução do contrato em tela.
Cita jurisprudência do STJ e do TRF da 5ª Região para defender que, em casos de improbidade administrativa, a pessoa jurídica deveria figurar no polo passivo como beneficiária do ato de improbidade, enquanto "o seu responsável legal apenas poderia ser pessoalmente responsabilizado se demonstrados os benefícios pessoais que receberia", concluindo que se mostraria absolutamente incoerente responsabilizar-se diretor por fato estranho às suas atribuições.
Por fim, evoca que seja reconhecida a sua absoluta ilegitimidade para figurar na presente TCE, por entender que não teria recebido qualquer recurso público, tampouco percebido benefício próprio dele decorrente. Subsidiariamente, nos termos do art. 315 do Novo Código de Processo Civil, requer a suspensão da presente TCE com o fito de lhe permitir trazer todas as informações constantes em processo criminal em andamento e instaurado a partir das colaborações premiadas existentes.
III.3.2. Análise
Assiste razão ao defendente quando alega que não teve participação nas condutas anticompetitivas da Concorrência 4/2001. No entanto, como fundamento para citação do ora defendente, no Voto que conduziu o Acórdão 1831/2017-TCU-Plenário (peça 71) , o Ministro Relator avaliou que, em caráter preliminar, o Sr. Luiz Otávio Costa Michirife, na condição de ex-gerente da CCCC, teria "como atribuição fazer a gestão do contrato com a Valec e intermediava o suposto pagamento de propina ao Sr. José Francisco das Neves."
Os elementos comprobatórios contidos nestes autos apontavam, inicialmente, que o defendente teve participação, a partir de 2009, no pagamento de propinas com a vistas à liberação dos pagamentos de faturas retidas administrativas pela estatal no âmbito do Contrato 21/2001, conforme relatado na Denúncia do MPF (peça 41, p. 2324) e consignado no Termo de Colaboração n. 1 do Sr. João Ricardo Auler (peça 42, p. 4) .
No entanto, em seu Termo de Colaboração n. 5 (peça 42, p. 67) , o ora defendente reconhece que houve cobrança de propinas em relação ao Contrato 21/2001 mas que o pagamento fora feito ao Sr. José Francisco das Neves em cumprimento de ordem dada pelo Sr. João Ricardo Auler. Neste caso, o Sr. Luiz Otávio Costa Michirefe estaria atuando como agente intermediário do pagamento de propinas, pois apenas executava as decisões tomadas pelo Sr. João Ricardo Auler.
Ante o exposto, considera-se que os argumentos apresentados pelo defendente são suficientes para afastar a sua responsabilidade quanto ao débito apurado nestes autos. De forma semelhante ao consignado em relação à CCCC, tendo em vista que o defendente é signatário de acordo de colaboração premiada celebrado com o MPF, deixa-se de lhe propor a aplicação de multa e a sanção de inabilitação para exercício de cargo em comissão ou função de confiança ao colaborador da empresa.
III.4. Responsável: Sr. João Ricardo Auler, ex-diretor e ex-membro do Conselho de Administração da CCCC (peça 141) 
III.4.1. Síntese das alegações de defesa
O defendente alega que, embora estivesse no cargo de diretor da construtora à época da contratação, jamais se envolveu na elaboração de propostas comerciais ou participou de discussão de preços e condições para execução de serviços sob responsabilidade da empresa. Argumenta que sempre esteve alheio à realidade de mercado quantos aos custos de uma obra e que não teve qualquer ingerência orçamentária sobre os preços de projetos. Assevera ainda que existia na empresa um departamento próprio para orçamentação, com profissionais devidamente habilitados.
Afirma que, em sua colaboração premiada no que tange à Valec, reconheceu que houve combinação entre as empresas sobre vencedores de certames, mas nunca a respeito de valores que seriam cobrados por execução de seus objetos. Reitera que, na função de Diretor institucional da Camargo Corrêa, ele teria permanecido sempre distante da realidade de assuntos operacionais e de formação de preços de obra, não sendo possível lhe responsabilizar quanto a eventual superfaturamento da obra.
Cita jurisprudência do STJ e do TRF da 5ª Região para defender que, em casos de improbidade administrativa, a pessoa jurídica deveria figurar no polo passivo como beneficiária do ato de improbidade, enquanto "o seu responsável legal apenas poderia ser pessoalmente responsabilizado se demonstrados os benefícios pessoais que receberia", concluindo que se mostraria absolutamente incoerente responsabilizar-se diretor por fato estranho às suas atribuições.
Por fim, evoca que seja reconhecida a sua absoluta ilegitimidade para figurar na presente TCE, por entender que não teria recebido qualquer recurso público, tampouco percebido benefício próprio dele decorrente. Subsidiariamente, nos termos do art. 315 do Novo Código de Processo Civil, requer a suspensão da presente TCE com o fito de lhe permitir trazer todas as informações constantes em processo criminal em andamento e instaurado a partir das colaborações premiadas existentes.
III.4.2. Análise
Ainda que a afirmação trazida pelo ora defendente seja eventualmente verdadeira no que se refere ao fato de ele não teria ingerência na formação dos preços da correspondente proposta da empresa, o fundamento para a citação decorre da sua participação de em atos de corrupção e de conluio mediante pagamento de vantagem indevida no âmbito no âmbito da Concorrência 4/2001 e do Contrato 21/2001 da Valec, o que criou as condições que resultaram em superfaturamento na avença.
Os elementos comprobatórios contidos nestes autos confirmam que o defendente teve participação ativa no cartel de empreiteiras que atuaram na licitação promovida pela Valec em 2001 (Concorrência 4/2001) , que originou o Contrato 21/2001, por meio da combinação com outras que a vencedora do certame seria a CCCC. Tais fatos foram reconhecidos pelo próprio responsável no seu Acordo de Colaboração Premiada (peça 42, p. 34) e relatado na Denúncia do MPF (peça 41, p. 2324) .
É de se notar ainda que, em seu Termo de Colaboração n. 1 (peça 42, p. 4) , o ora defendente reconhece que houve cobrança de propina em relação ao Contrato 21/2001 a partir de 2008, prosseguindo até 2011, com a envolvimento dos Srs. José Francisco das Neves, ex-dirigente da Valec, beneficiário das propinas, e Luiz Otávio Costa Michirefe, gerente da CCCC, na condição de intermediário. Os próprios pagamentos de propina efetuados por meio de contratos fictícios foram firmados no âmbito do instrumento contratual em tela (peças 42, p. 1119; 45, p. 4172; e 46, p. 6783) .
Em face do exposto, quanto à sua responsabilização pelo débito ora apurado, as alegações de defesa apresentadas pelo Sr. João Ricardo Auler merecem ser rejeitadas. De forma semelhante ao consignado em relação à CCCC, tendo em vista que o responsável é signatário de acordo de colaboração premiada celebrado com o MPF, deixa-se de propor a aplicação de multa com base no art. 57 da Lei 8.443/1992, bem como a aplicação da sanção de inabilitação para exercício de cargo em comissão ou função de confiança ao colaborador da empresa.
IV.	CONCLUSÃO
Tratam os autos de tomada de contas especial instaurada em cumprimento ao Acórdão 2447/2014-TCU-Plenário para apuração do débito decorrente superfaturamento identificado no âmbito do Contrato 21/2001, referente às obras de construção de 40 km da Ferrovia Norte Sul (FNS) , trecho situado entre Campo Limpo/GO e Ouro Verde/GO (Lote s/n) , pactuado com a empresa Construções e Comércio Camargo Correa S.A. (CCCC) .
No âmbito destes autos, o valor total do débito decorrente do superfaturamento por preço foi apurado em R$ 30.369.027,81 (data base jul/2001) . O montante superfaturado representou 27,72% do contrato e 33,50% da amostra analisada. A planilha completa (curva ABC) e as composições de preço unitário de referência constam da peça 58.
Após regular citação dos responsáveis apontados no Acórdão 1831/2017-TCU-Plenário (peça 70) , inicialmente, verificou-se a revelia dos Srs. José Francisco das Neves e Ulisses Assad, que deixaram de apresentar suas alegações de defesas contra os fatos que lhe foram imputados. Assim, os responsáveis são considerados revéis no presente processo nos termos do art. 12, § 3º, da Lei 8.443/1992.
Quanto aos funcionários da Valec signatários do documento intitulado "Relatório de Análise das Propostas de Preços", Srs. Jorge Antônio Mesquita Pereira de Almeida, Carlos Miguel Pires e Renato Luiz de Oliveira Lustosa, considera-se que os argumentos trazidos aos autos pelos defendentes não merecem ser acolhidos. Ao aprovaram proposta de preço da empresa contratada com valores manifestamente superiores aos de mercado, contrariando, inclusive, os valores do orçamento base da licitação, possibilitaram ocorrência do superfaturamento apurado nesta TCE.
A empresa CCCC apresentou seus argumentos atinentes à legalidade dos preços contratados, à ausência de superfaturamento, à inadequação do referencial de BDI e do lucro, dentre outros aspectos, os quais foram refutadas nesta instrução. A defesa da empresa apontou também a necessidade de ajustes nas composições de custos adotadas pela unidade técnica, que apurou o montante de superfaturamento nos preços contratados decorrente de preço excessivo.
Essas alegações foram aceitas em alguns casos e em outras não, com a devida explicação para ambos os casos, descritas nos parágrafos anteriores (itens 98 a 221 desta instrução) . Após os ajustes, foi ainda constatado um superfaturamento total de R$ 26.406.944,13, o que representa 24,11% do valor original do Contrato e 29,13% da amostra (peça 146) , considerando apenas os itens componentes da curva ABC analisados originalmente na instrução de peça 58.
Ademais, afiguram-se improcedentes os argumentos trazidos pela CCCC no sentido de que os acordos por ela firmados com o Cade e o MPF à eximiria de qualquer possibilidade de punição por parte deste Tribunal. A simples condição de colaboradora com o MPF ou com o CADE, ao contrário do que entende a defendente, não a exime de responsabilidade perante o controle externo. Em verdade, compete ao TCU dizer sobre eventual dano ao erário, bem como aplicar sanções de sua competência.
Quanto aos colaboradores da empresa CCCC, no caso do Sr. Luiz Otávio Costa Michirefe, ex-gerente da empresa, suas alegações de defesa foram suficientes para afastar sua responsabilidade quanto ao débito apurado nestes autos, tem vista que resta evidenciado que não detinha o poder de decisão quanto ao pagamento de propinas pela CCCC no âmbito do Contrato 21/2011, atuando apenas como intermediário. 	
Em relação ao Sr. João Ricardo Auler, ex-diretor e ex-membro do Conselho de Administração da CCCC, suas alegações de defesa não foram suficientes para afastar sua responsabilidade diante das provas juntadas aos autos que comprovam a participação em atos de corrupção com o pagamento de propinas aos ex-dirigentes da Valec com recursos do Contrato 21/2011. 
Tendo em vista que não constam dos autos elementos que demonstrem a boa-fé - ao contrário, está demonstrado o dolo nas condutas irregulares - ou a ocorrência de outros excludentes de culpabilidade, as contas dos Srs. José Francisco das Neves, Ulisses Assad, Jorge Antônio Mesquita Pereira de Almeida, Carlos Miguel Pires, Renato Luiz de Oliveira Lustosa e João Ricardo Auler devem ser julgadas irregulares, nos termos do art. 202, § 6º, do Regimento Interno/TCU, condenando-os em débito solidário com a empresa CCCC.
Deve ainda ser aplicada aos Srs. José Francisco das Neves, Ulisses Assad, Jorge Antônio Mesquita Pereira de Almeida, Carlos Miguel Pires e Renato Luiz de Oliveira Lustosa, individualmente, a multa prevista no art. 57 da Lei 8.443/1992. Deve-se também aplicar aos Srs. José Francisco das Neves e Ulisses Assad, nos termos do art. 60 da Lei 8.443/1992, a sanção de inabilitação para o exercício de cargo em comissão ou função de confiança no âmbito da Administração Pública, por considerar graves as infrações por eles cometidas.
Considerando que a CCCC e seus colaboradores são signatários de acordos de colaboração premiada celebrados com o MPF e o Cade atinentes a ilícitos cometidos nas licitações e contratos das obras da FNS, deixa-se de propor a aplicação de multa com base no art. 57 da Lei 8.443/1992. Ressalta-se que a jurisprudência do TCU vem se consolidando entendimento de reconhecer os efeitos da colaboração prestada por empresas e responsáveis junto a outras instâncias, deixando de aplicar sanções a colaboradores e apenas buscando obter o ressarcimento do dano praticado.
Por fim, cabe registrar ainda algumas considerações sobre eventual prescrição da pretensão punitiva deste Tribunal sob dois aspectos: a prescrição das ações de ressarcimento ao erário e a prescrição da pretensão punitiva deste Tribunal.
Para o primeiro caso, a jurisprudência desta Corte é pacífica no sentido da imprescritibilidade das ações de ressarcimento movidas pelo Estado contra os agentes causadores de danos ao erário, nos termos do art. 37, § 5º, da Constituição Federal e da Súmula TCU 282, com ressalva para a possibilidade de dispensa de instauração de tomada de contas especial prevista no § 4º do art. 5º da IN TCU 56/2007. Vale destacar que o Supremo Tribunal Federal já foi provocado sobre o tema e manifestouse no mesmo sentido por ocasião do julgamento do MS 26.210, além de outros precedentes judiciais (ARE 772852, AgR; RE 601707 AgR; AI 819135 AgR) .
Relativamente à prescrição da pretensão punitiva, esta Corte examinou incidente de uniformização de jurisprudência, por meio do Acórdão 1441/2016-TCU-Plenário, Min. Rel. Benjamin Zymler, firmando entendimento de que a pretensão punitiva do Tribunal de Contas da União subordina-se ao prazo geral de prescrição indicado no art. 205 do Código Civil, de dez anos, sendo contada a partir da data de ocorrência da irregularidade sancionada. O mesmo decisum deixou assente que o prazo prescricional pode ser interrompido com o ato que ordena a citação, a audiência ou a oitiva da parte.
No caso em questão, a sessão em que foi prolatado o Acórdão 1831/2017-TCU-Plenário autorizando as citações ocorreu em 23/8/2017 (peça 70) . Assim, os pagamentos superfaturados efetuados até 22/8/2007 foram, de fato, alcançados pela prescrição para fins de eventual aplicação de sanção aos responsáveis. Verificando as datas de liquidação no Siafi, conclui-se que dezenas pagamentos não alcançados pela prescrição da pretensão punitiva deste Tribunal (peça 147) .
Considerando os valores e datas dos pagamentos efetuados à construtora, inclusive reajustes, o débito ora quantificado perfaz o montante atualizado, até 24/9/2019, de R$ 129.934.477,89, incluindo juros de R$ 32.115.472,06 (peças 147 e 148) . Ressalta-se que o débito será imputado a cada responsável solidário de acordo com o período que atuou efetivamente.
V.	PROPOSTA DE ENCAMINHAMENTO
Ante todo o exposto, propõe-se encaminhar os autos à consideração superior, alvitrando o envio ao gabinete do Exmo. Ministro Relator com as seguintes propostas:
	a) Considerar revéis os Srs. José Francisco das Neves (CPF 062.833.30134) e Ulisses Assad (CPF 008.266.40800) , nos termos do art. 12, § 3º, da Lei 8.443/1992;
	b) acatar as alegações de defesa apresentadas pelo Sr. Luiz Otávio Costa Michirefe (CPF XXX.494.457-XX) ;
	c) rejeitar as alegações de defesa apresentadas pelos responsáveis: Srs. José Francisco das Neves (CPF 008.266.408 00) , Ulisses Assad (CPF 008.266.408 00) , Jorge Antônio Mesquita Pereira de Almeida (CPF XXX.332.917-XX) , Renato Luiz de Oliveira Lustosa (CPF XXX.512.977-XX) , Carlos Miguel Pires (CPF XXX.958.507-XX) , João Ricardo Auler (CPF XXX.666.088-XX) e Construções e Comércio Camargo Corrêa S.A. (CNPJ 61.522.521/0001-02) ;
	d) com fundamento nos arts. 1º, inciso I, e 16, inciso III, alíneas "c" e "d", e § 2º, ambos da Lei 8.443/1992 c/c os arts. 19, caput, e 23, inciso III, da mesma Lei, e com arts. 1º, inciso I, 209, incisos III e IV e § 5º, 210 e 214, inciso III, do Regimento Interno do TCU, julgar irregulares as contas dos responsáveis elencados a seguir, condenando-os solidariamente ao pagamento das quantias a seguir especificadas, fixando-lhes o prazo de 15 (quinze) dias, a contar da notificação, para comprovem, perante o Tribunal (art. 214, inciso III, alínea "a", do Regimento Interno do TCU) , o recolhimento da dívida aos cofres da Valec Engenharia, Construções e Ferrovias S.A., atualizada monetariamente e acrescida dos juros de mora, calculados a partir das datas discriminadas, até a data do recolhimento, na forma prevista na legislação em vigor abatendo-se na oportunidade os valores já ressarcidos:
	d.1) responsáveis solidários: Srs. Jorge Antônio Mesquita Pereira de Almeida (CPF XXX.332.917-XX) , Renato Luiz de Oliveira Lustosa (CPF XXX.512.977-XX) , Carlos Miguel Pires (CPF XXX.958.507-XX) , João Ricardo Auler (CPF XXX.666.088-XX) e a empresa Construções e Comércio Camargo Corrêa S.A. (CNPJ 61.522.521/0001-02) ;
	Data de ocorrência
	Débito (R$) 

	20/12/2002
	236.920,74

	20/12/2002
	33.747,00

	d.2) responsáveis solidários: Srs. José Francisco das Neves (CPF 008.266.408 00) , Jorge Antônio Mesquita Pereira de Almeida (CPF XXX.332.917-XX) , Renato Luiz de Oliveira Lustosa (CPF XXX.512.977-XX) , Carlos Miguel Pires (CPF XXX.958.507-XX) , João Ricardo Auler (CPF XXX.666.088-XX) e a empresa Construções e Comércio Camargo Corrêa S.A. (CNPJ 61.522.521/0001-02) ;
	Data de ocorrência
	Débito (R$) 

	17/7/2003
	116.769,01

	17/7/2003
	242.315,12

	17/7/2003
	188.224,50

	17/7/2003
	139.400,95

	17/7/2003
	174.728,01

	17/7/2003
	136.899,22

	d.3) responsáveis solidários: Srs. José Francisco das Neves (CPF 008.266.408 00) , Ulisses Assad (CPF 008.266.408 00) , Jorge Antônio Mesquita Pereira de Almeida (CPF XXX.332.917-XX) , Renato Luiz de Oliveira Lustosa (CPF XXX.512.977-XX) , Carlos Miguel Pires (CPF XXX.958.507-XX) , João Ricardo Auler (CPF XXX.666.088-XX) e a empresa Construções e Comércio Camargo Corrêa S.A. (CNPJ 61.522.521/0001-02) ;
	Data de ocorrência
	Débito (R$) 

	17/12/2003
	46.080,20 

	22/12/2003
	104.559,51 

	23/12/2003
	79.319,68 

	1/7/2004
	597.743,07 

	8/9/2004
	781.186,56 

	20/12/2004
	300.348,07 

	20/5/2005
	1.395.505,43 

	8/7/2005
	1.374.189,70 

	8/7/2005
	675.149,13 

	12/8/2005
	428.747,41 

	12/8/2005
	247.140,09 

	12/8/2005
	168.360,77 

	12/8/2005
	529.167,42 

	12/8/2005
	200.420,92 

	12/8/2005
	185.851,76 

	15/9/2005
	356.557,14 

	15/9/2005
	49.562,87 

	15/9/2005
	2.689,36 

	15/9/2005
	2.531,79 

	15/9/2005
	4.397,32 

	20/10/2005
	741.299,69 

	21/12/2007
	820.520,21 

	21/12/2007
	275.368,41 

	21/12/2007
	172.357,77 

	21/12/2007
	418.328,35 

	21/12/2007
	201.280,63 

	21/12/2007
	351.806,58 

	21/12/2007
	195.833,78 

	21/12/2007
	631.923,60 

	21/12/2007
	478.048,32 

	21/12/2007
	530.105,19 

	21/12/2007
	297.940,63 

	21/12/2007
	654.472,71 

	21/12/2007
	152.394,01 

	21/12/2007
	12.358,32 

	21/12/2007
	72.209,89 

	16/7/2007
	9.945,07 

	16/7/2007
	20.691,11 

	16/7/2007
	5.139,70 

	16/7/2007
	4.627,68 

	16/7/2007
	4.699,10 

	16/7/2007
	4.562,95 

	30/8/2007
	4.323,21 

	26/9/2007
	4.461,87 

	2/10/2007
	4.099,19 

	31/10/2007
	4.783,50 

	27/11/2007
	14.130,81 

	21/12/2007
	2.805,60 

	1/2/2008
	6.577,82 

	29/2/2008
	7.019,42 

	1/4/2008
	12.016,72 

	26/4/2008
	592.395,17 

	26/5/2008
	1.146.100,76 

	26/6/2008
	520.215,64 

	26/7/2008
	715.865,50 

	26/8/2008
	1.259.258,40 

	29/9/2008
	734.385,88 

	29/10/2008
	514.618,47 

	28/11/2008
	1.725.922,04 

	20/12/2008
	1.094.648,90 

	26/1/2009
	487.589,48 

	26/2/2009
	304.339,67 

	27/3/2009
	253.401,76 

	28/4/2009
	336.616,25 

	26/5/2009
	403.738,66 

	25/6/2009
	335.398,51 

	30/7/2009
	82.755,25 

	27/8/2009
	559.219,98 

	28/9/2009
	260.245,82 

	10/11/2009
	168.122,29 

	2/12/2009
	57.996,46 

	18/12/2009
	17.180,60 

	5/2/2010
	830.450,95 

	3/3/2010
	2.766.052,45 

	30/3/2010
	3.145.138,40 

	26/4/2010
	4.188.219,44 

	27/5/2010
	2.475.866,40 

	25/6/2010
	2.048.327,52 

	26/7/2010
	873.318,99 

	25/8/2010
	1.464.531,64 

	27/9/2010
	1.122.510,29 

	26/10/2010
	165.620,83 

	25/11/2010
	225.869,00 

	14/12/2010
	126.692,74 

	26/1/2011
	38.323,10 

	25/2/2011
	25.014,87 

	28/3/2011
	13.638,54 

	25/4/2011
	34.389,29 

	25/5/2011
	89.518,66 

	27/6/2011
	33.589,01 

	25/7/2011
	95.402,34 

	26/8/2011
	193.213,77 

	26/9/2011
	218.409,55 

	26/10/2011
	4.266,08 

	28/11/2011
	1.515,68 

	2/1/2012
	190.377,93 

	e) aplicar aos Srs. José Francisco das Neves (CPF 062.833.30134) e Ulisses Assad (CPF XXX.266.408-XX) , individualmente, a multa prevista no art. 57 da Lei 8.443/1992 c/c o art. 267 do Regimento Interno, proporcional aos débitos ocorridos a partir de 23/8/2017, com a fixação do prazo de quinze dias, a contar das notificações, para comprovarem, perante o Tribunal (art. 214, inciso III, alínea "a", do Regimento Interno) , o recolhimento das dívidas aos cofres do Tesouro Nacional, atualizadas monetariamente desde a data do acórdão até a dos efetivos recolhimentos, se forem pagas após o vencimento, na forma da legislação em vigor;
	f) autorizar, desde logo, nos termos do art. 28, inciso II, da Lei 8.443/1992, a cobrança judicial das dívidas, caso não atendidas as notificações;
	g) considerar graves as infrações cometidas por José Francisco das Neves e Ulisses Assad;
	h) nos termos do art. 60 da Lei 8.443/1992, inabilitar os Srs. José Francisco das Neves (CPF 062.833.30134) e Ulisses Assad (CPF 008.266.40800) para o exercício de cargo em comissão ou função de confiança no âmbito da Administração Pública pelo período de 8 (oito) anos;
	i) solicitar à Advocacia-Geral da União, por intermédio do Ministério Público junto ao Tribunal de Contas da União, as medidas necessárias ao arresto dos bens dos responsáveis julgados em débito, nos termos do art. 61 da Lei 8.443/1992;
	j) encaminhar cópia desta deliberação ao Procurador-Chefe da Procuradoria da República no Estado de Goiás, nos termos do § 3º do art. 16 da Lei 8.443/1992 c/c o § 7º do art. 209 do Regimento Interno do TCU; e
	k) encaminhar cópia da deliberação que vier a ser proferida nos autos à Valec Engenharia, Construções e Ferrovias S.A., à 11ª Vara Federal de Goiás e à Controladoria-Geral da União."
2.	Por sua vez, o Diretor da 2ª Diretoria Técnica da SeinfraOperações manifestou concordância com a análise realizada, nos seguintes termos (peça 150) :
 
"1.	Trata-se de processo de tomada de contas especial constituído em atendimento ao Acórdão 2447/2014-TCU-Plenário, de relatoria do Exmo. Ministro Aroldo Cedraz, cujo objeto é o Contrato 21/2001, firmado entre a Valec Engenharia Construções e Ferrovias a empresa Construções e Comércio Camargo Corrêa (CNPJ 61.522.512/0001-02) , para construção de 40 km da Ferrovia Norte Sul (FNS) .
2.	Em decisão preliminar, concluiu-se por superfaturamento na execução contratual no montante de R$ 30.369.027,81 (data-base em julho/2001) , sendo a citação dos responsáveis determinada pelo Acórdão 1831/2017-TCU-Plenário, de relatoria do Exmo. Ministro Benjamin Zymler.
3.	No presente momento processual, a instrução cuidou do exame detalhado das alegações de defesa apresentadas pelos responsáveis. No que tange a quantificação do débito, as alegações de defesa foram acolhidas parcialmente, reduzindo o valor para R$ 26.06.944,13 (data-base em julho/2001) . Atinente à parte subjetiva, a proposta abarca: (i) considerar revéis os Srs. José Francisco das Neves e Ulisses Assad; (ii) acolher as alegações de defesa do Sr. Luiz Otávio Costa Michirefe; e (iii) rejeitar as alegações de defesa dos demais responsáveis no que se refere às respectivas responsabilizações.
4.	Nesse contexto, além de manifestar concordância com o exame empreendido, o presente pronunciamento tem o objetivo de ressaltar os seguintes tópicos da instrução: (i) responsabilização dos signatários do documento intitulado "Relatório de Análise de Preços"; (ii) impactos dos acordos de leniência e de colaboração no processo; (iii) BDI paradigma; (iv) análise de preço do dormente; e (v) acolhimento das alegações de defesa do Sr. Luiz Otávio Costa Michirefe.
I. Responsabilização dos signatários do "Relatório de Análise de Preços"
5.	Sobre a responsabilização de integrantes da comissão de licitação, ressalta-se que esses agentes foram responsabilizados por serem signatários do documento "Relatório de Análise de Preços" (peça 36, p. 274-281) . Naquele relatório, seus signatários aceitaram o preço da proposta da então licitante no valor de R$ 88.150.722,14 (data-base em julho/2001) , montante superior ao constante do orçamento da Valec (R$ 67.491.964,30 - data-base em dezembro/2000) . Ainda que os preços tenham datas de referência diferentes, essa diferença de aproximadamente oito meses não justifica uma variação global de 30,61% nos valores.
6.	Nesse contexto, a conduta dos responsáveis e o nexo de causalidade com o dano ficaram bem delimitados no Voto que fundamentou o Acórdão 1831/2017-TCU-Plenário (peça 71, p. 3-4) e nos respectivos ofícios de citação (peça 79, 81 e 83) . Ainda assim, parte da defesa apresentada por alguns dos responsáveis se concentrou em afastar conduta de relacionada a corrupção, que na realidade foi imputada a outros agentes. Por isso, cabe reforçar aqui que os signatários do "Relatório de Análise de Preços" (peça 36, p. 274-281) foram chamados aos autos pelo acolhimento de preço da proposta em valor superior ao orçamento da licitação, de modo que não há elementos que permitam concluir sobre atos relacionados a corrupção por parte desses responsáveis.
7.	Ou seja, houve violação ao disposto pela Lei 8.666/1993 no art. 43, inciso IV, o qual determina, entre outros pontos, a verificação de conformidade da proposta da licitante com os requisitos do edital, promovendo-se a desclassificação de propostas incompatíveis. Sobre esse aspecto, importa registrar que não há nos autos evidências que afastem a responsabilidade dos responsáveis. Além disso, não foi apresentado material probatório pelos defendentes de forma a evidenciar que a conclusão exposta no relatório de análise de preços seria adequada.
8.	Argumentou-se também que esses agentes não seriam responsáveis pela elaboração do orçamento ou mesmo pela sua análise de forma mais detida. No entanto, esse argumento também é afastado, pois, no caso concreto, não se imputou a responsabilidade pela falta de um exame detido do orçamento, mas por ter sido acolhido valor global da proposta superior ao definido no orçamento da estatal, o que deve ser caracterizado como erro grosseiro para fins de responsabilização do agente público (Lei 4.657/1942, art. 28) .
II. Impactos de acordos com o Estado
9.	Passando para o impacto dos acordos de colaboração com o Estado (leniência de pessoa jurídica ou colaboração de pessoa física) , destaca-se o que foi colocado pelos auditores-instrutores, indicando que os precedentes desta Corte de Contas têm formado jurisprudência de não aplicação da sanção aos colaboradores, com fundamento nos arts. 17 da Lei 12.846/2013 e 4º, caput e § 2º, da Lei 12.850/2013, aplicados por analogia nos casos de controle externo.
10.	Quanto ao débito, por mais que se mantenha a necessidade de restituição aos cofres lesados pelos colaboradores, o Acórdão 2677/2018-TCU-Plenário (relatoria do Exmo. Ministro Benjamin Zymler) , cuja redação posteriormente foi alterada pelo Acórdão 892/2019-TCU-Plenário, possibilitou maiores vantagens às pessoas colaboradoras. Entre estas vantagens, destacam-se (i) a preferência da cobrança da indenização dos responsáveis solidários que não são colaboradores, e (ii) a possibilidade de que os pagamentos efetuados no âmbito dos acordos de leniência e de colaboração podem ser considerados para amortização dos valores dos débitos imputados, desde que configurada a identidade dos fatos geradores e dos cofres credores.
11.	Portanto, é imperioso destacar que esta Corte de Contas tem levado em consideração a figura do colaborador, de modo que os responsáveis colaboradores ficam em situação mais vantajosa do que os não-colaboradores.
III. BDI paradigma
12.	Atinente ao BDI utilizado na formação do preço de referência, cabe reforçar que a jurisprudência desta Corte é no sentido de que a diferença do BDI, por si só, não é considerada para fins de sobrepreço ou superfaturamento, haja vista que o que ocorre é um exame de preços, e não de custos ou BDI isoladamente. No caso concreto, a referência para o BDI foi o referencial do Sicro à época dos fatos. Por se tratar de um referencial da Administração válido e aplicável a obras de ferrovia (Acórdãos 462/2010, 1.922/2011, 1.923/2011, 3.061/2011 e 1.884/2014, todos do Plenário) , não se vislumbra óbice em sua utilização.
13.	A construtora alegou que deveriam ser adotados os valores do terceiro quartil do Acórdão 2622/2013-TCU-Plenário, de relatoria do Exmo. Ministro-Substituto Marcos Bemquerer, e que, com isso, o BDI contratual estaria adequado à referência. No entanto, não se acolheu a argumentação por ter sido feita de forma abstrata, sem o devido embasamento circunstancial ou probatório. Ou seja, não foi demonstrado de forma objetiva a fundamentação para aplicação do terceiro quartil no caso concreto. Nessa esteira, caso fosse utilizado o Acórdão mencionado como balizador do BDI, o adequado seria a mediana da amostra, e não o terceiro quartil.
14.	Cabe trazer à baila que, no caso de obras ferroviárias, a análise estatística empreendida naquele trabalho aponta o valor de 20,97% para o BDI. Com isso, é pertinente a manutenção do BDI referencial (23,90%) , pois, frente à mediana do Acórdão, é um valor conservador em favor do jurisdicionado, não sendo adequada a alteração do parâmetro neste momento processual.
IV. Preço de referência para o dormente
15.	No que se refere aos custos contratuais, a construtora apresentou parecer sobre os custos do orçamento (peça 145) . Sobre o dormente (peça 145, p. 8-14) , a parecerista indica que o preço de referência do TCU teria sido fundamentado em outro estudo contratado pela Valec, anexo ao seu parecer (peça 145, p. 177-230) . A partir dessa premissa, levanta uma série de inconsistências que, em sua visão, maculariam a referência utilizada para o serviço. No entanto, como bem observado na instrução, não há relação entre o estudo da Valec e a composição referencial.
16.	Ocorre que o referencial de preços para os dormentes foi formado a partir de estudos e discussões em processos de fiscalização desta Corte, a exemplo do TC Processo 018.509/2008-9 e do TC Processo 021.283/2008-1, sendo ratificado por acórdãos do Tribunal, a exemplo do 462/2010-TCU-Plenário, de relatoria do Exmo. Ministro Valmir Campelo. Por outro lado, o mencionado estudo é datado de 22/3/2012 (peça 145, p. 178) , e contém referências à Ferrovia de Integração Oeste-Leste - Fiol (cf. peça 145, p. 194) . Ou seja, o estudo mencionado pela parecerista não guarda relação direta com o processo licitatório do contrato ou com a composição de preços utilizada neste processo.
17.	Entre outros pontos levantados pela parecerista a fim de afastar a composição referencial para o dormente, pode-se mencionar a não inclusão dos custos de mobilização/desmobilização na composição e a possibilidade de utilização dos preços do Novo Sicro com retroação à data-base contratual. Ambos os pontos foram adequadamente analisados na instrução e rejeitados.
18.	Explicou-se que, de acordo com o Manual do Custos Rodoviários (Metodologias e Conceitos) , as instalações de fábricas de pré-moldados compõem o canteiro, de forma que custos como mobilização e desmobilização já devem estar previstos como canteiro de obras, não impactando o custo unitário do dormente. Sobre a utilização do Novo Sicro, haveria distorções relevantes caso fosse utilizado referencial de preços lançado em 2017 retroagindo até a o ano de 2001.
19.	Também não se acolheu a alegação da parecerista de que "o solo que sustentará a fábrica de dormentes, em algumas situações (dependendo do tipo de solo) deverá receber um reforço na sua estrutura, já que suportar esforços bastante consideráveis" (cf. peça 145, p. 9 - grifos adicionados) . Trata-se de uma hipótese, sem valor probatório para o caso concreto, pois não foram juntados elementos de que essa característica impactara o custo do dormente.
20.	Na mesma esteira os auditores instrutores explicaram o motivo do não acolhimento dos outros argumentos lançados pela parecerista. Dessa forma, manteve-se a composição de preço unitário para o dormente.
V. Acolhimento das alegações de defesa do Sr. Luiz Otávio Costa Michirefe
21.	Como exposto na instrução, acolheram-se as alegações de defesa do Sr. Luiz Otávio Costa Michirefe. Ocorre que o responsável trouxe elementos que comprovam que seu envolvimento no empreendimento se iniciou em momento posterior à fraude à licitação e à formação dos preços. Ademais, examinando os elementos probatórios constantes dos autos, observa-se que, para o caso concreto (Contrato 21/2001) , o responsável, empregado da construtora, agia de forma subordinada ao Sr. João Ricardo Auler:
Termo de Colaboração N. 1 - João Ricardo Auler
 (...) Que: ressalta que a questão dos cartéis formados por ocasião das licitações promovidos pela VALEC se iniciou na licitação de 2001, em que havia apenas um lote a ser licitado; QUE: esclarece, não obstante haver apenas um lote nessa licitação, houve um compromisso entre as empresas participantes do cartel que a CCCC assumiria o primeiro contrato e as demais empresas seriam beneficiadas nos lotes vindouros decorrentes de novas licitações que seriam promovidas pela VALEC em âmbito nacional; (...) ; QUE: as obras referentes ao LOTE S/N se iniciaram em 18/02/2001, (...) ; QUE: as propinas começaram a ser pagas no ano de 2008, prosseguindo até 2011; QUE: no que toca ao contrato do lote S/N, a maioria dos pagamentos feitos pela VALEC à CAMARGO CORRÊA se deu entre 2008 e 2010; QUE: em 2008, pelo que se recorda, encontrou-se pessoalmente, na sede da VALEC, com JUQUINHA, que solicitou propina cujo montante não se recorda e nem se recorda se realmente houve pagamentos, para dar andamento aos pagamentos feitos à CAMARGOS; QUE: a partir de 2009 tais pedidos eram feitos por JUQUINHA a pessoa de LUIZ OTAVIO COSTA MICHIREFE, que assumiu o cargo de Gerente Executivo da Camargo Corrêa e tinha como atribuição fazer a gestão do contrato com a VALEC, sendo que MICHIREFE estava autorizado pelo depoente a tratar sobre o assunto de propina com JUQUINHA; QUE: a gestão da obra cuidou da burocracia para a realização dos pagamentos, sem que a equipe operacional soubesse das irregularidades; (...) 
 (peça 42, p. 3-4 - grifos adicionados) 
Termo de Colaboração N. 5 - Luiz Otávio Costa Michirefe
QUE: no início de 2009 assumiu a responsabilidade de gerir os contratos da Camargo com o cliente VALEC; QUE: nessa época os contratos que estavam em vigência eram os Contratos 021/01 e 015/06; QUE: no caso do contrato 21/01, a Camargo havia assinado o contrato em 2001, mas a obra teve diversas paralisações; QUE: em 2009, quando o declarante assumiu a obra estava sem atividades, ante ao impasse causado pela determinação de retenção cautelar de uma porcentagem dos pagamento mensais imposta pelo Tribunal de Contas da União, muito embora a obra tenha avançado significativamente a partir de 2009; QUE: as obras foram retomadas no final de 2009; QUE: a obra desse contrato estava prevista para ser executada em doze meses, tendo se arrastado por aproximadamente dez anos devido a problemas de gestão da VALEC, que provocou a necessidade de uma forte gestão junto ao órgão, que pode ser comprovada nas diversas correspondências enviadas durante a obra; QUE: afirma ter havido cobrança de propina com relação ao contrato n. 021/2001; QUE: a cobrança de propina foi feita por JOSÉ FRANISCO DAS NEVES, JUQUINHA; QUE: desde que assumiu a gestão do contrato com a Valec se reportava a João Auler, que lhe foi apresentado como responsável pelas decisões importantes com o cliente Valec, constando para o depoente que ele possuía um relacionamento com o presidente, JOSÉ FRANCISCO DAS NEVES, conhecido por "JUQUINHA"; QUE: as cobranças de propina feitas por JUQUINHA eram transmitidas pelo depoente à JOÃO AULER; QUE: JOÃO AULER Atinha poder de gestão a respeito das propinas, não tendo o depoente qualquer autonomia para atuar em tal situação; (...) ; QUE: salvo engano, no início de 2010, após a retomada das obras, deu-se que a Valec não estava autorizando os pagamentos devidos à CAMARGO; QUE: o depoente, então, procurou o departamento financeiro cobrando a realização dos referidos pagamentos; QUE: sem sucesso, a partir daí, o declarante procurou o presidente da VALEC, JUQUINHA; QUE: o depoente procurou JUQUINHA, que solicitou propinas para liberar os pagamentos; QUE: houve, de fato, uma solicitação de vantagem indevida; QUE: o depoente disse que iria levar tal solicitação para a empresa na pessoa de JOAO AULER, dado que não tinha autonomia, mas adiantou que pelo que conhecia da empresa não seria possível efetuar pagamentos de propina; QUE: JUQUINHA, então, apresentou a empresa EVOLUÇÂO ENGENHARIA E TROÇADA, de sua confiança, para viabilizar o pagamento de propinas; QUE: de fato, tal empresa foi contratada pela Camargo Corrêa, com a autorização de JOAO AULER, como prestadora de serviços, mas de fato recebeu pagamentos a título de propina, já que, na realidade, tal empresa não prestou os serviços contratados pela Camargo Corrêa; QUE: a partir da contratação da empresa EVOLUÇÃO os pagamentos devidos a Camargo Corrêa passaram a ser realizados pela VALEC; QUE: o gerente de obras da CCCC que atuou neste caso era WAGNER NEVES MAGALHÃES; (...) ; QUE: no total foi pago o valor de R$ 833.565,52, em quatro pagamentos; (...) 
 (peça 42, p. 6-7 - grifos adicionados) 
22.	De plano, vale observar que o material probatório juntado aos autos pelo responsável aponta que sua alocação em empreendimentos da Valec teria se iniciado em 1º/4/2010 (peça 140, p. 12) , enquanto as colaborações são convergentes no sentido de que o Sr. Luiz Otávio Costa Michirefe teria iniciado a atuar em obras da Valec em 2009. Ainda assim, a partir dos trechos das colaborações colacionados acima, depreende-se que a atuação do Sr. Luiz Otávio Costa Michirefe ocorreu como intermediador do Sr. João Ricardo Auler. Nessa toada, concorda-se com o exame realizado na instrução, no sentido de que não há nexo de causalidade direto entre a conduta do Sr. Luiz Otávio Costa Michirefe e o dano verificado.
23.	Como já explanado, sua atuação ocorreu em momento posterior à fase licitatória, não concorrendo com a fraude ao processo licitatório ou com a elaboração da planilha orçamentária com sobrepreço. Mais do que isso, pelos elementos probatórios constantes dos autos, o poder decisório acerca da propina relacionada ao contrato se concentrava no Sr. João Ricardo Auler, sendo o Sr. Luiz Otávio Costa Michirefe intermediador.
24.	Não obstante, é salutar ressaltar que esse entendimento ocorre para o caso concreto do Contrato 21/2001. Tal fato, por si só, não descarta a possibilidade de que o responsável responda de forma solidária por eventuais danos apurados em outros contratos. Aliás, vale dizer que, nas evidências do processo, há indícios de que o Sr. Luiz Otávio Costa Michirefe tenha participado ativamente de fraude à licitação de outros contratos, por exemplo:
Termo de Colaboração N. 03 - João Ricardo Auler
QUE: em relação ao contrato 66/10, também houve combinação entre as empresas concorrentes, mas desta feita os ganhadores já estavam pré-definidos pela diretoria da VALEC, sendo que caberia à CAMARGO CORREA, consorciada com uma outra empresa, ganhar apenas um lote; QUE: os detalhes poderão ser fornecidos por MICHIREFE que participou das negociações em nome da Camargo Corrêa; (...) 
 (peça 45, p. 31 - grifos adicionados) 
25.	Ainda, vale ressaltar que o responsável celebrou acordo de colaboração premiada com o Estado. Como explicado na instrução e anteriormente neste pronunciamento, os precedentes desta Corte têm formado jurisprudência no sentido de não se aplicar sanção aos colaboradores, sem deixar de exigir a devida reparação ao Estado.
VI. Consolidação da proposta de encaminhamento
26.	Ante o exposto, concorda-se com o exame e com a proposta de encaminhamento da instrução. Adicionalmente, considerando que não há sanção ou débito direcionado ao Sr. Luiz Otávio Costa Michirefe (CPF XXX.494.457-XX) neste processo, propõe-se excluído da relação processual.
27.	Por fim, quanto ao arresto de bens proposto no item 'i', por se tratar de uma empresa estatal, o adequado é que a proposta solicite à Valec Engenharia, Construções e Ferrovias S.A., por meio de seus advogados e com o auxílio da Advocacia-Geral da União, as medidas necessárias ao arresto de bens dos responsáveis julgados em débito, nos termos do art. 61 da Lei 8.443/1992."
3.	O Secretário da SeinfraOperações anuiu ao encaminhamento da instrução inserta à peça 149, com os ajustes sugeridos pelo Sr. Diretor (peça 151) .
4.	Por derradeiro, a manifestação regimental do Ministério Público junto ao TCU se deu nos termos do parecer inserto à peça 153, in verbis:
	"Cuidam os autos de tomada de contas especial autuada por determinação do item 9.2.1 do Acórdão 2447/2014-TCU-Plenário, em razão de indícios de superfaturamento no Contrato nº 21/2001, firmado entre a estatal Valec Engenharia, Construções e Ferrovias S.A. e a empresa Construções e Comércio Camargo Corrêa S.A., cujo objeto era a construção de trecho da Ferrovia Norte-Sul entre Campo Limpo/GO e Ouro Verde de Goiás/GO.
Para a implantação do trecho ferroviário, com extensão de 40 km, correspondente à Concorrência nº 4/2001, foram previstos R$ 67.491.964,30 no orçamento base da licitação. O contrato (peça 40) , todavia, foi firmado pelo valor global de R$ 88.150.722,14 (data-base em julho/2001) . Durante a execução da obra, os pagamentos efetuados até a 120ª e última medição, referente a janeiro/2012, somaram R$ 109.548.193,20. A obra se encontra concluída e definitivamente recebida desde 19/03/2013 (peça 33) .
O dano ao erário apurado nesta TCE advém de superfaturamento decorrente do pagamento por serviços com preços excessivos em relação ao referencial de mercado. O débito foi inicialmente quantificado em R$ 30.369.027,81, em valores originais (peça 61) , e atribuído à responsabilidade solidária de quem aprovou a proposta de preços ofertada pela construtora, eivada com sobrepreço, dos agentes que participaram de atos de corrupção e conluio na contratação e da própria empresa beneficiária dos pagamentos.
Assim, mediante a ordem emanada do Acórdão 1831/2017-TCU-Plenário (peça 70) , foram citados os Srs. José Francisco das Neves e Ulisses Assad, respectivamente diretor presidente e diretor de engenharia da Valec à época; os Srs. Jorge Antônio Mesquita Pereira de Almeida, Renato Luiz de Oliveira Lustosa e Carlos Miguel Pires, agentes da Valec signatários do "Relatório de Análise das Propostas de Preços" (peça 36, p. 274-279) , bem como os Srs. João Ricardo Auler e Luiz Otávio Costa Michirefe, respectivamente ex-diretor e ex-gerente da empresa contratada, e a construtora Camargo Corrêa.
Os dois primeiros responsáveis, apesar de regularmente notificados (peças 77, 82, 95 e 134) , mantiveram-se silentes, caracterizando a revelia prevista no art. 12, § 3º, da Lei nº 8.443/92. Os demais apresentaram alegações de defesa (peças 106, 107, 136 e 140/142) , que foram devidamente analisadas pela unidade técnica (peças 149/151) .
No que concerne ao montante do dano ao erário, a SeinfraOperações propugna pelo acolhimento parcial dos questionamentos submetidos pela empresa contratada em relação a algumas composições referenciais de custo unitário, de forma a reduzir o débito para R$ 26.406.944,13 em valores originais, ao qual se deve acrescer o respectivo reajuste pago, atingindo assim R$ 46.854.917,55 em valores históricos. Cabe ressaltar, no entanto, que, nas suas alegações de defesa, a construtora não trouxe evidências do real custo incorrido na execução das obras, mas se limitou a impugnar as referências e a metodologia empregada pelo Tribunal no cálculo do superfaturamento. Trata-se de anômala inversão de papéis, em que a auditoria busca motivar os preços a serem praticados, enquanto a empresa critica os critérios e referenciais adotados. Nesse cenário, verifica-se que a empreiteira se absteve de robustecer sua defesa, embora detivesse meios para demonstrar melhor os custos do empreendimento.
Com relação à responsabilização nos autos, a unidade técnica avaliou que devem ser acolhidas as argumentações de Luiz Otávio Costa Michirefe, de modo a excluí-lo da relação processual, pois os elementos contidos nos autos não permitiriam deduzir que o gerente da contratada houvesse concorrido para a frustração do caráter competitivo do certame que resultou no Contrato nº 21/2001. Ademais, ele somente teria iniciado sua atuação em contratos perante a Valec a partir de 2009, sempre na condição de intermediário executor de decisões tomadas por João Ricardo Auler.
A responsabilidade dos demais, por outro lado, deve permanecer, segundo o exame da unidade instrutora. Por conseguinte, a SeinfraOperações propôs julgar irregulares as contas dos Srs. José Francisco das Neves, Ulisses Assad, Jorge Antônio Mesquita Pereira de Almeida, Renato Luiz de Oliveira Lustosa, Carlos Miguel Pires e João Ricardo Auler, bem como da construtora Camargo Corrêa, condenando-os solidariamente ao recolhimento do débito conforme apurado, solicitar o arresto de bens dos responsáveis e enviar cópia da deliberação à Procuradoria da República em Goiás.
No que concerne à aplicação de sanções, a SeinfraOperações opinou por não sancionar os responsáveis que firmaram acordos de colaboração premiada ou de não persecução ou leniência com o MPF ou com o Cade, seguindo a linha dada pelo precedente do Acórdão 2677/2018-TCU-Plenário, considerando ser esse o posicionamento em consolidação no TCU. Assim, defendeu não apenar a empreiteira e seu diretor.
A aplicação da multa prevista no art. 57 da Lei nº 8.443/92 deveria recair, então, apenas sobre os demais responsáveis pelo débito. Em virtude do prazo decenal de prescrição da pretensão punitiva, defendeu-se que a multa proporcional ao dano deve ser referenciada nos pagamentos realizados a partir de 23/08/2007, tendo em vista que o ato ordinatório das citações, Acórdão 1831/2017-TCU-Plenário, foi prolatado na sessão de 23/08/2017.
Neste ponto, cabe alertar acerca de dois aparentes equívocos observados na proposta de encaminhamento apresentada pela unidade técnica (peça 149) . Embora tenha sido defendido que os signatários da avaliação da proposta de preços do certame devem ser sancionados, deixou-se de incluir essa deliberação ao final da instrução de mérito. No item de proposta da multa proporcional ao dano, foi registrada a data do acórdão ordinatório das citações como parâmetro a partir do qual deve incidir a sanção, porém a data deveria ser a de dez anos antes, 23/08/2007.
Além da aplicação de multa, a SeinfraOperações propugnou por considerar graves as condutas dos Srs. José Francisco das Neves e Ulisses Assad e, por conseguinte, inabilitá-los para o exercício de cargo em comissão ou função de confiança na Administração Pública Federal.
II
A partir do exame das peças processuais, alinho-me, no essencial, ao posicionamento da unidade técnica. Considero que a apuração do débito se mostra devidamente realizada e em consonância com a jurisprudência pacífica do TCU, em relação às premissas e à metodologia adotadas. Manifesto concordância, também, com a análise de responsabilidades efetuada, resultando na proposta de exclusão do Sr. Luiz Otávio Costa Michirefe da relação processual e na condenação dos demais pelo dano ocorrido.
No que diz respeito à aplicação de sanções, creio ser necessário fazer uma análise mais detalhada do contexto de colaboração com o Poder Público e das características dos acordos, para então avaliar que tratamento deve ser dado aos colaboradores nestes autos.
III
Tem se tornado recorrente no Tribunal o exame de casos em que algum responsável tenha formalizado acordo de colaboração ou leniência com o Poder Público. Nessas situações, mostra-se comum a tese defensiva do agente ao alegar sua condição de colaborador, com o intuito de evitar a imposição de sanção por meio da decisão do TCU. A adequada apreciação desse pleito, no entanto, perpassa pela verificação do escopo dos acordos firmados e pela observação do efetivo cumprimento de seus termos.
Todo acordo possui um escopo e quem define sua abrangência, precipuamente, é o colaborador, pois ele é o detentor das informações acerca de ilícitos cometidos e ainda não plenamente conhecidos pelos órgãos estatais persecutórios. A negociação travada entre os celebrantes, portanto, gira em torno do objeto que será detalhado durante o cumprimento do acordo. Dessa forma, as obrigações mutuamente entabuladas entre o colaborador e o órgão estatal são adstritas ao escopo delimitado nessa negociação.
Definem-se, assim, compromissos de detalhar os fatos ocorridos e de indicar os envolvidos, por parte do colaborador, e compromisso de não persecução ou de mitigação ou isenção de sanções, por parte do órgão estatal celebrante. Tal pacto advém e se restringe ao escopo predeterminado.
Embora o acordo seja encetado por apenas um ou poucos órgãos estatais, inexiste óbice para que outros entes da Administração Pública, quando do exercício de seu poder sancionatório, mitiguem ou isentem de pena o colaborador, em deferência ao trabalho desenvolvido e aos proveitos alcançados pelo Poder Público a partir da execução do acordo. Afinal, cabe reconhecer que o Estado é uno e que tem o dever de garantir a segurança jurídica do ato pactuado.
Em contraposição, espera-se que o colaborador aja cooperativamente com todas as instâncias da Administração Pública. A mera celebração de um acordo com um órgão estatal não lhe confere uma condição de colaborador universal. Requer-se que sua atitude seja compatível e contributiva em relação ao Estado como um todo.
A deferência dada por um órgão não celebrante deve também se restringir ao escopo do acordo, ou seja, aos fatos narrados pelo próprio colaborador no âmbito do cumprimento das obrigações assumidas. Assim, se uma ocorrência relatada pelo colaborador constitui ilícito em esferas diversas da Administração Pública, mostra-se cabível que um outro ente estatal lhe conceda benefício, caso tenha tomado conhecimento desse fato somente por meio do compartilhamento das informações por ele prestadas.
Por outro lado, não pode o colaborador reclamar qualquer benefício, quando do julgamento de ilícitos que não estejam abrangidos pelo escopo do acordo, ou seja, por fatos não narrados ou negados. O pacto não lhe serve de anteparo contra qualquer sanção em virtude de ocorrências que não relatou. Ao colaborador não se confere imunidade geral e irrestrita.
No caso concreto dos autos, a construtora Camargo Corrêa firmou acordos de colaboração e de leniência com o MPF e com o Cade. Os termos pactuados não se encontram dentre as peças processuais, mas o primeiro pode ser encontrado no TC nº Processo 036.335/2016-9, peça 62, p. 34-46. Em função desses instrumentos, a empresa admitiu a prática de cartel em relação às licitações realizadas pela Valec, além de atos que configuram ilícitos penais como corrupção ativa e passiva.
A empreiteira, entretanto, não reconhece que os preços praticados no Contrato nº 21/2001 tenham sido estabelecidos em patamares acima do mercado. Nega, portanto, o fato gerador do dano ao erário discutido nesta TCE. Essa negativa implica que a irregularidade do superfaturamento não está abrangida no escopo dos acordos por ela celebrados, seja com o MPF ou com o Cade. Ademais, sua atitude questionadora do dano no TCU seria incompatível com o comportamento esperado de uma colaboradora.
De fato, em consonância com a argumentação até aqui exposta, verifica-se, nos termos do acordo de leniência firmado pela empresa com o MPF, que a proteção conferida à construtora pelas ações colaborativas limita-se estritamente aos fatos e provas por ela fornecidos, conforme estatuído no parágrafo 1º da cláusula 5ª desse acordo (TC nº Processo 036.335/2016-9, peça 62, p. 35) :
"Parágrafo 1º. Este Acordo de Leniência limita a proteção da COLABORADORA aos temas objeto de especificação nos anexos deste acordo e estritamente aos fatos e provas por ela fornecidos no procedimento de investigação interna a ser entregue por ocasião da assinatura deste." (Grifos no original.) 
A mesma delimitação de escopo se encontra no acordo de leniência celebrado pela construtora com a Controladoria-Geral da União (CGU) e a Advocacia-Geral da União (AGU) , cuja versão pública foi recentemente juntada a estes autos pela Camargo Corrêa (peça 152, p. 6) :
	"3.2. As INSTITUIÇÕES CELEBRANTES reconhecem que o presente Acordo de Leniência aplica-se aos fatos admitidos e descritos pelas PRIMEIRAS RESPONSÁVEIS COLABORADORAS, conforme os termos descritos no ANEXO I - HISTÓRICOS DOS ATOS LESIVOS E CONDUTAS ILÍCITAS. Em relação aos contratos afetados, os efeitos ficam limitados àqueles relacionados no ANEXO II - CONTRATOS AFETADOS PELAS PRÁTICAS LESIVAS, no que diz respeito à Lei nº 8.429/92, à Lei nº 8.666/93 e à Lei nº 12.846/2013 e demais normas regentes de licitações e contratos firmados com a Administração Pública Direta e Indireta." (Grifos no original.) 
Dessa forma, como o superfaturamento não está compreendido no objeto dos acordos de colaboração ou leniência, inexiste respaldo para que seja concedido à empreiteira qualquer benefício, seja no âmbito penal, seja nesta tomada de contas especial.
IV
Ao propor a não aplicação da multa proporcional ao dano nesta TCE, o diretor da unidade técnica fez referência a um precedente, o Acórdão 2677/2018-TCU-Plenário, por meio do qual o Tribunal julgou a tomada de contas especial relativa a dois contratos de implantação de instalações industriais na Refinaria Abreu e Lima (Rnest) da Petrobras. Por ser relevante para o tema e por se tratar da mesma empresa responsável, acresço a esta análise o Acórdão 2446/2018-TCU-Plenário, mediante o qual se deliberou sobre a responsabilização da construtora Camargo Corrêa quanto a fraudes praticadas em licitações da Rnest, inclusive no certame que resultou no contrato objeto do primeiro acórdão mencionado.
Da leitura dos votos condutores dessas decisões, depreende-se que duas teses se mostraram determinantes como razões para a não aplicação de sanções aos agentes infratores-colaboradores. Uma delas decorre de interpretação restritiva quanto ao uso que pode ser feito pelo TCU em relação às provas compartilhadas oriundas de instâncias em que foram celebrados acordos de colaboração ou leniência. A outra advém do respeito ao microssistema de combate à corrupção.
Segundo a primeira dessas teses, o TCU deve se abster de aplicar sanções a agentes colaboradores em outras instâncias, caso as evidências da responsabilização apontada no processo de controle externo sejam provenientes exclusivamente do compartilhamento de provas obtido. Nesse contexto, dever-se-ia compreender "prova compartilhada" como qualquer elemento probatório derivado direta ou indiretamente do compartilhamento.
A despeito de discordar desse posicionamento, conforme pronunciamentos que exarei nos autos daquelas decisões, verifico que tal óbice à aplicação de sanção não se configura no caso concreto desta TCE. O superfaturamento aqui debatido não conta com nenhuma prova compartilhada, seja fornecida pela instância penal, seja pela administrativa.
O sobrepreço contratual e o consequente superfaturamento já vinham sendo discutidos em auditorias empreendidas pelo TCU na Valec há mais de dez anos. O acórdão que determinou a autuação desta TCE, por exemplo, foi exarado no bojo de um processo de fiscalização iniciado em 2008, portanto muito antes da celebração de acordo de colaboração ou leniência pela Camargo Corrêa, ou mesmo da deflagração de operações policiais acerca das irregularidades. Ademais, segundo relatado pela unidade instrutora, no que se refere ao cálculo do dano ao erário, coube totalmente ao TCU arcar com as dificuldades enfrentadas para análise e levantamento dos custos de referência, enfrentando todos os questionamentos e resistência por parte da construtora, sem que se obtivesse qualquer elemento auxiliar oriundo de compartilhamento.
Pela segunda tese, defende-se um dever de uniformidade e coerência na atuação estatal, quando o órgão de persecução penal exerce de forma mitigada seu poder sancionatório e as provas produzidas são relevantes para o deslinde de crimes complexos e de grande proporção e subsidia a atuação posterior de outro órgão de controle, como o TCU. Em deferência ao acordo e em respeito ao microssistema de combate à corrupção, portanto, deveria o Tribunal reputar suficiente a pena ou medida substitutiva aplicada na esfera penal e prescindir de exercer seu poder sancionatório, uma vez que o colaborador já teria se sujeitado às sanções acordadas e aplicadas na outra instância.
Observa-se, todavia, que essa hipótese também não se verifica na situação tratada nesta TCE. O dimensionamento das penas acordadas entre o MPF ou o Cade e a construtora Camargo Corrêa não levaram em consideração o ilícito do superfaturamento, porquanto a colaboradora não reconheceu a prática dessa irregularidade nem relatou os fatos que indicariam a ocorrência do dano. Com relação ao acordo com a CGU/AGU, a ausência de conhecimento acerca dos anexos desse pacto impede qualquer conclusão em contrário.
Conforme exposto anteriormente neste pronunciamento, os termos do acordo versam exclusivamente sobre os fatos narrados pelo colaborador. As sanções estabelecidas em comum acordo, por óbvio, foram dimensionadas em função desses relatos. Consequentemente, se o sobrepreço contratual e o decorrente superfaturamento foram negados pela empreiteira, a pena consensualmente estabelecida não considera esse fato na sua determinação.
Conclui-se, portanto, que os precedentes desta Corte de Contas acerca da não imputação de sanções a colaboradores não se aplicam no caso concreto destes autos. Dessa forma, nada obsta a apenação da construtora Camargo Corrêa com a multa proporcional ao dano apurado nesta TCE.
V
Por outro lado, verifico que o ex-diretor da empreiteira, João Ricardo Auler, foi arrolado nesta tomada de contas especial somente em virtude do conhecimento das informações obtidas por meio do compartilhamento dos termos e das provas contidas nos acordos de colaboração realizados por dirigentes da Camargo Corrêa, inclusive ele próprio.
Nenhum dirigente da empresa contratada havia sido chamado aos autos do processo de fiscalização originário desta TCE, conforme se verifica nas peças componentes do Acórdão 2447/2014-TCU-Plenário (peças 1 a 3) . A inclusão de João Ricardo Auler veio a ocorrer quando do acolhimento da proposta de citação apresentada em instrução preliminar da SeinfraOperações (peça 61) . Nesse expediente, a medida foi motivada pela constatação de que o ex-diretor da construtora participara de atos de corrupção e conluio no âmbito da Concorrência nº 4/2001 da Valec, que culminou na celebração do Contrato nº 21/2001 com sobrepreço.
Cabe avaliar, contudo, que tal informação adveio das colaborações dos infratores obtidas na esfera criminal, contando com relatos efetuados pelo próprio responsável, enquanto protegido por acordo de colaboração premiada. Nessa situação, em conformidade com o que está sendo defendido neste pronunciamento, a proteção conferida pelo acordo abrange os atos de corrupção e conluio confessados pelo colaborador.
Tendo em vista que a responsabilização do ex-diretor da construtora nestes autos baseia-se nos atos irregulares que praticou com o intuito de fraudar a licitação da Valec e, assim, propiciar a celebração de contrato eivado de sobrepreço, compreendo que os termos do acordo de colaboração são suficientes para desaconselhar a apenação de João Ricardo Auler no julgamento desta TCE. Constituiria ofensa ao instituto da colaboração premiada a aplicação de sanção ao colaborador por infrações somente conhecidas a partir do seu relato. Esta conclusão não impede, todavia, que ele seja responsabilizado pelo débito.
VI
Em suma, no que tange à aplicação de sanções no âmbito deste processo de contas especiais, manifesto concordância com a proposta da unidade técnica, no sentido de apenar os dirigentes da Valec com multa proporcional ao dano e inabilitação para o exercício de cargo em comissão ou função de confiança na Administração Pública Federal; considero pertinente aplicar a multa do art. 57 da Lei nº 8.443/92 também à construtora e aos agentes da Valec responsáveis pela aprovação dos preços contratados; porém, compreendo que nenhuma sanção deve ser imposta ao ex-diretor da empreiteira.
Saliento que este posicionamento se coaduna com o adotado no Acórdão 2624/2019-TCU-Plenário, mediante o qual foi julgado o processo conexo TC nº Processo 004.058/2015-5, que versou sobre superfaturamento no contrato referente a outro lote da Ferrovia Norte-Sul, que também fora celebrado entre a Valec e a Construções e Comércio Camargo Corrêa S.A.
VII
Outro tema abordado pela colaboradora, relacionado a efeitos dos acordos e que indiretamente atinge a decisão do TCU, refere-se à pertinência de abatimento, no recolhimento do débito decorrente da condenação por dano ao erário, da quantia paga em virtude das cláusulas acordadas.
Segundo a análise apresentada pela SeinfraOperações, esse desconto poderá ser objeto de compensação na fase de execução do acórdão condenatório, caso seja observada identidade entre os fatos geradores e os cofres credores. 
Embora essa providência seja possível em tese, verifica-se ser indevida no caso concreto, uma vez que os colaboradores não admitem a ocorrência de prejuízo aos cofres públicos na execução do Contrato nº 21/2001. Como a construtora e seu ex-diretor negaram a prática de superfaturamento quando da negociação dos acordos, nada em relação a esse delito foi incluído no montante da multa cível pactuada.
De fato, observa-se, inclusive textualmente, nos termos do acordo celebrado pela Camargo Corrêa com o MPF que a multa cível lá estipulada não versa sobre fatos não relatados pela colaboradora (TC nº Processo 036.335/2016-9, peça 62, p. 36-38) :
	"Cláusula 7ª. A COLABORADORA compromete-se a:
	(...) 
	k) pagar multa cível em seu nome, e de todos os seus prepostos beneficiados por este acordo, em decorrência das infrações e ilícitos narrados nos anexos a este Termo de Leniência no valor de R$ 700.000.000,00 (setecentos milhões de reais) , dos quais 10% serão destinados nos termos do art. 7º, parágrafo 1º, da Lei 9.613/98 e 90% às empresas lesadas, segundo proporção dos danos a critério do MPF." (Grifos originais e acrescidos.) 
Mesmo que 90% da quantia convencionada se destine às empresas lesadas, segundo proporção dos danos e a critério do MPF, não se sabe de antemão quanto seria destinado à Valec e, sobretudo, com certeza nenhuma parcela desse montante constituiria indenização pelo superfaturamento ocorrido, pois essa irregularidade não consta dentre as narradas pela colaboradora.
Esse raciocínio coaduna-se também com o disposto no item 9.11.2 do Acórdão nº 2677/2018, com redação dada pelo Acórdão 892/2019-TCU-Plenário, que estatui o que segue:
	"9.11.2. os pagamentos efetuados no âmbito dos acordos de leniência e de colaboração, a título de ressarcimento de danos, multas de natureza indenizatória ou confiscos, podem ser considerados para amortização dos valores dos débitos imputados no TC Processo 000.168/2016-5 apurados contra os responsáveis colaboradores, desde que configurada a identidade dos fatos geradores e do cofre credor." (Grifos acrescidos.) 
Conforme examinado acima, inexiste identidade entre os fatos geradores do pagamento a ser efetuado no âmbito do acordo de leniência firmado entre a Camargo Corrêa e o MPF e o fato gerador do dano ao erário discutido nesta TCE. Ausente a pertinência, portanto, de abatimento do valor da condenação nestes autos com base em qualquer parcela paga em virtude desse acordo.
Quanto ao acordo de leniência celebrado com CGU/AGU, a construtora afirmou haver coincidência de fatos geradores. No entanto, tal declaração não foi evidenciada, uma vez que os termos juntados aos autos (peça 152) não foram acompanhados dos respectivos Anexos I e II, em que estariam detalhados os ilícitos confessados e os contratos administrativos maculados.
VIII
Ante o exposto, este representante do Ministério Público de Contas manifesta concordância parcial com o encaminhamento proposto pela unidade técnica, porém propugna, em suma, o seguinte:
	a) excluir o Sr. Luiz Otávio Costa Michirefe da relação processual;
	b) julgar irregulares as contas dos Srs. José Francisco das Neves, Ulisses Assad, Jorge Antônio Mesquita Pereira de Almeida, Renato Luiz de Oliveira Lustosa, Carlos Miguel Pires e João Ricardo Auler, bem como da Construções e Comércio Camargo Corrêa S.A., condenando-os solidariamente ao recolhimento do débito conforme indicado na instrução de mérito (peça 149) ;
	c) aplicar individualmente aos Srs. José Francisco das Neves, Ulisses Assad, Jorge Antônio Mesquita Pereira de Almeida, Renato Luiz de Oliveira Lustosa e Carlos Miguel Pires e à empresa Construções e Comércio Camargo Corrêa S.A. a multa proporcional ao dano prevista no art. 57 da Lei nº 8.443/92, ressalvando estar prescrita a pretensão punitiva relativa aos pagamentos indevidos anteriores a 23/08/2007;
	d) considerar graves as infrações cometidas e inabilitar para o exercício de cargo em comissão ou função de confiança na Administração Pública Federal, nos termos do art. 60 da mesma Lei, os Srs. José Francisco das Neves e Ulisses Assad;
	e) solicitar o arresto dos bens dos responsáveis pelo débito;
	f) enviar cópia da decisão à Procuradoria da República em Goiás."
É o Relatório.

8.1. Hugo dos Santos Novais (164.309/OAB-RJ), representando Renato Luiz de Oliveira Lustosa.  
8.2. Vera Eliza Muller (27.906/OAB-DF), representando Ulisses Assad.  
8.3. Maurício Lima dos Santos (99.102/OAB-RJ) e outros, representando Carlos Miguel Pires.  
8.4. João Geraldo Piquet Carneiro (800-A/OAB-DF) e outros, representando Construções e Comércio Camargo Corrêa S.A.  
8.5. Silvia Regina Schmitt (58372/OAB-RS) e outros, representando Valec Engenharia, Construções e Ferrovias S.A.

Subprocurador-Geral Paulo Soares Bugarin.

TOMADA DE CONTAS ESPECIAL. SUPERFATURAMENTO NO CONTRATO 21/2001, REFERENTE À CONSTRUÇÃO DO TRECHO DA FERROVIA NORTE-SUL ENTRE O KM 0,00 E O KM 40,07 NO ESTADO DE GOIÁS. CITAÇÃO DOS RESPONSÁVEIS. IRREGULARIDADES CONFIRMADAS. EXCLUSÃO DE UM DOS RESPONSÁVEIS DA RELAÇÃO PROCESSUAL. REVELIA DE OUTROS DOIS RESPONSÁVEIS. REJEIÇÃO DAS ALEGAÇÕES DE DEFESA DOS DEMAIS. CONTAS IRREGULARES. DÉBITO. MULTA. INABILITAÇÃO PARA O EXERCÍCIO DE CARGO EM COMISSÃO OU FUNÇÃO DE CONFIANÇA NO ÂMBITO DA ADMINISTRAÇÃO PÚBLICA. SOLICITAÇÃO DE ARRESTO DE BENS.

TOMADA DE CONTAS ESPECIAL (TCE)

Secretaria Extraordinária de Operações Especiais em Infraestrutura (SeinfraOpe).

Cuidam os autos de tomada de contas especial originada do subitem 9.2.1 do Acórdão 2447/2014-TCU-Plenário, que apreciou relatório de auditoria realizada no âmbito do Fiscobras/2008 na obra de construção da Ferrovia Norte-Sul (FNS) , no Estado de Goiás.
No presente processo, é apurado indício de superfaturamento no Contrato 21/2001, firmado entre a Valec Engenharia, Construções e Ferrovias S.A. (Valec) e a empresa Construções e Comércio Camargo Corrêa S.A. (CCCC) , cujo objeto foi a execução da infraestrutura e da superestrutura ferroviárias no trecho compreendido entre o km 0,00 e o km 40,074 da Ferrovia Norte-Sul, no Estado de Goiás, relativo ao lote s/n da Concorrência 4/2001. 
O referido ajuste foi celebrado em 1º/11/2001 por R$ 88.150.722,14, a preços de julho/2001. Após a formalização de 17 termos de aditamento contratual, o valor acordado foi elevado para R$ 110.135.892,30 (a preços iniciais) , dos quais R$ 109.548.193,20 foram efetivamente liquidados e pagos, por meio de 120 medições, representando um percentual de execução financeira de 99,47%.
O processo originador desta tomada de contas especial (TC Processo 021.283/2008-1) constatou indícios de superfaturamento no Contrato 21/2001 e em outros ajustes, o que ensejou que esta Corte de Contas determinasse a instauração de vários processos de tomada de contas especial, sintetizados na tabela a seguir, juntamente com outras TCE oriundas de fiscalização realizada posteriormente no empreendimento (TC Processo 011.287/2010-1) :
	Processo de TCE
	Construtora
	Lote
	Deliberação de Mérito
	Débito imputado (em valores históricos) 
	Situação atual do processo

	Processo 004.056/2015-9
	Camargo Corrêa
	S/N
	-
	R$ 53.885.779,31*
	Em apreciação

	Processo 004.057/2015-5
	Queiroz Galvão
	lote 1
	Acórdão 2504/2019-TCU-Plenário
	R$ 15.472.191,68
	Aguardando exame de mérito dos recursos de reconsideração

	Processo 004.058/2015-1
	Camargo Corrêa
	lote 2
	Acórdão 2624/2019-TCU-Plenário
	R$ 3.179.351,20
	Aguardando exame de mérito dos recursos de reconsideração

	Processo 014.361/2015-9
	Constran
	Remanescente do lote 2
	Acórdão 2240/2018-TCU-Plenário
	R$ 37.687.066,96
	Aguardando exame de mérito dos recursos de reconsideração

	Processo 004.060/2015-6
	Andrade Gutierrez
	lote 3
	Acórdão 1182/2020-TCU-Plenário
	R$ 45.166.829,14
	Aguardando apreciação de embargos de declaração

	Processo 014.364/2015-8
	Constran
	lote 4
	Acórdão 173/2019-TCU-Plenário
	R$ 20.807.081,80
	Aguardando exame de mérito dos recursos de reconsideração

	Processo 014.362/2015-5
	SPA
	Remanescente do lote 4
	Acórdão 930/2019-TCU-Plenário
	R$ 65.260.030,63
	Aguardando exame de mérito dos recursos de reconsideração

*Valores correspondentes à soma dos débitos do ofício de citação.
No estágio processual anterior, a Secretaria Extraordinária de Operações Especiais em Infraestrutura (SeinfraOperações) quantificou um sobrepreço de R$ 30.369.027,81 (em valores originais) em uma amostra analisada de 82,74% do montante total liquidado do contrato, sendo apurado um percentual de sobrepreço de 47,89% em relação ao valor de referência da aludida amostra.
O montante global do sobrepreço a preços iniciais (R$ 30.369.027,81) foi dividido pelo valor total pago no contrato (R$ 109.548.193,20, em preços originais) , obtendo-se um coeficiente de 27,72%, o qual foi aplicado linearmente sobre todos os pagamentos efetuados à contratada (R$ 193.588.631,50) , montante que inclui tanto as medições dos serviços a preços originais quanto os respectivos reajustamentos contratuais, conforme demonstrativo à peça 57. O referido procedimento resultou na tabela de débitos e respectivas datas de origem apresentada na proposta de citação dos responsáveis, que totalizava R$ 53.885.779,31.
Assim, o Acórdão 1831/2017-TCU-Plenário determinou que fosse realizada a citação solidária dos responsáveis elencados a seguir:
a) Srs. Jorge Antônio Mesquita Pereira de Almeida, Renato Luiz de Oliveira Lustosa e Carlos Miguel Pires, signatários do "Relatório de Análise das Propostas de Preços", confeccionado em 24/8/2001, o qual atestou a conformidade da proposta de preços da Camargo Corrêa com valores manifestamente superiores aos de mercado, contrariando inclusive o valor do orçamento-base do edital de Concorrência 4/2001, com violação ao disposto nos arts. 6º, inciso IX, alínea "f", 40, inciso X, e 43, inciso IV, da Lei 8.666/1993;
b) Sr. Ulisses Assad, na condição de Diretor de Engenharia da Valec entre 10/7/2003 e 16/2/2010, por suposta participação em atos de corrupção e de conluio mediante recebimento de vantagem indevida no âmbito do Contrato 21/2001, bem como por sua omissão em adotar providências para resguardar o erário diante do apontamento de sobrepreço na obra pelo TCU e pelas falhas no seu dever de supervisão (culpa in vigilando) ;
c) Sr. José Francisco das Neves, na condição de Diretor-Presidente da Valec, no período de 4/4/2003 até 24/8/2011, devido à suposta participação de atos de corrupção e de conluio mediante o recebimento de vantagem indevida no âmbito do Contrato 21/2001;
d) Srs. João Ricardo Auler e Luiz Otávio Costa Michirefe, na condição de Diretor e Gerente Executivo da empresa Construções e Comércio Camargo Corrêa S.A., respectivamente, por participarem de atos de corrupção e de conluio mediante pagamento de vantagem indevida no âmbito da Concorrência 4/2001 e do Contrato 21/2001 da Valec, que resultou em superfaturamento na citada avença; e
e) Camargo Corrêa Construções e Comércio S.A., na condição de contratada da Valec, por se beneficiar de atos de corrupção e de conluio no âmbito da referida Concorrência 4/2001 e do Contrato 21/2001, que resultou em superfaturamento no aludido ajuste.
As 120 parcelas do débito apurado foram aplicadas a três grupos distintos de responsáveis solidários, sendo que o Sr. José Francisco das Neves só foi citado em solidariedade pelas parcelas pagas após o responsável assumir a presidência da Valec, fato que ocorreu em abril/2003. Assim, os débitos provenientes das medições pagas antes desta data não foram imputados ao responsável.
Semelhante entendimento foi aplicado ao débito de responsabilidade do Sr. Ulisses Assad, que ingressou na Valec em 10/7/2003. Considerando que várias medições foram liquidadas no dia 17/7/2003, poucos dias após a posse do ex-diretor de engenharia, aliado ao fato de que não houve novos pagamentos nos meses seguintes, somente houve a imputação de débito solidário a esse responsável referente às medições pagas a partir de dezembro de 2003.
Insta ressaltar que a quase totalidade do Contrato 21/2001 foi executada e paga durante a gestão de Ulisses Assad e José Francisco das Neves. Tais gestores, embora não tenham participado da licitação que resultou na citada avença, foram responsabilizados por supostamente terem anuído e endossado os atos irregulares que resultaram no superfaturamento, bem como autorizado e celebrado diversos termos de aditamento contratual, permitindo, assim, que fossem pagos os valores com sobrepreço.
Os demais responsáveis foram citados solidariamente por todas as parcelas do débito.
Em resposta aos ofícios citatórios, os responsáveis apresentaram alegações de defesa, à exceção dos Srs. José Francisco das Neves e Ulisses Assad, que deixaram transcorrer in albis o prazo fixado para apresentação das alegações de defesa ou recolhimento da importância devida. Assim, devem ser julgados à revelia, nos termos do art. 12, §3º, da Lei 8.443/1992.
Nesta etapa processual, aprecio o exame de mérito desta tomada de contas especial. Em apertada síntese, os auditores da SeinfraOperações responsáveis pela instrução do feito formularam as seguintes propostas:
acatar as alegações de defesa apresentadas pelo Sr. Luiz Otávio Costa Michirefe;
julgar irregulares as contas dos demais responsáveis, condenando-os solidariamente ao ressarcimento do débito recalculado após acolhimento parcial dos argumentos de defesa apresentados, que reduziu o valor do dano apurado; 
aplicar as sanções dos arts. 57 e 60 da Lei 8.443/1992 aos Srs. José Francisco das Neves e Ulisses Assad; e
solicitar à Advocacia-Geral da União (AGU) , por intermédio do Ministério Público junto ao Tribunal de Contas da União, as medidas necessárias ao arresto dos bens dos responsáveis julgados em débito, nos termos do art. 61 da Lei 8.443/1992.
O Sr. Diretor da SeinfraOperações, com a anuência do Secretário da referida unidade técnica, fez uma breve contextualização do processo, acompanhando, em essência, o encaminhamento acima, sugerindo tão somente que o Sr. Luiz Otávio Costa Michirefe fosse excluído da relação processual e que a medida de arresto de bens fosse solicitada à Valec, por ser uma empresa estatal, valendo-se do auxílio da AGU.
O Parquet, em sua manifestação regimental, concordou parcialmente com a proposta da unidade técnica, entendendo que a multa do art. 57 deveria ser aplicada aos demais responsáveis julgados em débito, ressalvando estar prescrita a pretensão punitiva relativa aos débitos anteriores a 23/8/2007.
II
Feita a devida contextualização do feito, passo a tratar primeiramente da quantificação do débito e das alegações de defesa relativas ao superfaturamento apurado.
Após o exame dos argumentos dos responsáveis, as instâncias instrutivas da unidade técnica e do MP/TCU foram uníssonas em concluir que as manifestações apresentadas foram capazes de elidir parcialmente o sobrepreço apontado na amostra examinada do contrato, reduzindo-o de R$ 30.369.027,81 (quantia referenciada em julho/2001) para R$ 26.06.944,13 (valor na mesma data-base) , conforme demonstrado no quadro resumo a seguir, que contém os serviços selecionados para análise na curva ABC do Contrato 21/2001 (tabela adaptada da peça 146) :
A redução do débito apurado pela unidade técnica decorreu da revisão dos preços de referência de vários serviços, acolhendo-se parcialmente as alegações de defesa da Camargo Corrêa, nos termos detalhados no relatório que fundamenta esta deliberação. 
O total de sobrepreço apontado na tabela acima representa um fator de 24,11% do valor total executado no contrato, R$ 109.548.193,20 (sem considerar reajustes) . Assim, a distribuição dos valores do débito e respectivas datas de origem foi obtida pela aplicação do referido fator sobre todos os pagamentos, conforme demonstrado na planilha que compõe a peça 147, que também já considera as medições efetuadas a título de reajustes. A partir de tal procedimento, o valor nominal da soma de todos os débitos, em suas respectivas datas de origem, resulta na importância de R$ 46.664.539,62, nos termos da tabela a seguir:
	Medição
	 Valor Medido (P0) 
	 Reajuste 
	 Valor Medido (P0) + reajuste  
	Percentual de medição (P0) 
	Liquidação (B.M.) 
	Superfaturamento no contrato em 24,105%

	1
	982.869,70
	0,00
	982.869,70
	0,51%
	20/12/02
	236.920,74 

	2
	140.000,00
	0,00
	140.000,00
	0,07%
	20/12/02
	33.747,00 

	3
	 
	0,00
	0,00
	0,00%
	17/07/03
	0,00 

	4
	 
	0,00
	0,00
	0,00%
	17/07/03
	0,00 

	5
	 
	0,00
	0,00
	0,00%
	17/07/03
	0,00 

	6
	 
	0,00
	0,00
	0,00%
	17/07/03
	0,00 

	7
	 
	0,00
	0,00
	0,00%
	17/07/03
	0,00 

	8
	 
	0,00
	0,00
	0,00%
	17/07/03
	0,00 

	9
	 
	0,00
	0,00
	0,00%
	17/07/03
	0,00 

	10
	 
	0,00
	0,00
	0,00%
	17/07/03
	0,00 

	11
	433.931,56
	50.486,64
	484.418,20
	0,25%
	17/07/03
	116.769,01 

	12
	900.480,20
	104.768,17
	1.005.248,37
	0,52%
	17/07/03
	242.315,12 

	13
	699.471,17
	81.381,37
	780.852,54
	0,40%
	17/07/03
	188.224,50 

	14
	518.035,34
	60.271,86
	578.307,20
	0,30%
	17/07/03
	139.400,95 

	15
	649.316,12
	75.545,98
	724.862,10
	0,37%
	17/07/03
	174.728,01 

	16
	508.738,53
	59.190,20
	567.928,73
	0,29%
	17/07/03
	136.899,22 

	17
	0,00
	0,00
	0,00
	0,00%
	17/08/03
	0,00 

	18
	0,00
	0,00
	0,00
	0,00%
	17/09/03
	0,00 

	19
	0,00
	0,00
	0,00
	0,00%
	17/10/03
	0,00 

	20
	140.985,78
	50.178,71
	191.164,49
	0,10%
	17/12/03
	46.080,20 

	21
	320.601,84
	113.165,07
	433.766,91
	0,22%
	22/12/03
	104.559,51 

	22
	243.211,10
	85.847,92
	329.059,02
	0,17%
	23/12/03
	79.319,68 

	23
	0,00
	0,00
	0,00
	0,00%
	08/06/04
	0,00 

	24
	0,00
	0,00
	0,00
	0,00%
	09/06/04
	0,00 

	25
	0,00
	0,00
	0,00
	0,00%
	09/06/04
	0,00 

	26
	1.832.808,14
	646.939,11
	2.479.747,25
	1,28%
	01/07/04
	597.743,07 

	27
	2.395.064,73
	845.700,93
	3.240.765,66
	1,67%
	08/09/04
	781.186,56 

	28
	920.931,44
	325.067,61
	1.245.999,05
	0,64%
	20/12/04
	300.348,07 

	29
	3.856.224,45
	1.933.053,40
	5.789.277,85
	2,99%
	20/05/05
	1.395.505,43 

	30
	3.812.057,09
	1.888.792,13
	5.700.849,22
	2,94%
	08/07/05
	1.374.189,70 

	31
	1.869.814,64
	931.052,92
	2.800.867,56
	1,45%
	08/07/05
	675.149,13 

	32
	1.189.185,35
	589.480,51
	1.778.665,86
	0,92%
	12/08/05
	428.747,41 

	33
	683.639,92
	341.624,93
	1.025.264,85
	0,53%
	12/08/05
	247.140,09 

	34
	467.364,03
	231.083,47
	698.447,50
	0,36%
	12/08/05
	168.360,77 

	35
	1.462.945,60
	732.314,37
	2.195.259,97
	1,13%
	12/08/05
	529.167,42 

	36
	556.361,97
	275.087,61
	831.449,58
	0,43%
	12/08/05
	200.420,92 

	37
	515.308,65
	255.700,53
	771.009,18
	0,40%
	12/08/05
	185.851,76 

	38
	989.791,04
	489.392,28
	1.479.183,32
	0,76%
	15/09/05
	356.557,14 

	39
	137.584,93
	68.027,49
	205.612,42
	0,11%
	15/09/05
	49.562,87 

	40
	7.465,59
	3.691,28
	11.156,87
	0,01%
	15/09/05
	2.689,36 

	41
	6.494,74
	4.008,43
	10.503,17
	0,01%
	15/09/05
	2.531,79 

	42
	11.280,35
	6.962,01
	18.242,36
	0,01%
	15/09/05
	4.397,32 

	43
	1.901.638,90
	1.173.655,39
	3.075.294,29
	1,59%
	20/10/05
	741.299,69 

	44
	2.104.861,47
	1.299.080,50
	3.403.941,97
	1,76%
	21/12/07
	820.520,21 

	45
	706.396,20
	435.974,31
	1.142.370,51
	0,59%
	21/12/07
	275.368,41 

	46
	442.145,39
	272.883,73
	715.029,12
	0,37%
	21/12/07
	172.357,77 

	47
	1.073.128,02
	662.314,22
	1.735.442,24
	0,90%
	21/12/07
	418.328,35 

	48
	516.340,54
	318.675,57
	835.016,11
	0,43%
	21/12/07
	201.280,63 

	49
	902.481,26
	556.994,28
	1.459.475,54
	0,75%
	21/12/07
	351.806,58 

	50
	502.367,85
	310.051,89
	812.419,74
	0,42%
	21/12/07
	195.833,78 

	51
	1.621.058,95
	1.000.486,78
	2.621.545,73
	1,35%
	21/12/07
	631.923,60 

	52
	1.226.326,28
	756.865,27
	1.983.191,55
	1,02%
	21/12/07
	478.048,32 

	53
	1.293.994,64
	905.155,72
	2.199.150,36
	1,14%
	21/12/07
	530.105,19 

	54
	727.277,49
	508.734,24
	1.236.011,73
	0,64%
	21/12/07
	297.940,63 

	55
	1.597.577,60
	1.117.513,51
	2.715.091,11
	1,40%
	21/12/07
	654.472,71 

	56
	371.996,03
	260.213,08
	632.209,11
	0,33%
	21/12/07
	152.394,01 

	57
	30.166,85
	21.101,86
	51.268,71
	0,03%
	21/12/07
	12.358,32 

	58
	176.265,42
	123.298,54
	299.563,96
	0,15%
	21/12/07
	72.209,89 

	59
	24.276,07
	16.981,23
	41.257,30
	0,02%
	16/07/07
	9.945,07 

	60
	50.507,30
	35.330,10
	85.837,40
	0,04%
	16/07/07
	20.691,11 

	61
	12.546,09
	8.776,05
	21.322,14
	0,01%
	16/07/07
	5.139,70 

	62
	11.296,23
	7.901,76
	19.197,99
	0,01%
	16/07/07
	4.627,68 

	63
	11.470,58
	8.023,72
	19.494,30
	0,01%
	16/07/07
	4.699,10 

	64
	11.138,22
	7.791,24
	18.929,46
	0,01%
	16/07/07
	4.562,95 

	65
	10.187,88
	7.747,03
	17.934,91
	0,01%
	30/08/07
	4.323,21 

	66
	10.514,65
	7.995,51
	18.510,16
	0,01%
	26/09/07
	4.461,87 

	67
	9.659,96
	7.345,59
	17.005,55
	0,01%
	02/10/07
	4.099,19 

	68
	11.272,59
	8.571,86
	19.844,45
	0,01%
	31/10/07
	4.783,50 

	69
	33.343,95
	25.277,94
	58.621,89
	0,03%
	27/11/07
	14.130,81 

	70
	6.611,54
	5.027,52
	11.639,06
	0,01%
	21/12/07
	2.805,60 

	71
	15.501,00
	11.787,21
	27.288,21
	0,01%
	01/02/08
	6.577,82 

	72
	16.541,66
	12.578,54
	29.120,20
	0,02%
	29/02/08
	7.019,42 

	73
	28.318,07
	21.533,51
	49.851,58
	0,03%
	01/04/08
	12.016,72 

	74
	1.396.011,73
	1.061.549,66
	2.457.561,39
	1,27%
	26/04/08
	592.395,17 

	75
	2.704.216,18
	2.050.402,19
	4.754.618,37
	2,46%
	26/05/08
	1.146.100,76 

	76
	1.226.602,31
	931.521,06
	2.158.123,37
	1,11%
	26/06/08
	520.215,64 

	77
	1.686.976,34
	1.282.803,80
	2.969.780,14
	1,53%
	26/07/08
	715.865,50 

	78
	2.531.812,98
	2.692.241,77
	5.224.054,75
	2,70%
	26/08/08
	1.259.258,40 

	79
	1.591.550,19
	1.455.062,03
	3.046.612,22
	1,57%
	29/09/08
	734.385,88 

	80
	1.092.503,38
	1.042.400,03
	2.134.903,41
	1,10%
	29/10/08
	514.618,47 

	81
	3.740.392,67
	3.419.624,08
	7.160.016,75
	3,70%
	28/11/08
	1.725.922,04 

	82
	2.372.306,88
	2.168.862,59
	4.541.169,47
	2,35%
	20/12/08
	1.094.648,90 

	83
	1.046.238,71
	976.534,49
	2.022.773,20
	1,04%
	26/01/09
	487.589,48 

	84
	659.560,42
	602.997,84
	1.262.558,26
	0,65%
	26/02/09
	304.339,67 

	85
	549.168,54
	502.072,94
	1.051.241,48
	0,54%
	27/03/09
	253.401,76 

	86
	729.509,75
	666.948,45
	1.396.458,20
	0,72%
	28/04/09
	336.616,25 

	87
	874.976,44
	799.940,21
	1.674.916,65
	0,87%
	26/05/09
	403.738,66 

	88
	726.870,67
	664.535,70
	1.391.406,37
	0,72%
	25/06/09
	335.398,51 

	89
	179.345,96
	163.965,61
	343.311,57
	0,18%
	30/07/09
	82.755,25 

	90
	1.187.258,25
	1.132.675,29
	2.319.933,54
	1,20%
	27/08/09
	559.219,98 

	91
	553.998,05
	525.636,12
	1.079.634,17
	0,56%
	28/09/09
	260.245,82 

	92
	360.966,08
	336.492,07
	697.458,15
	0,36%
	10/11/09
	168.122,29 

	93
	123.459,91
	117.139,38
	240.599,29
	0,12%
	02/12/09
	57.996,46 

	94
	36.573,19
	34.700,83
	71.274,02
	0,04%
	18/12/09
	17.180,60 

	95
	1.698.722,71
	1.746.417,08
	3.445.139,79
	1,78%
	05/02/10
	830.450,95 

	96
	5.625.221,42
	5.849.793,92
	11.475.015,34
	5,93%
	03/03/10
	2.766.052,45 

	97
	6.388.651,13
	6.659.008,68
	13.047.659,81
	6,74%
	30/03/10
	3.145.138,40 

	98
	8.504.478,24
	8.870.420,93
	17.374.899,17
	8,98%
	26/04/10
	4.188.219,44 

	99
	5.028.109,72
	5.243.063,89
	10.271.173,61
	5,31%
	27/05/10
	2.475.866,40 

	100
	4.162.196,55
	4.335.324,80
	8.497.521,35
	4,39%
	25/06/10
	2.048.327,52 

	101
	1.784.018,27
	1.838.960,31
	3.622.978,58
	1,87%
	26/07/10
	873.318,99 

	102
	2.911.323,74
	3.164.310,53
	6.075.634,27
	3,14%
	25/08/10
	1.464.531,64 

	103
	2.267.367,06
	2.389.385,86
	4.656.752,92
	2,41%
	27/09/10
	1.122.510,29 

	104
	333.977,72
	353.103,08
	687.080,80
	0,35%
	26/10/10
	165.620,83 

	105
	455.968,76
	481.052,61
	937.021,37
	0,48%
	25/11/10
	225.869,00 

	106
	262.090,42
	263.496,54
	525.586,96
	0,27%
	14/12/10
	126.692,74 

	107
	79.279,34
	79.704,67
	158.984,01
	0,08%
	26/01/11
	38.323,10 

	108
	51.748,49
	52.026,12
	103.774,61
	0,05%
	25/02/11
	25.014,87 

	109
	28.214,17
	28.365,54
	56.579,71
	0,03%
	28/03/11
	13.638,54 

	110
	71.141,45
	71.523,12
	142.664,57
	0,07%
	25/04/11
	34.389,29 

	111
	185.468,49
	185.901,20
	371.369,69
	0,19%
	25/05/11
	89.518,66 

	112
	67.604,60
	71.739,99
	139.344,59
	0,07%
	27/06/11
	33.589,01 

	113
	197.359,70
	198.418,53
	395.778,23
	0,20%
	25/07/11
	95.402,34 

	114
	376.368,20
	425.182,38
	801.550,58
	0,41%
	26/08/11
	193.213,77 

	115
	434.167,22
	471.908,51
	906.075,73
	0,47%
	26/09/11
	218.409,55 

	116
	8.480,37
	9.217,55
	17.697,92
	0,01%
	26/10/11
	4.266,08 

	117
	3.012,95
	3.274,86
	6.287,81
	0,00%
	28/11/11
	1.515,68 

	118
	0,00
	0,00
	0,00
	0,00%
	06/02/11
	0,00 

	119
	0,00
	0,00
	0,00
	0,00%
	26/12/11
	0,00 

	120
	378.444,32
	411.341,73
	789.786,05
	0,41%
	02/01/12
	190.377,93 

	TOTAL
	108.382.886,35
		193.588.631,50
	100,00%
		46.664.539,62

Insta salientar que os valores das parcelas dos débitos indicados na tabela acima, se atualizados a partir das respectivas datas de ocorrência, resultam num valor total do dano da ordem de R$ 130 milhões (com a incidência dos juros de mora) .
Considero adequados os exames da SeinfraOperações quanto ao valor do superfaturamento, motivo pelo qual os adoto como razões de decidir, sem prejuízo de realizar alguns comentários adicionais.
As alegações de defesa da Camargo Corrêa apresentaram o parecer técnico de lavra da Sra. Sandra Patrícia Echeverria Fernandes (peça 145) , cuja conclusão é de que não teria ocorrido superfaturamento no contrato analisado nestes autos.
A informação da empresa é que o referido parecer foi elaborado com o único intuito de "colaborar com essa Egrégia Corte". A construtora ainda requereu que fosse formado grupo de trabalho com participação da empresa e da unidade técnica, a exemplo do procedimento realizado no caso do Metrô de Salvador e do Canal do Sertão Alagoano, a fim de que se pudesse chegar "aos melhores e mais justos preços deste tipo de empreendimento".
Não obstante o referido parecer ter sido devidamente analisado pela SeinfraOperações, concluindo que tal peça não tem o condão de elidir totalmente o superfaturamento observado no contrato, enfatizo que o Laudo nº 1.337/2012 - INC/DITEC/DPF, produzido pelo Departamento de Polícia Federal, concluiu que o contrato em exame, após a celebração dos termos de aditamento contratual, teve um superfaturamento de R$ 33.185.178,96, a preços iniciais, não considerando os reajustes pagos (peça 26) . Ou seja, o percentual de sobrepreço apurado pelos peritos da Polícia Federal (43,75%) se revela bem próximo ao constatado pelo TCU na amostra examinada.
No que tange ao pedido da empresa para formação de grupo de trabalho, considero que a situação ora em exame tenha relevantes diferenças em relação ao caso do Metrô de Salvador, apreciado pelo Acórdão 2861/2018-TCU-Plenário (relator: Ministro Augusto Sherman Cavalcanti) , em que a Secretaria deste Tribunal enfrentou relevantes dificuldades para examinar o orçamento contratado, tendo em vista a deficiência no detalhamento daquela planilha contratual.
Ocorre que os técnicos desta Corte de Contas não têm enfrentado problema semelhante nas análises dos diversos contratos da Ferrovia Norte-Sul, que são auditados desde 2008 pelo TCU. Assim, cabe indeferir tal solicitação, por entender que pouco acrescentaria ao exame do caso em análise, bem como por considerar que, ao longo dos mais de 11 anos desde que a fiscalização inicial do TCU foi realizada nas obras da Ferrovia Norte-Sul em Goiás, a empresa teve diversas oportunidades para exercer o seu direito ao contraditório e à ampla defesa nas etapas processuais anteriores.
III
Inicio o exame da responsabilização dos agentes citados pelo débito apurado.
Anuo às propostas das instâncias instrutivas de rejeitar as alegações de defesa dos Srs. Jorge Antônio Mesquita Pereira de Almeida, Renato Luiz de Oliveira Lustosa e Carlos Miguel Pires, signatários do "Relatório de Análise das Propostas de Preços", confeccionado em 24/8/2001, o qual atestou a conformidade da proposta de preços da Camargo Corrêa com valores manifestamente superiores aos de mercado.
Com efeito, os Srs. Jorge Antônio Mesquita Pereira de Almeida e Carlos Miguel Pires aduziram em síntese que não foram os responsáveis pela elaboração do edital nem do orçamento que integrou a Concorrência 4/2001, ao passo que o Sr. Renato Luiz de Oliveira requereu a suspensão do presente processo em virtude de estar acometido por grave doença psíquica.
Porém, os três responsáveis, na condição de signatários do aludido relatório, aceitaram proposta da Camargo Corrêa no valor de R$ 88.150.722,14 (data-base em julho/2001) , montante superior ao constante do orçamento da Valec (R$ 67.491.964,30 - data-base em dezembro/2000) . O interregno de aproximadamente oito meses não justifica uma variação global de 30,61% entre os valores orçados pela estatal e os valores propostos pela empreiteira.
Como bem salientado no despacho produzido pelo Sr. Diretor da SeinfraOperações, houve infração ao disposto no art. 43, inciso IV, da Lei 8.666/1993, o qual determina, entre outros pontos, a verificação de conformidade da proposta da licitante com os requisitos do edital e com os preços de mercado, promovendo-se a desclassificação de propostas incompatíveis.
Quanto ao Sr. Renato Luiz de Oliveira Lustosa, o exame da unidade técnica ocorreu nos seguintes termos, in verbis:
"Quanto à alegação de incapacidade mental do defendente para apresentar suas alegações de defesa por motivo de grave doença psíquica, verifica-se que não há elemento nos autos que indicam que o defendente estava incapacitado de produzir atos da vida civil à época da apuração dos fatos irregulares apontados nesta TCE.
A jurisprudência dominante neste Tribunal é no sentido de que a interdição judicial do defendente posterior aos atos tidos por irregulares não obsta, por si só, a aplicação de multa pelo TCU, pois a incapacidade civil superveniente não é causa de extinção da punibilidade. Neste sentido, cita o Acórdão 10634/2015-TCU-Segunda Câmara (rel. Augusto Nardes) . No presente caso, são constam dos autos sequer a comprovação de uma eventual interdição judicial do defendente.
Quanto à alegada decisão proferida na Justiça Federal, que suspostamente deferiu a paralisação de ação judicial que apura irregularidades semelhantes, verifica-se que o juízo determinou a realização de exame de insanidade mental (peça 136, p. 20) . No entanto, cabe ressaltar que se aplica aos processos de controle externo o princípio da independência das instâncias, segundo o qual os trabalhos desenvolvidos em várias instâncias sobre o mesmo fato correm de forma independente, o que pode desencadear condenações simultâneas nas esferas cível, criminal e administrativa, conforme se extrai do Acórdão 3125/2013-TCU-Plenário, de relatoria do Exmo. Ministro Raimundo Carreiro.
Portanto, considera-se que não há que se admitir a inimputabilidade do servidor ou a paralisação do presente processo até a plena recuperação física do defendente, devendo a citação ser considerada válida e capaz de surtir todos os efeitos legais perante este Tribunal, tendo em vista que o responsável compareceu aos autos por meio de seu representante legal, munido de procuração com poderes outorgados em cartório (peça 136, p. 7-8) ."
Observo que não consta dos autos nenhuma decisão judicial determinando a interdição do responsável ou reconhecendo sua incapacidade. Dessa forma, reputo que não há que se admitir a inimputabilidade do responsável, sendo a citação válida e capaz de surtir todos os efeitos legais.
É cabível a analogia com o Código Penal, nos termos do seu art. 26, que somente prevê isenção de pena para o "agente [inimputável] que, por doença mental ou desenvolvimento mental incompleto ou retardado, era, ao tempo da ação ou da omissão, inteiramente incapaz de entender o caráter ilícito do fato ou de determinar-se de acordo com esse entendimento", o que não está caracterizado no presente caso concreto.
Assim, em linha com a unidade técnica, ainda que houvesse a posterior decretação de interdição do responsável ainda seria cabível a aplicação das sanções previstas na Lei Orgânica do TCU.
Em relação à obrigação de ressarcimento do dano, não cabe suspender o presente processo tendo em vista que o responsável foi representado por advogado regularmente constituído, que pôde exercer o direito ao contraditório e à ampla defesa.
Entendo que todos os demais argumentos carreados pelos três responsáveis foram detidamente analisados pela SeinfraOperações, cabendo adotá-los como razões de decidir.
Dessa forma, julgo irregulares as contas dos Srs. Jorge Antônio Mesquita Pereira de Almeida, Renato Luiz de Oliveira Lustosa e Carlos Miguel Pires, condenando-os ao pagamento do débito que lhes foi imputado pelos ofícios citatórios. 
Contudo, reconheço a prescrição da pretensão punitiva do TCU, de forma que deixo de aplicar para os três responsáveis a multa capitulada no art. 57 da Lei 8.443/1992, considerando que o ato irregular foi praticado em 24/8/2001, ao passo que o Acórdão 1831/2017-TCU-Plenário, que determinou a citação dos responsáveis, foi prolatado em 23/8/2017, portanto, quase 16 anos após a prática da irregularidade impugnada.
III.1
Tanto a unidade técnica quanto o Parquet concluíram pela responsabilização dos Srs. José Francisco das Neves e Ulisses Assad pelo superfaturamento, propondo que tais responsáveis tivessem as contas julgadas irregulares e fossem condenados ao pagamento do débito e das sanções capituladas nos arts. 57 e 60 da Lei 8.443/1992. 
A responsabilização dos dois ex-dirigentes da Valec tomou como base a denúncia ofertada pelo Ministério Público Federal em Goiás (peça 41) e os termos e anexos dos acordos de colaboração (peça 42-55) celebrados por dirigentes da Camargo Corrêa. Esses acordos, homologados pela Justiça, foram compartilhados com o TCU pelo Ministério Público Federal em Goiás, conforme fundamentado em despacho do Juízo Federal da 11ª Vara da Seção Judiciária do Estado de Goiás (peça 47) .  
Nesse sentido, reproduzo alguns excertos dos termos de colaboração do Sr. João Ricardo Auler, como diretor da CCCC, e do Sr. Luiz Otávio Costa Michirefe, na condição de gerente da mesma empresa (peça 42, fls. 3/7) :
"...QUE: ressalta que a questão dos cartéis formados por ocasião das licitações promovidos pela VALEC se iniciou na licitação de 2001, em que havia apenas um lote a ser licitado; QUE: esclarece, não obstante haver apenas um lote nessa licitação, houve um compromisso entre as empresas participantes do cartel que a CCCC assumiria o primeiro contrato e as demais empresas seriam beneficiadas nos lotes vindouros decorrentes de novas licitações que seriam promovidas pela VALE C em âmbito nacional;
QUE: as obras referentes ao LOTE S/N se iniciaram em 17/02/2001, conforme informações detalhadas constantes no anexo 01, que ora apresenta; QUE: conforme quadro de evolução de faturamento que ora apresenta, a obra ficou parada por muito tempo, assim como os pagamentos devidos pela VALEC; QUE: as propinas começaram a ser pagas no ano de 2008, prosseguindo até 2011; QUE: no que toca ao contrato do lote S/N, a maioria dos pagamentos feitos pela VALEC à CAMARGO CORRÊA se deu entre 2008 e 2010; QUE: em 2008, pelo que se recorda, encontrou-se pessoalmente, na sede da VALEC, com JUQUINHA, que solicitou propina cujo montante não se recorda e nem se recorda se realmente houve pagamentos, para dar andamento aos pagamentos feitos à CAMARGO; QUE: a partir de 2009 tais pedidos eram feitos por JUQUINHA a pessoa de LUIZ OTAVIO COSTA MICHIREFE, que assumiu o cargo de Gerente Executivo da Camargo Corrêa e tinha como atribuição fazer a gestão do contrato com a VALEC, sendo que MICHIREFE estava autorizado pelo depoente a tratar sobre o assunto de propina com JUQUINHA; QUE: a gestão da obra cuidou da burocracia para a realização dos pagamentos, sem que a equipe operacional soubesse das irregularidades; QUE: não tem conhecimento dos detalhes envolvendo os pagamentos de propina, principalmente valor e forma, sendo que MICHIREFE tem conhecimento sobre tais detalhes; QUE: pelo que sabe, foram feitos seis pagamentos a fornecedores da empresa, entre 2008 e 2011, a título de prestação de serviços que na verdade não existiram; que foi declarante quem autorizou tais pagamentos; QUE: pelo que sabe informar os pedidos de propina partiram diretamente de JUQUINHA,..." (grifos acrescidos) .
***
"... QUE: nessa época os contratos que estavam em vigência eram os Contratos 021/01 e 015/06; QUE: no caso do contrato 21/01, a Camargo havia assinado o contrato em 2001, mas a obra teve diversas paralisações; QUE: em 2009, quando o declarante assumiu a obra estava sem atividades, ante ao impasse causado pela determinação de retenção cautelar de uma porcentagem dos pagamentos mensais imposta pelo Tribunal de Contas da União, muito embora a obra tenha avançado significativamente a partir de 2008; QUE: as obras foram retomadas no final de 2009; QUE: a obra desse contrato estava prevista para ser executada em doze meses, tendo se arrastado por aproximadamente dez anos devido a problemas de gestão da Valec, que provocou a necessidade de uma forte gestão junto ao órgão, que pode ser comprovada nas diversas correspondências enviadas durante a obra; QUE: afirma ter havido cobrança de propina com relação ao contrato nº 021/2001; QUE: a cobrança de propina foi feita por JOSÉ FRANCISCO DAS NEVES, JUQUINHA; QUE: desde que assumiu a gestão do contrato com a Valec se reportava a João Auler, que lhe foi apresentado como responsável pelas decisões importantes com o cliente Valec, constando para o depoente que ele possuía relacionamento com o presidente, JOSÉ FRANCISCO DAS NEVES, conhecido por "JUQUINHA"; QUE: as cobranças de propina feitas por JUQUINHA eram transmitidas pelo depoente à JOÃO AULER; QUE: JOÃO AULER tinha poder de gestão a respeito das propinas, não tendo o depoente qualquer autonomia para atuar em tal situação; QUE: as propinas exigidas por JUQUINHA eram pedidas em nome próprio, não tendo JUQUINHA mencionado pagamento de propina em benefícios de terceiros; QUE: salvo engano, no início de 2010, após a retomada das obras, deu-se que a Valec não estava autorizando os pagamentos devidos à CAMARGO; QUE: o depoente, então, procurou o departamento financeiro cobrando a realização dos referidos pagamentos; QUE: sem sucesso, a partir daí, o declarante procurou o presidente da VALEC, JUQUINHA; QUE: o depoente procurou JUQUINHA, que solicitou propinas para liberar os pagamentos; QUE: houve, de fato, uma solicitação de vantagem indevida; QUE: o depoente disse que iria levar tal solicitação para a empresa, na pessoa de JOAO AULER, dado que não tinha autonomia, mas adiantou que pelo que conhecia da empresa não seria possível efetuar pagamentos de propina; QUE: JUQUINHA, então, apresentou a empresa EVOLUÇÃO ENGENHARIA E TROÇADA, de sua confiança, para viabilizar o pagamento de propinas; QUE: de fato, tal empresa foi contratada pela Camargo Corrêa, com a autorização de JOAO AULER, como prestadora de serviços, mas de fato recebeu pagamentos a título de propina, já que, na realidade tal empresa não prestou os serviços contratados pela Camargo Corrêa; QUE: a partir da contratação da empresa EVOLUÇÃO os pagamentos devidos a Camargo Corrêa passaram a ser realizados pela VALEC..." (grifos acrescidos) .
A denúncia ofertada pelo Ministério Público aduz que a prática de cartel teve a efetiva participação da Diretoria da Valec, em especial do Sr. Ulisses Assad e do Sr. José Francisco das Neves, que atuaram para beneficiar as empreiteiras e serem por elas recompensados com vantagens ilícitas. Cumpre transcrever trecho da denúncia do MPF/GO (destaques acrescidos) :
"De fato, a exemplo do edital da concorrência 004/2001 acima descrita, os editais das concorrências 008/2004, 002/2005 e 01/2007 promovidas por JUQUINHA e ASSAD foram elaborados contendo exigências que limitaram, injustificadamente, a competição, entre elas: (a) proibição de que uma mesma empresa concorresse a mais de dois lotes; (b) proibição da participação de consórcios de empresas (c) comprovação de execução anterior de ferrovias com dormentes de concreto fabricados pelo próprio licitante, as quais reduziram artificial e significativamente o universo de empresas com condições de participar das licitações.
A inclusão de tais exigências nos editais das concorrências 008/2004, 002/2005 e 01/2007 foi ajustada mediante acordo prévio em reuniões entre representantes as empresas do cartel e os diretores da VALEC JOSÉ FRANCISCO DAS NEVES e ULISSES ASSAD que, como dito, aderiram ao esquema criminoso ora denunciado.
Apurou-se que, em relação às concorrências 008/2004, 002/2005 e 001/2007, JOSÉ FRANCISCO DAS NEVES permitiu que as empresas integrantes do cartel dividissem entre elas, como melhor lhes aprouvessem, os lotes em disputa, bem assim praticassem os preços que lhes fossem convenientes, o que resultou em sobrepreço. Exigiu, contudo, que a empresa SPA Engenharia fosse contemplada. Além do mais, JOSÉ FRANCISCO DAS NEVES atuou para que nenhuma das empresas cartelizadas "furasse" a acordo espúrio.
ULISSES ASSAD, por se turno, elaborou a Nota Técnica (fls. 910/918, IPL 0225/2001) que assegurou a inclusão e a manutenção nos editais de exigências desnecessárias e restritivas que tornaram viáveis a continuidade das atividades do cartel, como por exemplo, a proibição de consórcios, a proibição de que um mesmo licitante fosse contemplado com mais de 2 lotes, a exigência de comprovação de experiência anterior com dormentes de concreto monobloco usinado no canteiro, porque direcionou a licitação em benefício das empresas cartelizadas (já que apenas elas podiam atender à tais exigências) .
Apurou-se, ainda, que JOSÉ FRANCISCO DAS NEVES e ULISSES ASSAD promoveram as licitações 008/2004, 002/2005 e 01/2007 com sobrepreço nos seus respectivos orçamentos de referência.
Especificamente em relação ao Lote 02, da Concorrência 008/2004, Contrato nº 015/2006, também objeto desta denúncia 21, o orçamento de referência da VALEC continha sobrepreço da ordem de 25,1% (Laudo nº 215/2012 - SETEC/SR/DPF/GO, fls. 108, IPL nº 0240/2011) . E o sobrepreço no orçamento de referência somado ao conjunto de exigências editalícias injustificadas foram decisivos para viabilizar a atuação do cartel, que pode assim repartir os lotes entre as empresas participantes, as quais ainda apresentaram propostas não competitivas (de cobertura, apenas para simular a competição) , bem como praticarem o preço que maximizou seus lucros, em detrimento da VALEC.
 (...) 
O Contrato nº 015/2006 foi rescindido em novembro de 2009, antes de concluído. A rescisão decorreu de um estranho rearranjo promovido pelo denunciado JOSÉ FRANCISCO DAS NEVES, que retirou algumas empreiteiras da execução dos lotes que haviam adjudicado e colocou outras no lugar.
Apurou-se que JOSÉ FRANCISCO DAS NEVES promoveu esse rearranjo para ludibriar decisões liminares do Tribunal de Contas da União que, em virtude de fiscalização de rotina, havia detectado parte dos sobrepreços acima descritos e determinado a retenção cautelar de 10% dos pagamentos das respectivas faturas. Assim, a parte remanescente do lote 02, objeto do Contrato nº 015/2006 firmado com a CCCC, após a sua rescisão, foi formalmente contratada à CONSTRAN, por intermédio do Contrato nº 058/2009.
 (...) 
Mais do que homologar os resultados das licitações, aprovar e assinar os contratos superfaturados e proveniente de fraudes à licitação, JUQUINHA assumiu o papel de garante do cartel" (grifos acrescidos) .
Observo que o trecho da denúncia transcrito acima não atribui ao Sr. Ulisses Assad nenhuma irregularidade no Contrato 21/2001, objeto do feito. Ainda assim, entendo cabível sua responsabilização pelo débito, pois não há elementos demonstrando que o responsável tenha adotado as medidas necessárias para resguardar o erário no que diz respeito ao superfaturamento verificado, ainda que ciente do apontamento de sobrepreço no ajuste realizado pelo TCU, que vem auditando o empreendimento desde 2008.
O aludido responsável teve, no mínimo, uma conduta omissiva determinante para a ocorrência de superfaturamento no contrato, pois a quase totalidade do Contrato 21/2001 foi executada e paga durante a gestão de Ulisses Assad e José Francisco das Neves. Tais gestores, embora não tenham participado da licitação que resultou na citada avença, anuíram e endossaram o cartel, as fraudes e o superfaturamento, autorizando e celebrando diversos termos de aditamento contratual, permitindo, assim, que fossem pagos os valores com sobrepreço.
Entendo que não houve prescrição da pretensão punitiva em relação aos dois responsáveis, pois os atos irregulares praticados ocorreram de forma continuada, de forma que o termo inicial para a contagem do prazo prescricional deve ocorrer a partir de cada uma das datas das parcelas que compõem o débito. Ou seja, conforme bem observou o representante do MP/TCU, não há prescrição da pretensão punitiva a partir dos débitos cuja data de origem é posterior a 23/8/2007.
Portanto, diante de todo o acervo probatório presente nos autos, julgo irregulares as contas dos Srs. José Francisco das Neves e Ulisses Assad, condenando-os ao pagamento do débito apurado e da multa prevista no art. 57 da Lei 8.443/1992, cujos valore fixo em R$ R$ 5.950.000,00 e R$ 5.800.000,00 para o primeiro e segundo responsável, respectivamente, de forma proporcional ao valor do dano imputado para cada um.
Além disso, com fundamento no art. 60 da Lei 8.443/1992 e em linha com os exames procedidos pela unidade instrutiva e corroborados pelo Parquet, entendo que seja cabível a aplicação da penalidade de inabilitação para o exercício de cargo em comissão ou função de confiança no âmbito da administração pública para os dois responsáveis, cujo período fixo em 8 (oito) anos.
III.2
Também acompanho a proposta da unidade técnica, endossada pelo MP/TCU, de acolher as alegações de defesa do Sr. Luiz Otávio Costa Michirefe, excluindo-o da relação processual. Rememoro que esse responsável teve sua citação determinada em virtude das seguintes evidências:
Na peça 54, há cópias de mensagens eletrônicas trocadas entre Emílio Eugênio Auler Neto, Luiz Octávio Costa Michirefe e outros executivos das Construtoras Queiroz Galvão e Andrade Gutierrez, indicando supostos acertos nas licitações promovidas pela Valec.
Na peça 51, fls. 1 e 2, existe termo de colaboração do Sr. Emílio Eugênio Auler Neto, Diretor Comercial e de Clientes da empresa CCCC, em que declara:
"QUE: através de Luiz Otávio Costa Michirefe, gerente da CCCC lotado em Brasília, tomou conhecimento acerca de tais procedimentos; QUE: se recorda que durante as licitações da Ferrovia Norte-Sul e do Ferrovia de Integração Oeste-Leste - FIOL, havia uma combinação entre as empresas que participariam do processo licitatório e a VALEC, no sentido de que os dois certames ocorressem simultaneamente, sendo que tomou conhecimento desta combinação em conversa com o já citado Luiz Otávio Costa Michirefe; QUE o DEPOENTE se recorda de ter participado de uma reunião em Brasília/DF, não se recordando do local exato, com a participação de MICHIREFE, com a finalidade de discutir a respeito da combinação entre as empresas que formariam o cartel e sobre o desejo manifestado pela VALEC para que empresas menores fizessem parte do consórcio com empresas maiores, independente da capacidade técnica e financeira destas empresas de menor porte;"
34.	Também existem outras evidências compartilhadas pela Justiça, que acompanham os termos de delação dos Srs. João Auler e Luiz Otávio Costa Michirefe:
Peça 42, fls. 11/19, contendo comprovantes de pagamento da CCCC à empresa Evolução Engenharia e Tecnologia, no valor total de R$ 833.565,62, supostamente contratada pela Camargo Corrêa, com a autorização do Sr. João Auler, como prestadora de serviços, mas que de fato recebeu pagamentos a título de propina endereçada ao Sr. José Francisco das Neves, pois tal empresa não prestou efetivamente os serviços contratados pela Camargo Corrêa (conforme relatado pelo Sr. Luiz Otávio Costa Michirefe) .
Peça 45, fls. 41/72, comprovantes de pagamento à empresa Elccom Engenharia Ltda., no valor total de R$ 997.330,00, utilizada para intermediar suposto pagamento de vantagens indevidas ao Sr. José Francisco das Neves.
Peça 46, fls. 67/83, comprovantes de pagamento ao Advogado Heli Lopes Dourado, pela CCCC e pelo Consórcio Ferrosul, totalizando R$ 420.000,00. Segundo relatado pelos depoentes João Auler e Luiz Michirefe, tais pagamentos foram solicitados pelo Sr. José Francisco das Neves, que indicou o referido advogado para receber tais valores. Não teria havido nenhuma prestação de serviços pelo advogado em questão para as empresas que efetuaram os aludidos pagamentos.
O fato é que as alegações de defesa do responsável, corroboradas por declarações prestadas no âmbito do seu acordo de colaboração premiada, confirmam que ele assumiu a gestão dos contratos da Camargo Corrêa apenas em 2009 (Termo de Colaboração 5, peça 32, fl. 1) , não tendo participado dos atos de colusão verificados na Concorrência 4/2001.
O reexame dos elementos relacionados acima demonstram que as mencionadas mensagens eletrônicas, bem como os pagamentos de vantagens indevidas relatados, ocorreram somente nos anos de 2010 e 2011, com vistas à liberação dos pagamentos de faturas retidas pela estatal no âmbito do Contrato 21/2001,
Ante esse acervo probatório, não há como atribuir um nexo causal entre a conduta do Sr. Luiz Otávio Costa Michirefe e o superfaturamento verificado no Contrato 21/2001. 
III.3
Também acompanho integralmente os exames realizados sobre a manifestação de defesa apresentada pela Camargo Corrêa e pelo Sr. João Ricardo Auler, que devem ter as suas contas julgadas irregulares, bem como ser condenados solidariamente ao pagamento do débito apurado.
Embora tais responsáveis sejam colaboradores perante outras instâncias de controle, devem ser responsabilizados pelo dano. Tenho defendido o entendimento de que tanto os acordos de leniência quanto os acordos de colaboração premiada não afastam as competências do Tribunal de Contas da União nem impedem a aplicação das sanções previstas na Lei 8.443/1992. Nesse sentido, seria ilegal qualquer previsão em acordos de leniência ou de colaboração premiada que impedisse o TCU de cobrar débito ou aplicar as sanções de sua competência. 
O parecer do Parquet reproduziu termos dos acordos de leniência celebrados pela Camargo Corrêa com o MPF/Cade e com a CGU/AGU, demonstrando que a proteção conferida à construtora pelas ações colaborativas se limitaria aos fatos reconhecidos no escopo daquele ajuste. Assim, como não houve o reconhecimento do superfaturamento nos contratos da Ferrovia Norte-Sul no referido instrumento, não haveria respaldo para que fosse concedido à empreiteira qualquer benefício nesta tomada de contas especial. Cabe ainda acrescentar que o mencionado acordo não pode ser oposto a terceiros, visto que o TCU não aderiu aos seus termos.
Aliás, em mais de uma oportunidade a empresa foi convidada a adotar uma atitude colaborativa com o processo de controle externo. No acórdão que determinou a citação da empresa, foi registrado que eventual colaboração para o ressarcimento dos débitos poderia levar esta Corte de Contas a considerar a aplicação dos benefícios mencionados no Acórdão 483/2017-TCU-Plenário, por ocasião do julgamento de mérito desta TCE.
Ainda que a empresa tenha reconhecido a ocorrência de ilícitos diversos no ajuste em análise, não admitiu a existência de superfaturamento do contrato, optando somente por apresentar peça de defesa visando a corroborar os preços praticados.
Portanto, é forçoso reconhecer que não houve qualquer espécie de colaboração da empresa com este processo de contas, tampouco é possível estabelecer alguma boa-fé objetiva da empreiteira.
Sob o enfoque dos limites subjetivos de um acordo homologado judicialmente, penso que, nos mesmos moldes das sentenças, só poderá produzir efeitos entre as partes que o acordaram e o submeteram à apreciação do juiz.
No caso das pessoas físicas colaboradoras, o próprio fundamento legal da colaboração premiada, a Lei 12.850/2013, prevê que a recuperação total ou parcial do produto ou do proveito das infrações penais praticadas é um dos resultados almejados pela colaboração (art. 4º, inciso IV) . Trata-se de instituto que se insere integralmente na esfera do Direito Penal, como meio de prova, não constando dentre os benefícios do colaborador, previstos no art. 5º da mesma lei, a quitação de suas dívidas com terceiros lesados.
O acordo de colaboração premiada é apenas meio de obtenção de provas para o atingimento dos objetivos estabelecidos no processo penal, não pode obstar o direito de a parte lesada obter a justa e devida reparação.
Desta forma, é despropositada a alegação de que o TCU deverá restringir a cobrança de eventuais quantias adicionais ao referido acordo exclusivamente dos não signatários. Pela sua pertinência com o exame da matéria, cito informação trazida pela instrução da unidade técnica, no caso trecho da Nota Técnica 1/2017 da 5ª Câmara de Coordenação e Revisão do MPF (5ª CCR) - documento que lança o conceito de Microssistema Anticorrupção por meio do qual o Ministério Público Federal concebeu sua competência para firmar acordos de leniência (com pessoas jurídicas) na esfera da improbidade administrativa mesmo sem autorização expressa em lei nesse sentido (grifos acrescidos) :
"A utilidade das informações, por seu turno, relaciona-se com o potencial de otimizar as investigações e punições, acelerar os procedimentos a tanto necessários, conferir maior certeza às apurações e sanções impostas e quando possível, oferecer a reparação total do dano, ou ao menos promovê-la na melhor medida possível, sem outorga de quitação integral, ainda que a reparação seja apenas um efeito possível e colateral, não essencial da leniência. Ou seja, o objetivo fundamental da leniência é angariar provas e não obter ressarcimento (ao menos no momento em que realizado o acordo) . Portanto, o pagamento em dado caso concreto, pode ser apenas um adiantamento de caráter parcial do ressarcimento, que não dá quitação e não é requisito do próprio acordo.
 (...) 
Afigura-se, deste modo, que melhor constitui e realiza o interesse público a celebração do acordo de leniência, presentes seus pressupostos, do que a alternativa oposta. Sob a perspectiva do direito administrativo sancionador, o instrumento negocial da LAC traz reflexo positivo na concretização do interesse público, pois não exime a pessoa jurídica infratora da obrigação de ressarcimento integral do dano causado pelas condutas ilícitas, o que se considera o núcleo irrenunciável de tutela do interesse público (LAC, art. 16, § 3º) , na matéria. A recomposição do dano não constitui sanção ou pena, mas obrigação legal, no campo da responsabilidade civil.
 (...) 
Mesmo com tais salvaguardas, os ônus para a pessoa jurídica celebrante não são poucos, conquanto compatíveis com as contrapartidas e benesses que pode receber.
Do lado do interesse público, sobressai o potencial desestabilizador que a técnica especial de investigação engendrada pela leniência pode provocar nas estruturas do vínculo associativo que envolve as pessoas físicas e jurídicas infratoras, relação esta que dificilmente seria afetada sem o instituto legal, possibilitando o descortinamento de todos os envolvidos nos ilícitos, assim como a obtenção de material probatório útil e consistente para, através do devido processo legal, contraditório e ampla defesa, propiciar a punição devida, incluindo o efetivo e integral ressarcimento ao erário.
 (...) 
A reparação integral do dano, por sua vez, tem status constitucional e não configura, de fato, espécie de sanção. Consiste, antes e essencialmente, em obrigação ex lege: a de restituição de uma situação ao estado anterior ao do dano causado a outrem, inclusive ao erário. Assim, não é passível de dispensa automática e imediata nem de isenção, em sede de acordo de leniência. Deduz-se que por sua natureza, em contrapartida às finalidades precípuas do instituto premial, a reparação dos danos ao erário não tem que fazer parte do objeto essencial de acordo de leniência, mas pode nele ser incluída, sobretudo para ser antecipada a restituição da parte incontroversa ou de parcela passível de liquidação adiantada.
 (...) 
Outra implicação prática concreta da aplicação do paradigma da consensualidade e da ampla disseminação de seus reflexos no microssistema anticorrupção relaciona-se com o completo adimplemento das sanções aplicadas à pessoa jurídica com base no acordo efetivado, bem como do integral ressarcimento do dano, a que se refere o art. 12, incs. I, II e III, da LIA."  (documento disponível em http://www.mpf.mp.br/atuacao-tematica/ccr5/notas-tecnicas/docs/nt-01-2017-5ccr-acordo-de-leniencia-comissao-leniencia.pdf - acessado em 16/11/2018) .
Portanto, fica clara a posição do próprio Ministério Público Federal, expressa na Nota Técnica da 5ª CCR, de que, ainda que o colaborador obtenha algum tipo de benefício na dosimetria de sua sanção, as provas podem ser utilizadas para que seja obtido o devido ressarcimento da entidade lesada, cuja última instância de decisão na esfera administrativa, quando se trata de recursos da União, é esta Corte de Contas, por força dos arts. 70, parágrafo único, e 71, inciso II, da Constituição Federal.
Outra questão a ser sopesada refere-se à possibilidade de haver abatimento no débito ora imputado dos valores recolhidos em virtude das cláusulas acordadas nos instrumentos de colaboração. O MP/TCU, assim como os pareceres do Diretor e do Secretário da SeinfraOperações, consideraram que o desconto seria indevido, visto que a construtora e o seu ex-diretor negaram a prática de superfaturamento quando da negociação dos acordos, não mencionando tal irregularidade na ocasião em que a multa civil foi negociada. Cumpre reproduzir a disposição do acordo celebrado com a Camargo Corrêa (TC Processo 036.335/2016-9, peça 62, p. 36-38) :
"Cláusula 7ª. A COLABORADORA compromete-se a:
	(...) 
k) pagar multa cível em seu nome, e de todos os seus prepostos beneficiados por este acordo, em decorrência das infrações e ilícitos narrados nos anexos a este Termo de Leniência no valor de R$ 700.000.000,00 (setecentos milhões de reais) , dos quais 10% serão destinados nos termos do art. 7º, parágrafo 1º, da Lei 9.613/98 e 90% às empresas lesadas, segundo proporção dos danos a critério do MPF." 
Esse raciocínio coaduna-se também com o disposto no item 9.11.2 do Acórdão 2677/2018-TCU-Plenário, com redação dada pelo Acórdão 892/2019-TCU-Plenário, ambos de minha relatoria, em que esta Corte de Contas deixou registrado que os pagamentos efetuados no âmbito dos acordos de leniência e de colaboração premiada, a título de ressarcimento de danos, multas de natureza indenizatória ou confiscos, poderiam ser considerados para amortização dos valores dos débitos apurados contra os responsáveis colaboradores, desde que configurada a identidade dos fatos geradores e do cofre credor.
Conforme examinado acima, em juízo preliminar inexiste identidade entre os fatos geradores do pagamento a ser efetuado no âmbito do acordo de leniência firmado entre a Camargo Corrêa e o MPF e o fato gerador do dano ao erário discutido nesta TCE. Não obstante, a pertinência do abatimento do valor da condenação imposta nestes autos com qualquer parcela paga em virtude do referido acordo de leniência poderá ser melhor examinada nos estágios processuais seguintes, inclusive na fase de cobrança executiva.
Portanto, reitero que cabe a condenação ao pagamento do débito apurado dos responsáveis que colaboraram com outros órgãos de controle, bem como o julgamento de suas contas pela irregularidade.
IV
Por fim, trato de dirimir a controvérsia entre as propostas das instâncias instrutivas quanto à aplicação das sanções aos responsáveis que colaboraram com outros órgãos, in casu os Srs. João Ricardo Auler e a empresa Camargo Corrêa. Nesse sentido, apresento trecho do parecer do Ministério Público de Contas:
"15. Tem se tornado recorrente no Tribunal o exame de casos em que algum responsável tenha formalizado acordo de colaboração ou leniência com o Poder Público. Nessas situações, mostra-se comum a tese defensiva do agente ao alegar sua condição de colaborador, com o intuito de evitar a imposição de sanção por meio da decisão do TCU. A adequada apreciação desse pleito, no entanto, perpassa pela verificação do escopo dos acordos firmados e pela observação do efetivo cumprimento de seus termos.
16. Todo acordo possui um escopo e quem define sua abrangência, precipuamente, é o colaborador, pois ele é o detentor das informações acerca de ilícitos cometidos e ainda não plenamente conhecidos pelos órgãos estatais persecutórios. A negociação travada entre os celebrantes, portanto, gira em torno do objeto que será detalhado durante o cumprimento do acordo. Dessa forma, as obrigações mutuamente entabuladas entre o colaborador e o órgão estatal são adstritas ao escopo delimitado nessa negociação.
17. Definem-se, assim, compromissos de detalhar os fatos ocorridos e de indicar os envolvidos, por parte do colaborador, e compromisso de não persecução ou de mitigação ou isenção de sanções, por parte do órgão estatal celebrante. Tal pacto advém e se restringe ao escopo predeterminado.
18. Embora o acordo seja encetado por apenas um ou poucos órgãos estatais, inexiste óbice para que outros entes da Administração Pública, quando do exercício de seu poder sancionatório, mitiguem ou isentem de pena o colaborador, em deferência ao trabalho desenvolvido e aos proveitos alcançados pelo Poder Público a partir da execução do acordo.  Afinal, cabe reconhecer que o Estado é uno e que tem o dever de garantir a segurança jurídica do ato pactuado.
19. Em contraposição, espera-se que o colaborador aja cooperativamente com todas as instâncias da Administração Pública. A mera celebração de um acordo com um órgão estatal não lhe confere uma condição de colaborador universal. Requer-se que sua atitude seja compatível e contributiva em relação ao Estado como um todo.
20. A deferência dada por um órgão não celebrante deve também se restringir ao escopo do acordo, ou seja, aos fatos narrados pelo próprio colaborador no âmbito do cumprimento das obrigações assumidas. Assim, se uma ocorrência relatada pelo colaborador constitui ilícito em esferas diversas da Administração Pública, mostra-se cabível que um outro ente estatal lhe conceda benefício, caso tenha tomado conhecimento desse fato somente por meio do compartilhamento das informações por ele prestadas.
21. Por outro lado, não pode o colaborador reclamar qualquer benefício, quando do julgamento de ilícitos que não estejam abrangidos pelo escopo do acordo, ou seja, por fatos não narrados ou negados. O pacto não lhe serve de anteparo contra qualquer sanção em virtude de ocorrências que não relatou. Ao colaborador não se confere imunidade geral e irrestrita.
22. No caso concreto dos autos, a construtora Camargo Corrêa firmou acordos de colaboração e de leniência com o MPF e com o Cade. Os termos pactuados não se encontram dentre as peças processuais, mas o primeiro pode ser encontrado no TC nº Processo 036.335/2016-9, peça 62, p. 34-46. Em função desses instrumentos, a empresa admitiu a prática de cartel em relação às licitações realizadas pela Valec, além de atos que configuram ilícitos penais como corrupção ativa e passiva.
23. A empreiteira, entretanto, não reconhece que os preços praticados no Contrato nº 21/2001 tenham sido estabelecidos em patamares acima do mercado. Nega, portanto, o fato gerador do dano ao erário discutido nesta TCE. Essa negativa implica que a irregularidade do superfaturamento não está abrangida no escopo dos acordos por ela celebrados, seja com o MPF ou com o Cade. Ademais, sua atitude questionadora do dano no TCU seria incompatível com o comportamento esperado de uma colaboradora.
24. De fato, em consonância com a argumentação até aqui exposta, verifica-se, nos termos do acordo de leniência firmado pela empresa com o MPF, que a proteção conferida à construtora pelas ações colaborativas limita-se estritamente aos fatos e provas por ela fornecidos, conforme estatuído no parágrafo 1º da cláusula 5ª desse acordo (TC nº Processo 036.335/2016-9, peça 62, p. 35) :
 (...) 
O MP/TCU bem observou que, nos Acórdãos Plenários 2.677/2018 e 2.446/2018, de minha relatoria, o TCU deixou de sancionar as empresas que colaboraram com outras instâncias. Prossegue o parecer de lavra do Ministério Público de Contas com as seguintes ponderações (grifos acrescidos) :
28. Da leitura dos votos condutores dessas decisões, depreende-se que duas teses se mostraram determinantes como razões para a não aplicação de sanções aos agentes infratores-colaboradores. Uma delas decorre de interpretação restritiva quanto ao uso que pode ser feito pelo TCU em relação às provas compartilhadas oriundas de instâncias em que foram celebrados acordos de colaboração ou leniência. A outra advém do respeito ao microssistema de combate à corrupção.
29. Segundo a primeira dessas teses, o TCU deve se abster de aplicar sanções a agentes colaboradores em outras instâncias, caso as evidências da responsabilização apontada no processo de controle externo sejam provenientes exclusivamente do compartilhamento de provas obtido. Nesse contexto, dever-se-ia compreender "prova compartilhada" como qualquer elemento probatório derivado direta ou indiretamente do compartilhamento.
30. A despeito de discordar desse posicionamento, conforme pronunciamentos que exarei nos autos daquelas decisões, verifico que tal óbice à aplicação de sanção não se configura no caso concreto desta TCE. O superfaturamento aqui debatido não conta com nenhuma prova compartilhada, seja fornecida pela instância penal, seja pela administrativa.
31. O sobrepreço contratual e o consequente superfaturamento já vinham sendo discutidos em auditorias empreendidas pelo TCU na Valec há mais de dez anos. O acórdão que determinou a autuação desta TCE, por exemplo, foi exarado no bojo de um processo de fiscalização iniciado em 2008, portanto muito antes da celebração de acordo de colaboração ou leniência pela Camargo Corrêa, ou mesmo da deflagração de operações policiais acerca das irregularidades. Ademais, segundo relatado pela unidade instrutora, no que se refere ao cálculo do dano ao erário, coube totalmente ao TCU arcar com as dificuldades enfrentadas para análise e levantamento dos custos de referência, enfrentando todos os questionamentos e resistência por parte da construtora, sem que se obtivesse qualquer elemento auxiliar oriundo de compartilhamento.
32. Pela segunda tese, defende-se um dever de uniformidade e coerência na atuação estatal, quando o órgão de persecução penal exerce de forma mitigada seu poder sancionatório e as provas produzidas são relevantes para o deslinde de crimes complexos e de grande proporção e subsidia a atuação posterior de outro órgão de controle, como o TCU. Em deferência ao acordo e em respeito ao microssistema de combate à corrupção, portanto, deveria o Tribunal reputar suficiente a pena ou medida substitutiva aplicada na esfera penal e prescindir de exercer seu poder sancionatório, uma vez que o colaborador já teria se sujeitado às sanções acordadas e aplicadas na outra instância.
33. Observa-se, todavia, que essa hipótese também não se verifica na situação tratada nesta TCE. O dimensionamento das penas acordadas entre o MPF ou o Cade e a construtora Camargo Corrêa não levaram em consideração o ilícito do superfaturamento, porquanto a colaboradora não reconheceu a prática dessa irregularidade nem relatou os fatos que indicariam a ocorrência do dano. Com relação ao acordo com a CGU/AGU, a ausência de conhecimento acerca dos anexos desse pacto impede qualquer conclusão em contrário."
Acolho a manifestação exarada pelo Parquet, no sentido de propor a aplicação da multa capitulada no art. 57 da Lei Orgânica do TCU apenas para a construtora Camargo Corrêa. Embora existam provas compartilhadas neste processo, conforme despacho do Juízo da 11ª Vara Federal em Goiás (peça 44, fl. 4) , o MP/TCU trouxe um importante fator distintivo do caso ora em apreciação em relação ao tratado no Acórdão 2677/2018-TCU-Plenário. 
Naquele decisum, a quantificação completa do débito só foi possível a partir de notas fiscais compartilhadas pelo Juízo da 13ª Vara Federal em Curitiba, ao passo que neste feito a apuração do dano ocorreu de forma inteiramente autônoma por este Tribunal, que se baseou em sistemas referenciais de preços ou em notas fiscais obtidas em outras atividades de controle. O MP/TCU observou que, desde a primeira fiscalização do TCU realizada no empreendimento, em 2008, já houve apontamento de sobrepreço no Contrato 21/2001, tendo sido instaurada esta tomada de contas especial a partir de decisão exarada em 2014, portanto, antes do compartilhamento de provas realizado pela Justiça Federal.
Dito de outra forma, ainda que a Camargo Corrêa não tivesse celebrado o já mencionado acordo de leniência e não houvesse nenhuma prova compartilhada com esta Corte de Contas, o desfecho do processo, nos termos ora propostos, seria exatamente o mesmo: a condenação da construtora ao pagamento do débito e a aplicação da multa do art. 57 da Lei 8.443/1992.
Acrescento ainda em relação ao exame do Ministério Público de Contas que o despacho exarado pelo Juízo da 11ª Vara Federal em Goiás não contém qualquer restrição ao uso da prova compartilhada com o TCU, ao contrário da situação tratada no Acórdão 2677/2018-TCU-Plenário, em que decisão exarada  posteriormente pelo Juízo da 13ª Vara Federal em Curitiba restringiu a utilização da dos elementos probatórios enviados ao TCU, vedando o seu uso para fins de aplicação de sanções ou declaração de indisponibilidade de bens dos responsáveis colaboradores.
Ademais, há outra importante diferença entre o caso apreciado pelo Acórdão 2677/2018-TCU-Plenário e o tratado neste feito, caracterizada pelo fato de a empresa arrolada no polo passivo ter sido convidada a colaborar com o processo de controle e, ainda assim, ter optado por adotar uma atitude não colaborativa. Com as vênias de estilo, a proposta de "colaboração" entabulada na peça de defesa da empresa é uma verdadeira tentativa de procrastinação processual.
Ainda que os benefícios citados no Acórdão 483/2017-TCU-Plenário, de relatoria do Ministro Bruno Dantas, tenham sido mencionados no despacho que determinou a citação da construtora, como uma possibilidade de esta Corte de Contas deixar de aplicar a sanção do art. 57 da Lei 8.443/1992, não houve a esperada contribuição da empresa para o recolhimento do débito apontado no ofício citatório.
Com relação ao Acórdão 2446/2018-TCU-Plenário, em que o TCU sobrestou a aplicação da sanção de inidoneidade à construtora Camargo Corrêa em virtude de fraudes constatadas nas licitações da Rnest, também vejo uma notável diferença em relação ao caso tratado nestes autos, pois naquele feito havia a identidade de irregularidades entre o acordo de leniência celebrado pela empresa com o Cade e a conduta que era apurada no processo de controle externo (fraude à licitação) .
Por outro lado, nestes autos não subsiste a indicada identidade entre os ilícios reconhecidos pela empresa em seu acordo de leniência (fraude às licitações da Valec) e o objeto desta TCE (superfaturamento no Contrato 21/2001) .
Desta forma, proponho a aplicação da pena prevista no art. 57 da Lei 8.443/1992 à Camargo Corrêa, no valor de R$ 18.000.000,00 (dezoito milhões de reais) .
Por outro lado, em linha com os pareceres da unidade técnica e do MP/TCU, deixo de propor a aplicação da multa ao Sr. João Auler, pois nesse caso a responsabilização dos ex-administradores da Camargo Corrêa somente foi possível a partir do uso das provas fornecidas pelos próprios colaboradores. Assim, alinhado com o meu posicionamento em outros diversos julgados, considero não ser possível a aplicação de sanção ao colaborador por infrações somente conhecidas a partir do seu próprio relato.
Por derradeiro, a fim de salvaguardar a recomposição ao erário dos recursos desviados, adiro ao encaminhamento proposto pela SeinfraOperações, corroborado pelo MP/TCU, e considero pertinente solicitar à Advocacia-Geral da União (AGU) e à Valec o arresto dos bens dos responsáveis julgados em débito, com fundamento no art. 61 da Lei 8.443/1992.
	Ante o exposto, voto por que o Tribunal aprove o acórdão que ora submeto à apreciação deste Colegiado.
TCU, Sala das Sessões Ministro Luciano Brandão Alves de Souza, em 15 de julho de 2020.
BENJAMIN ZYMLER 
Relator